
# R a dane przestrzenne {#r-a-dane-przestrzenne}

## R a dane przestrzenne

### Pakiety

R zawiera wiele funkcji pozwalających na przetwarzanie, wizualizację i analizowanie danych przestrzennych. Zawarte są one w szeregu pakietów (zbiorów funkcji), między innymi:
    
- GIS - `sp`, `rgdal`, `raster`, `rasterVis`, `rgeos`, `maptools`, `GeoXp`, `deldir`, `pgirmess`, `spatstat`
- Geostatystyka - `gstat`, `geoR`, `geoRglm`, `fields`, `spBayes`, `RandomFields`, `vardiag`

Więcej szczegółów na ten temat pakietów R służących do analizy przestrzennej można znaleźć pod adresem https://cran.r-project.org/web/views/Spatial.html.

### Reprezentacja danych nieprzestrzennych
    
- Wektory (ang. *vector*):
    - liczbowe (ang. *integer*, *numeric*) - `c(1, 2, 3)` i `c(1.21, 3.32, 4.43)`
    - znakowe (ang. *character*) - `c("jeden", "dwa", "trzy")`
    - logiczne (ang. *logical*) - `c(TRUE, FALSE)`
    - czynnikowe (ang. *factor*) - `c("jeden", "dwa", "trzy", "jeden")`
- Ramki danych (ang. *data.frame*) - to zbiór zmiennych (kolumn) oraz obserwacji (wierszy) zawierających różne typy danych
- Macierze (ang. *matrix*)
- Listy (ang. *list*)

### Reprezentacja danych przestrzennych

- Obiekty klasy `Spatial*` z pakietu `sp` - wszystkie z nich zawierają dwie dodatkowe informacje:
    - bounding box (`bbox`) - obwiednia - określa zasięg danych
    - CRS (`proj4string`) - układ współrzędnych
- Najczęściej stosowane obiekty klasy `Spatial*` to `SpatialPointsDataFrame`, `SpatialPolygonsDataFrame` oraz `SpatialGridDataFrame`
- Obiekty klasy `Raster*` z pakietu `raster`, tj. `RasterLayer`, `RasterStack`, `RasterBrick`
- Inne

### GDAL/OGR
- http://www.gdal.org/
- GDAL to biblioteka zawierająca funkcje służące do odczytywania i zapisywania danych w formatach rastrowych
- OGR to biblioteka służąca to odczytywania i zapisywania danych w formatach wektorowych
- Pakiet `rgdal` pozwala na wykorzystanie bibliotek GDAL/OGR w R

### PROJ.4
- Dane przestrzenne powinny być zawsze powiązane z układem współrzędnych
- PROJ.4 - to biblioteka pozwalająca na identyfikację oraz konwersję pomiędzy różnymi układami współrzędnych
- Strona http://www.spatialreference.org/ zawiera bazę danych układów współrzędnych 

### EPSG
- Kod EPSG (ang. *European Petroleum Survey Group*) pozwala na łatwe identyfikowanie układów współrzędnych
- Przykładowo, układ PL 1992 może być określony jako:

`"+proj=tmerc +lat_0=0 +lon_0=19 +k=0.9993 +x_0=500000 +y_0=-5300000 +ellps=GRS80 +towgs84=0,0,0,0,0,0,0 +units=m +no_defs"`

- ...lub też za pomocą kodu EPSG:

`"+init=epsg:2180"`

### Układ geograficzny
- Proporcje pomiędzy współrzędną oznaczającą długość geograficzną (X) a oznaczającą szerokość geograficzną (Y) nie są równe 1:1
- Wielkość oczka siatki jest zmienna 
- Nie pozwala to na proste określanie odległości czy powierzchni
- Jednostka mapy jest abstrakcyjna
- Powyższe cechy układów geograficznych powodują, że do większości algorytmów w geostatystyce wykorzystywane są układy współrzędnych prostokątnych płaskich

## Import danych

R pozwala na odczytywanie danych przestrzennych z wielu formatów. Do najpopularniejszych należą dane z plików .csv, dane z plików .shp, oraz dane z plików w formacie geotiff.

### Format .csv (dane punktowe)

Dane z plików tekstowych (np. .csv) można odczytać za pomocą uogólnionej funkcji `read.table()` lub też funkcji szczegółowych - `read.csv()` lub `read.csv2()`.

```{r}
dane_punktowe <- read.csv("dane/punkty.csv")
```

```{r}
head(dane_punktowe)
```

Po wczytaniu za pomocą funkcji `read.csv()`, nowy obiekt (np. `dane_punktowe`) jest reprezentowany za pomocą klasy nieprzestrzennej `data.frame`. Aby obiekt został przetworzony do klasy przestrzennej, konieczne jest nadanie mu współrzędnych. W tym wypadku współrzędne znajdowały się w kolumnach `x` oraz `y`. Nadanie układu współrzędnych odbywa się poprzez funkcję `coordinates()`.

```{r, message=FALSE}
library(sp)
coordinates(dane_punktowe) <- ~x + y
summary(dane_punktowe)
```

Ważne, ale nie wymagane, jest także dodanie informacji o układzie przestrzennym danych za pomocą funkcji `proj4string()`. 

```{r}
proj4string(dane_punktowe) <- "+init = epsg:2180"
summary(dane_punktowe)
```

Proste wyświetlenie uzyskanych danych klasy przestrzennej, np. `SpatialPointsDataFrame`, można uzyskać za pomocą funkcji `plot()`.

```{r}
plot(dane_punktowe)
```

<!--
### Usuwanie punktów zawierających braki wartości

```{r }
sp_na_omit <- function(x, margin=1) {
    if (!inherits(x, "SpatialPointsDataFrame") & !inherits(x, "SpatialPolygonsDataFrame")) 
        stop("MUST BE sp SpatialPointsDataFrame OR SpatialPolygonsDataFrame CLASS OBJECT") 
    na.index <- unique(as.data.frame(which(is.na(x@data),arr.ind=TRUE))[,margin])
    if(margin == 1) {  
        cat("DELETING ROWS: ", na.index, "\n") 
        return( x[-na.index,]  ) 
    }
    if(margin == 2) {  
        cat("DELETING COLUMNS: ", na.index, "\n") 
        return( x[,-na.index]  ) 
    }
}
# wolin_lato_los2 <- sp_na_omit(wolin_lato_los) 
# summary(wolin_lato_los2)
```
-->

### Dane poligonowe (formaty gisowe)

Dane wektorowe (np. shapefile) można odczytać za pomocą funkcji `readOGR()` z pakietu `rgdal`. Dla danych w formacie shapefile, przyjmuje ona co najmniej dwa argumenty - `dsn` oraz `layer`. Argument `dsn` określa folder, w którym znajdują się dane. W przypadku, gdy dane znajdują się w folderze roboczym należy ten argument określić za pomocą znaku kropki (`"."`). Argument `layer` wymaga podania nazwy pliku bez jego rozszerzenia. Przykładowo, gdy pliki nazywają się `granica.dbf`, `granica.prj`, `granica.shp`, oraz `granica.shx` - konieczne jest podanie w argumencie `layer` jedynie nazwy `granica`.

```{r}
library(rgdal)
granica <- readOGR(dsn = "dane", layer = "granica")
plot(granica)
```

### Rastry

Istnieje kilka sposobów odczytu danych rastrowych w R. Do najpopularniejszych należą funkcje `readGDAL()` z pakietu `rgdal` oraz `raster()` z pakietu `raster`. W tym drugim przypadku należy jedynie podać ścieżkę do pliku rastrowego.

```{r}
library(raster)
siatka_raster <- raster("dane/siatka.tif")
plot(siatka_raster)
```

## Eksport danych

### Zapisywanie danych wektorowych

R pozwala również na zapisywanie danych przestrzennych. W przypadku zapisu danych wektorowych za pomocą funkcji `writeOGR()` konieczne jest podanie nazwy zapisywanego obiektu (np. `poligon`), folderu w którym chcemy zapisać plik (np. `nazwa_folderu`), nazwę zapisywanych plików bez rozszerzenia (np. `nowy_poligon`), oraz sterownik - w przypadku danych shapefile jest to `ESRI Shapefile`.

```{r zapis_wektora, eval=FALSE}
writeOGR(poligon, dsn = "nazwa_folderu", layer = "nowy_poligon", driver = "ESRI Shapefile")
```

### Zapisywanie danych rastrowych

Najprostszym sposobem zapisania danych rastrowych jest użycie funkcji `writeRaster()`. Wymaga ona podania dwóch argumentów - nazwy zapisywanego obiektu (np. `siatka_raster`) oraz ścieżki i nazwy nowego pliku wraz z rozszerzeniem (np. `nazwa_folderu/nowy_raster.tif`).

```{r zapis_rastra, eval=FALSE}
writeRaster(siatka_raster, filename = "nazwa_folderu/nowy_raster.tif")
```

## Wizualizacja danych 2D

Do wizualizacji danych przestrzennych w R służy co najmniej kilkanaście różnych pakietów. Poniżej pokazane są przykłady kilku najprostszych funkcji - `plot()` oraz `spplot()` z pakietu `sp` oraz `levelplot()` z pakietu `rasterVis`.

### Dane punktowe

Funkcja `plot()` idealnie nadaje się do szybkiego przyjrzenia się, np. rodzajowi próbkowania danych.

```{r}
plot(dane_punktowe)
```

Funkcja `spplot()` w prosty sposób pozwala na obejrzenie rozkładu wartości wybranej zmiennej. Należy w niej podać nazwę obiektu oraz nazwę wyświetlanej zmiennej. Poniżej można zobaczyć przykłady dla zmiennych `temp` oraz `srtm`.

```{r }
spplot(dane_punktowe, "temp")
```

```{r }
spplot(dane_punktowe, "srtm")
```

### Dane punktowe - kategorie

Nie zawsze dane mają postać ciągłych wartości - bywają one również określeniami różnych klas. W takich sytuacjach należy wcześniej przetworzyć typ danych do postaci kategorycznej (`as.factor()`). Następnie można je wyświetlić za pomocą funkcji `spplot()`.

```{r }
dane_punktowe@data$clc <- as.factor(dane_punktowe@data$clc)
spplot(dane_punktowe, "clc")
```

### Rastry

Wyświetlanie danych w formacie rastrowym może odbyć się z użyciem funkcji `levelplot()`. Wymaga ona jedynie zdefiniowania obiektu do wizualizacji. W poniższym przypadku dodatkowo ustawiono argument `margin=FALSE` co wyłącza wyświetlanie tzw. histogramów marginalnych (ang. *marginal historgram*).

```{r, message=FALSE, warning=FALSE}
library(rasterVis)
levelplot(siatka_raster, margin = FALSE)
```

## Tworzenie siatek

W większości przypadków analiz geostatystycznych konieczne jest stworzenie siatki interpolacyjnej. Istnieją dwa podstawowe rodzaje takich siatek - siatki regularne oraz siatki nieregularne.

### Siatki regularne

Siatki regularne mają kształt prostokąta obejmującego cały analizowany obszar. Określenie granic obszaru można wykonać na podstawie zasięgu danych punktowych za pomocą funkcji `bbox()` z pakietu `sp` lub funkcji `extent()` z pakietu `raster`.

```{r}
bbox(dane_punktowe)
extent(dane_punktowe)
```

Do stworzenia siatki można użyć funkcji `expand.grid()`. Wymaga ona określenia dwóch argumentów - `x` oraz `y` (taka ich nazwa nie jest obowiązkowa). Oba argumenty przyjmują trzy wartości: (i) `from` oznaczający wartość początkową współrzędnej, (ii) `to` określający wartość końcową współrzędnej, oraz (iii) `by` określający rozdzielczość. Przy ustalaniu wartości początkowej i końcowej konieczne jest ich rozszerzenie względem wartości z funkcji `bbox()` lub `extent()`, aby wszystkie analizowane punkty znalazły się na badanym obszarze. 

```{r }
siatka <- expand.grid(x = seq(from = 745050, to = 757050, by = 500),
                      y = seq(from = 712650, to = 721650, by = 500))
```

Utworzony w ten sposób obiekt wymaga określenia współrzędnych (funkcja `coordinates()`), potwierdzenia że dane mają być siatką (funkcja `gridded()`), oraz przypisania układu współrzędnych z obiektu punktowego (funkcja `proj4string()`).

```{r }
coordinates(siatka) <- ~x + y
gridded(siatka) <- TRUE
proj4string(siatka) <- proj4string(dane_punktowe)
```

Alternatywnie, do stworzenia siatki można wykorzystać funkcję `makegrid()`. Tworzy ona nowy obiekt na podstawie istniejącego obiektu punktowego oraz zadanej rozdzielczości. 

```{r}
siatka <- makegrid(dane_punktowe, cellsize = 500)
names(siatka) <- c("x", "y")
coordinates(siatka) <- ~x + y
gridded(siatka) <- TRUE
proj4string(siatka) <- proj4string(dane_punktowe)
```

### Siatki regularne

Sprawdzenie, czy uzyskana siatka oraz dane punktowe się na siebie nakładają można sprawdzić za pomocą funkcji `plot()`. W poniższym przykładzie, pierwszy wiersz służy wyświetleniu siatki, a drugi dodaje dane punktowe z użyciem argumentu `add`.

```{r }
plot(siatka)
plot(dane_punktowe, add = TRUE)
```

### Siatki nieregularne - klasa `RasterLayer`

Siatki nieregularne mają zazwyczaj kształt wieloboku obejmującego analizowany obszar. Mogą one powstać, np. w oparciu o wcześniej istniejące granice. Siatki nieregularne w R mają zazwyczaj klasę `RasterLayer` lub `SpatialPixelsDataFrame`. Pierwsza z klas jest elastyczniejsza i prostsza w użyciu, podczas gdy druga jest lepiej wspierana przez funkcje geostatystyczne, np. z pakietu `gstat`.

W poniższym przypadku odczytywana jest granica badanego obszaru z pliku shapefile. Taki obiekt można np. stworzyć za pomocą oprogramowania gisowego takiego jak [QGIS](http://www.qgis.org/pl/site/). Następnie na podstawie tego obiektu tworzony jest obiekt klasy `RasterLayer`, a za pomocą funkcji `res()` definiowana jest jego rozdzielczość. W kolejnym kroku ustala się wartość wszystkich oczek siatki na zero, oraz poprzez funkcję `proj4string()` ujednolica się definicję układu współrzędnych siatki. Ostatnim krokiem jest przycięcie siatki do nieregularnego obszaru z użyciem funkcji `mask()`.

```{r siatkaniereg, warning=FALSE}
granica <- readOGR(dsn = "dane", layer = "granica")
siatka_n <- raster(extent(granica))
res(siatka_n) <- c(250, 250)
siatka_n[] <- 0
proj4string(siatka_n) <- proj4string(granica)
siatka_n <- mask(siatka_n, granica)
```

Wynik przetworzenia można zobaczyć z użyciem funkcji `levelplot`.

```{r }
levelplot(siatka_n, margin = FALSE)
```

### Siatki nieregularne - klasa `SpatialPixelsDataFrame`

Nieregularną siatkę klasy `RasterLayer` łatwo jest przetworzyć do klasy `SpatialPixelsDataFrame`. 

```{r }
siatka_n <- as(siatka_n, "SpatialPointsDataFrame")
siatka_n <- siatka_n[!is.na(siatka_n@data$layer), ]
gridded(siatka_n) <- TRUE
plot(siatka_n)
```

```{r, echo=FALSE, eval=FALSE}
zip("dane.zip", "dane")
```

