
# R a dane przestrzenne {#r-a-dane-przestrzenne}

## Wprowadzenie

### Pakiety

R zawiera wiele funkcji pozwalających na przetwarzanie, wizualizację i analizowanie danych przestrzennych.
Zawarte są one w szeregu pakietów (zbiorów funkcji), między innymi:

<!-- uzupełnij -->

- GIS - **sp**, **raster**
- Geostatystyka - **gstat**, **geoR**
    
<!-- - GIS - **sp**, **rgdal**, **raster**, **rasterVis**, **rgeos**, **maptools**, **GeoXp**, **deldir**, **pgirmess**, **spatstat** -->
<!-- - Geostatystyka - **gstat**, **geoR**, **geoRglm**, **fields**, **spBayes**, **RandomFields**, **vardiag** -->

Więcej szczegółów na ten temat pakietów R służących do analizy przestrzennej można znaleźć pod adresem https://cran.r-project.org/web/views/Spatial.html.

### Reprezentacja danych nieprzestrzennych
    
- Wektory (ang. *vector*):
    - liczbowe (ang. *integer*, *numeric*) - `c(1, 2, 3)` i `c(1.21, 3.32, 4.43)`
    - znakowe (ang. *character*) - `c("jeden", "dwa", "trzy")`
    - logiczne (ang. *logical*) - `c(TRUE, FALSE)`
    - czynnikowe (ang. *factor*) - `c("jeden", "dwa", "trzy", "jeden")`
- Ramki danych (ang. *data.frame*) - to zbiór zmiennych (kolumn) oraz obserwacji (wierszy) zawierających różne typy danych
- Macierze (ang. *matrix*)
- Listy (ang. *list*)

### Reprezentacja danych przestrzennych

Dane przestrzenne mogą być reprezentowane w R poprzez szereg różnych klas obiektów z użyciem różnych pakietów R. 
Przykładowo dane wektorowe mogą być reprezentowane poprzez obiekty klasy `Spatial*` z pakietu **sp** oraz obiekty klasy `sf` z pakietu **sf**.

Wszystkie obiekty klasy `Spatial*` z pakietu **sp** zawierają tablę atrybutów oraz dwie dodatkowe informacje:
    - bounding box (`bbox`) - obwiednia - określa zasięg danych
    - CRS (`proj4string`) - układ współrzędnych
Ten pakiet definiuje klasę obiektów - sposób reprezentacji danych.
Najczęściej stosowane obiekty klasy `Spatial*` to `SpatialPointsDataFrame`, `SpatialPolygonsDataFrame` oraz `SpatialGridDataFrame`. 
Ostatnia klasa reprezentuje dane rastrowe.  
Dodatkowo ten pakiet współpracuje z pakietami **rgdal** służącym do wczytywania i zapisywania danych oraz **rgeos** służącym do przetwarzania danych przestrzennych.
W oparciu o pakiet **sp** powstało kilkaset dodatkowych pakietów R do analizy danych przestrzennych.

Pakiet **sf** to następca pakietu **sp** oparty o OGC standard Simple Features.
Łączy on możliwości zarówno pakietu **sp** jak i pakietów **rgdal** i **rgeos**.
Więkość jego funkcji zaczyna się od prefiksu `st_`.
Ten pakiet pozwala na obsługę dodatkowych typów danych wektorowych (np. poligon i multipoligon to dwie oddzielne klasy), łatwiejsze przetwarzanie danych, oraz obsługę przestrzennych baz danych takich jak PostGIS.
Pakiet **sf** jest używany przez kilkadziesiąt dodatkowych pakietów R, jednak wiele metod i funkcji nadal wymaga obiektów klasy **sp**.

Porównanie funkcji dostępnych w pakietach **sp** i **sf** można znaleźć pod adresem https://github.com/r-spatial/sf/wiki/Migrating.

Dane rastrowe są reprezentowane między innymi poprzez klasę `SpatialGridDataFrame` z pakietu **sp** oraz obiekty klasy `Raster*` z pakietu **raster**, tj. `RasterLayer`, `RasterStack`, `RasterBrick`.

### GDAL/OGR

- http://www.gdal.org/
- GDAL to biblioteka zawierająca funkcje służące do odczytywania i zapisywania danych w formatach rastrowych
- OGR to biblioteka służąca to odczytywania i zapisywania danych w formatach wektorowych
- Pakiety **sf**, **raster** czy **rgdal** wykorzystują biblioteki GDAL/OGR w R do wczytywania i zapisywania danych przestrzennych

### PROJ

- https://proj4.org/
- Dane przestrzenne powinny być zawsze powiązane z układem współrzędnych
- PROJ - to biblioteka pozwalająca na identyfikację oraz konwersję pomiędzy różnymi układami współrzędnych
- Strona http://www.spatialreference.org/ zawiera bazę danych układów współrzędnych 

### EPSG

- Kod EPSG (ang. *European Petroleum Survey Group*) pozwala na łatwe identyfikowanie układów współrzędnych
- Przykładowo, układ PL 1992 może być określony jako:

`"+proj=tmerc +lat_0=0 +lon_0=19 +k=0.9993 +x_0=500000 +y_0=-5300000 +ellps=GRS80 +towgs84=0,0,0,0,0,0,0 +units=m +no_defs"`

- ...lub też za pomocą kodu EPSG:

`"+init=epsg:2180"`

### Układ geograficzny

- Proporcje pomiędzy współrzędną oznaczającą długość geograficzną (X) a oznaczającą szerokość geograficzną (Y) nie są równe 1:1
- Wielkość oczka siatki jest zmienna 
- Nie pozwala to na proste określanie odległości czy powierzchni
- Jednostka mapy jest abstrakcyjna
- Powyższe cechy układów geograficznych powodują, że do większości algorytmów w geostatystyce wykorzystywane są układy współrzędnych prostokątnych płaskich

## Import danych

R pozwala na odczytywanie danych przestrzennych z wielu formatów.
Do najpopularniejszych należą dane tekstowe z plików .csv, dane wektorowe z plików .shp, dane rastrowe z plików w formacie geotiff, oraz bazy danych przestrzennych z plików .gpkg.

### Format .csv (dane punktowe)

Dane z plików tekstowych (np. .csv) można odczytać za pomocą uogólnionej funkcji `read.table()` lub też funkcji szczegółowych - `read.csv()` lub `read.csv2()`.

```{r}
dane_punktowe <- read.csv("dane/punkty.csv")
```

```{r}
head(dane_punktowe)
```

Po wczytaniu za pomocą funkcji `read.csv()`, nowy obiekt (np. `dane_punktowe`) jest reprezentowany za pomocą klasy nieprzestrzennej `data.frame`. 
Aby obiekt został przetworzony do klasy przestrzennej, konieczne jest określenie które kolumny zawierają informacje o współrzędnych.
W tym wypadku współrzędne znajduję się w kolumnach `x` oraz `y`. 
Nadanie układu współrzędnych odbywa się poprzez funkcję `st_as_sf()`.

```{r}
library(sf)
dane_punktowe_sf <- st_as_sf(dane_punktowe, coords = c("x", "y"))
summary(dane_punktowe_sf)
```

Ważne, ale nie wymagane, jest także dodanie informacji o układzie przestrzennym danych za pomocą funkcji `st_set_crs()`. 

```{r}
dane_punktowe_sf <- st_set_crs(dane_punktowe_sf, 2180)
```

Proste wizualizacje uzyskanych danych klasy przestrzennej, np. `sf`, można uzyskać za pomocą funkcji `plot()`.

```{r}
plot(dane_punktowe_sf)
```

<!--
### Usuwanie punktów zawierających braki wartości

```{r }
sp_na_omit <- function(x, margin=1) {
  if (!inherits(x, "SpatialPointsDataFrame") & !inherits(x, "SpatialPolygonsDataFrame")) {
    stop("MUST BE sp SpatialPointsDataFrame OR SpatialPolygonsDataFrame CLASS OBJECT")
  }
  na.index <- unique(as.data.frame(which(is.na(x@data), arr.ind = TRUE))[, margin])
  if (margin == 1) {
    cat("DELETING ROWS: ", na.index, "\n")
    return(x[-na.index, ])
  }
  if (margin == 2) {
    cat("DELETING COLUMNS: ", na.index, "\n")
    return(x[, -na.index])
  }
}
# wolin_lato_los2 <- sp_na_omit(wolin_lato_los)
# summary(wolin_lato_los2)
```
-->

### Dane poligonowe (formaty gisowe)

Dane wektorowe (np. w formacie ESRI Shapefile czy GeoPackage) można odczytać za pomocą funkcji `st_read()` z pakietu **sf**.
Przyjmuje ona co najmniej jeden argument - `dsn`, który określa główny plik w którym znajdują się dane. 

```{r}
library(sf)
granica <- st_read(dsn = "dane/granica.gpkg")
```

Alternatywną możliwością jest użycie funkcji `readOGR()` z pakietu **rgdal**.

### Rastry

Istnieje kilka sposobów odczytu danych rastrowych w R. 
Do najpopularniejszych należą funkcje `readGDAL()` z pakietu `rgdal` oraz `raster()` z pakietu **raster**.
W tym drugim przypadku należy jedynie podać ścieżkę do pliku rastrowego.

```{r}
library(raster)
siatka <- raster("dane/siatka.tif")
plot(siatka)
```

## Zmiany klasy obiektów

W R nie istnieje jednolity standard obsługi danych przestrzennych.
W efekcie można czasem natrafić na komunikat podobny do poniższego błędu:

```
Error in (function (classes, fdef, mtable)  : 
  unable to find an inherited method for function ‘raster’ for signature ‘"sf"’
```

Oznacza on, że chcemy użyć funkcję `raster()` na obiekcie klasy `sf`.
Ta funkcja jednak wymaga innej klasy, np. obiektu `SpatialGridDataFrame`.
Dlatego też konieczna jest wcześniej zmiana klasy naszego obiektu i do tego celu istnieje szereg funkcji zarówno dla danych wektorowych jak i rastrowych.

### Dane wektorowe

Konwersja obiektów klasy `sf` do `Spatial*` odbywa się poprzez funkcję `as(dane_sf, "Spatial")`:

```{r}
dane_punktowe_sp <- as(dane_punktowe_sf, "Spatial")
dane_punktowe_sp
```

W odwrotną stronę obiekty przetwarza się używając funkcji `st_as_sf()`:

```{r}
dane_punktowe_sf <- st_as_sf(dane_punktowe_sp)
dane_punktowe_sf
```

### Dane rastrowe

Obiekty klas `Raster*` zamienia się na klasy `Spatial*` z użyciem funkcji `as(dane_raster, nowa_klasa_sp)`:

```{r}
siatka_sp <- as(siatka, "SpatialGridDataFrame")
siatka_sp
```

Natomiast konwersja do klasy `Raster*` jest wykonywana poprzez funkcję `raster()`:

```{r}
siatka_raster <- raster(siatka_sp)
siatka_raster
```

## Eksport danych

### Zapisywanie danych wektorowych

R pozwala również na zapisywanie danych przestrzennych. 
W przypadku zapisu danych wektorowych za pomocą funkcji `st_write()` konieczne jest podanie ścieżki i  nazwy zapisywanego obiektu wraz z rozszerzeniem (np. `dane/granica.gpkg`).

```{r zapis_wektora, eval=FALSE}
st_write(granica, dsn = "dane/granica.gpkg")
```

### Zapisywanie danych rastrowych

Najprostszym sposobem zapisania danych rastrowych jest użycie funkcji `writeRaster()`. 
Wymaga ona podania dwóch argumentów - nazwy zapisywanego obiektu (np. `siatka_raster`) oraz ścieżki i nazwy nowego pliku wraz z rozszerzeniem (np. `dane/nowa_siatka.tif`).

```{r zapis_rastra, eval=FALSE}
writeRaster(siatka_raster, filename = "dane/nowa_siatka.tif")
```

Możliwe jest także użycie szeregu dodatkowych argumentów, np.:
- `datatype` - określającego typ danych wyjściowych (`?dataType`) 
- `options` - pozwalającego na użycie dodatkowych opcji sterownika, np. użycie kompresji danych

## Wizualizacja danych 2D

Do wizualizacji danych przestrzennych w R służy co najmniej kilkanaście różnych pakietów. 
Poniżej pokazane są przykłady kilku najprostszych funkcji - standardowej funkcji `plot()` oraz `levelplot()` z pakietu **rasterVis**.
Więcej o wizualizacji danych przestrzennych można przeczytać w rozdziale [Making maps with R](https://geocompr.robinlovelace.net/adv-map.html) książki Geocomputation with R.

### Dane punktowe

Funkcja `plot()` idealnie nadaje się do szybkiego przyjrzenia się, np. rodzajowi próbkowania danych.
Domyślnie wyświetla ona szereg map - po jeden dla każdej zmiennej:

```{r}
plot(dane_punktowe_sf)
```

Do wyświetlenia tylko geometrii (np. punktów) bez atrybutów służy funkcja `plot()` połączona z funkcją `st_geometry()`:

```{r}
plot(st_geometry(dane_punktowe_sf))
```

Aby wyświetlić tylko jedną zmienną należy ją zadeklarować poprzez nawias kwadratowy.
Poniżej można zobaczyć przykłady dla zmiennych `temp` oraz `srtm`.

```{r}
plot(dane_punktowe_sf["temp"])
```

```{r}
plot(dane_punktowe_sf["srtm"])
```

### Dane punktowe - kategorie

Nie zawsze dane mają postać ciągłych wartości - bywają one również określeniami różnych klas. 
W takich sytuacjach należy wcześniej przetworzyć typ danych do postaci kategoryzowanej (`as.factor()`).
Następnie można je wyświetlić za pomocą funkcji `plot()`.

```{r}
dane_punktowe_sf$clc <- as.factor(dane_punktowe_sf$clc)
plot(dane_punktowe_sf["clc"])
```

### Rastry

Wyświetlanie danych w formacie rastrowym może odbyć się z użyciem funkcji `levelplot()`. 
Wymaga ona jedynie zdefiniowania obiektu do wizualizacji. 
W poniższym przypadku dodatkowo ustawiono argument `margin = FALSE` co wyłącza wyświetlanie tzw. histogramów krawędziowych (ang. *marginal histogram*).

```{r, message=FALSE, warning=FALSE}
library(rasterVis)
levelplot(siatka_raster, margin = FALSE)
```
