
# R a dane przestrzenne {#r-a-dane-przestrzenne}

## Wprowadzenie

### Reprezentacja danych nieprzestrzennych
    
- Wektory (ang. *vector*):
    - liczbowe (ang. *integer*, *numeric*) - `c(1, 2, 3)` i `c(1.21, 3.32, 4.43)`
    - znakowe (ang. *character*) - `c("jeden", "dwa", "trzy")`
    - logiczne (ang. *logical*) - `c(TRUE, FALSE)`
    - czynnikowe (ang. *factor*) - `c("jeden", "dwa", "trzy", "jeden")`
- Ramki danych (ang. *data.frame*) - to zbiór zmiennych (kolumn) oraz obserwacji (wierszy) zawierających różne typy danych
- Macierze (ang. *matrix*)
- Listy (ang. *list*)

### Pakiety

R zawiera wiele funkcji pozwalających na przetwarzanie, wizualizację i analizowanie danych przestrzennych.
Zawarte są one w szeregu pakietów (zbiorów funkcji), między innymi:

<!-- uzupełnij -->

- GIS - **sf**, **raster**, **sp**, **rgdal**, **rgeos**
- Geostatystyka - **gstat**, **geoR**, **geoRglm**

<!-- - GIS - **sp**, **rgdal**, **raster**, **rasterVis**, **rgeos**, **maptools**, **GeoXp**, **deldir**, **pgirmess**, **spatstat** -->
<!-- - Geostatystyka - **gstat**, **geoR**, **geoRglm**, **fields**, **spBayes**, **RandomFields**, **vardiag** -->

Więcej szczegółów na ten temat pakietów R służących do analizy przestrzennej można znaleźć pod adresem https://cran.r-project.org/web/views/Spatial.html.

### Reprezentacja danych przestrzennych

Dane przestrzenne mogą być reprezentowane w R poprzez szereg różnych klas obiektów z użyciem różnych pakietów R. 
Przykładowo dane wektorowe mogą być reprezentowane poprzez obiekty klas `Spatial*` z pakietu **sp** oraz obiekty klasy `sf` z pakietu **sf**.

Wszystkie obiekty klasy `Spatial*` z pakietu **sp** zawierają tablę atrybutów oraz dwie dodatkowe informacje:

    - bounding box (`bbox`) - obwiednia - określa zasięg danych
    - CRS (`proj4string`) - układ współrzędnych

Ten pakiet definiuje klasę obiektów - sposób reprezentacji danych.
Najczęściej stosowane obiekty klasy `Spatial*` to `SpatialPointsDataFrame`, `SpatialPolygonsDataFrame` oraz `SpatialGridDataFrame`. 
Ostatnia klasa reprezentuje dane rastrowe.  
Dodatkowo ten pakiet współpracuje z pakietami **rgdal** służącym do wczytywania i zapisywania danych oraz **rgeos** służącym do przetwarzania danych przestrzennych.
W oparciu o pakiet **sp** powstało kilkaset dodatkowych pakietów R do analizy danych przestrzennych.

Dane rastrowe są reprezentowane między innymi poprzez klasę `SpatialGridDataFrame` z pakietu **sp** oraz obiekty klasy `Raster*` z pakietu **raster**, tj. `RasterLayer`, `RasterStack`, `RasterBrick`.

Więcej o pakiecie **sf** oraz **raster** można przeczytać w [rozdziale drugim](https://geocompr.robinlovelace.net/spatial-class.html) Geocomputation with R.

### GDAL/OGR

- Pakiety **rgdal**, **raster** czy **sf** wykorzystują biblioteki GDAL/OGR w R do wczytywania i zapisywania danych przestrzennych
- http://www.gdal.org/
- GDAL to biblioteka zawierająca funkcje służące do odczytywania i zapisywania danych w formatach rastrowych
- OGR to biblioteka służąca to odczytywania i zapisywania danych w formatach wektorowych

### PROJ

- Pakiety **sp**, **raster**, czy **sf** używają biblioteki PROJ do określania i konwersji układów współrzędnych
- https://proj4.org/
- Dane przestrzenne powinny być zawsze powiązane z układem współrzędnych
- PROJ - to biblioteka pozwalająca na identyfikację oraz konwersję pomiędzy różnymi układami współrzędnych
- Strona http://www.spatialreference.org/ zawiera bazę danych układów współrzędnych 
- Układy współrzędnych mogą być opisywane na szereg sposobów, np poprzez:

    - Reprezentację proj4string - określa ona szereg własności ukladu współrzędnych
    - Kod EPSG (ang. *European Petroleum Survey Group*) - pozwala on na łatwe identyfikowanie układów współrzędnych.

- Przykładowo, układ PL 1992 może być określony jako:

`"+proj=tmerc +lat_0=0 +lon_0=19 +k=0.9993 +x_0=500000 +y_0=-5300000 +ellps=GRS80 +towgs84=0,0,0,0,0,0,0 +units=m +no_defs"`

- ...lub też za pomocą kodu EPSG:
    
`"+init=epsg:2180"`

### Układ geograficzny

- Proporcje pomiędzy współrzędną oznaczającą długość geograficzną (X) a oznaczającą szerokość geograficzną (Y) nie są równe 1:1
- Wielkość oczka siatki jest zmienna 
- Nie pozwala to na proste określanie odległości czy powierzchni
- Jednostka mapy jest abstrakcyjna
- Powyższe cechy układów geograficznych powodują, że do większości algorytmów w geostatystyce wykorzystywane są układy współrzędnych prostokątnych płaskich

### Układ współrzędnych prostokątnych płaskich

- Określane są w miarach liniowych (np. metrach)
- Proporcje między współrzędną X a Y są równe 1:1
- Wielkość oczka jest stała
<!-- -->

### GEOS

- Pakiety **rgeos** czy **sf** używają biblioteki GEOS do wykonywania operacji przestrzennych
- http://geos.osgeo.org/
- GEOS to biblioteka pozwalająca na przetwarzanie obiektów przestrzennych
- Przykładowe funkcje tej biblioteki to tworzenie buforów, wyliczanie centroidów, określanie relacji topologicznych (np. przecina, zawiera, etc.) i wiele innych

## Import danych

R pozwala na odczytywanie danych przestrzennych z wielu formatów.
Do najpopularniejszych należą dane tekstowe z plików .csv, dane wektorowe z plików .shp, dane rastrowe z plików w formacie GeoTIFF, oraz bazy danych przestrzennych z plików .gpkg.

### Format .csv (dane punktowe)

Dane z plików tekstowych (np. .csv) można odczytać za pomocą uogólnionej funkcji `read.table()` lub też funkcji szczegółowych - `read.csv()` lub `read.csv2()`.

```{r}
punkty_sp <- read.csv("dane/punkty.csv")
```

```{r}
head(punkty_sp)
```

Po wczytaniu za pomocą funkcji `read.csv()`, nowy obiekt (np. `punkty_sp`) jest reprezentowany za pomocą klasy nieprzestrzennej `data.frame`. 
Aby obiekt został przetworzony do klasy przestrzennej, konieczne jest nadanie mu współrzędnych.
W tym wypadku współrzędne znajdowały się w kolumnach `x` oraz `y`. 
Nadanie układu współrzędnych odbywa się poprzez funkcję `coordinates()`.

```{r, message=FALSE}
library(sp)
coordinates(punkty_sp) <- ~x + y
summary(punkty_sp)
```

Ważne, ale nie wymagane, jest także dodanie informacji o układzie przestrzennym danych za pomocą funkcji `proj4string()`. 

```{r}
proj4string(punkty_sp) <- "+init=epsg:2180"
summary(punkty_sp)
```

Proste wyświetlenie uzyskanych danych klasy przestrzennej, np. `SpatialPointsDataFrame`, można uzyskać za pomocą funkcji `plot()`.

```{r}
plot(punkty_sp)
```

<!--
### Usuwanie punktów zawierających braki wartości

```{r }
sp_na_omit <- function(x, margin=1) {
  if (!inherits(x, "SpatialPointsDataFrame") & !inherits(x, "SpatialPolygonsDataFrame")) {
    stop("MUST BE sp SpatialPointsDataFrame OR SpatialPolygonsDataFrame CLASS OBJECT")
  }
  na.index <- unique(as.data.frame(which(is.na(x@data), arr.ind = TRUE))[, margin])
  if (margin == 1) {
    cat("DELETING ROWS: ", na.index, "\n")
    return(x[-na.index, ])
  }
  if (margin == 2) {
    cat("DELETING COLUMNS: ", na.index, "\n")
    return(x[, -na.index])
  }
}
# wolin_lato_los2 <- sp_na_omit(wolin_lato_los)
# summary(wolin_lato_los2)
```
-->

### Dane poligonowe (formaty gisowe)

Dane wektorowe (np. shapefile) można odczytać za pomocą funkcji `readOGR()` z pakietu **rgdal**. 
Dla danych w formacie shapefile, przyjmuje ona co najmniej dwa argumenty - `dsn` oraz `layer`. 
Argument `dsn` określa folder, w którym znajdują się dane. 
W przypadku, gdy dane znajdują się w folderze roboczym należy ten argument określić za pomocą znaku kropki (`"."`). 
Argument `layer` wymaga podania nazwy pliku bez jego rozszerzenia.
Przykładowo, gdy pliki nazywają się `granica.dbf`, `granica.prj`, `granica.shp`, oraz `granica.shx` - konieczne jest podanie w argumencie `layer` jedynie nazwy `granica`.

```{r}
library(rgdal)
granica_sp <- readOGR(dsn = "dane/granica.gpkg")
plot(granica_sp)
```

### Rastry

Istnieje kilka sposobów odczytu danych rastrowych w R. 
Do najpopularniejszych należą funkcje `readGDAL()` z pakietu `rgdal` oraz `raster()` z pakietu **raster**.
Należy w nich jedynie podać ścieżkę do pliku rastrowego.

```{r}
library(raster)
siatka_sp <- readGDAL("dane/siatka.tif")
plot(siatka_sp)
```

## Przeglądanie danych przestrzennych

### Struktura obiektu

Podstawowe informacje o obiektach można uzyskać za pomocą funkcji `str()`:

```{r}
str(punkty_sp)
```

Obiekty klas `Spatial*` mają pięć elementów (ang. *slots*) rozpoczynających się od symbolu `@`:

- `@data` - tabela atrybutów
- `@coords.nrs` - numer kolumn zawierających współrzędne
- `@coords` - współrzędne kolejnych elementów
- `@bbox` - obwiednia
- `@proj4string` - definicja układu współrzędnych

### Tabla atrybutów

`@data` jest obiektem klasy `data.frame` zawierającym informacje o kolejnych punktach w tym zbiorze.

```{r}
df <- punkty_sp@data
head(df)
```

### Współrzędne

Element `@coords.nrs` określa numer kolumn zawierających współrzędne w oryginalnym zbiorze danych.

```{r}
punkty_sp@coords.nrs
```

Kolejny element, `@coords` definiuje współrzędne kolejnych elementów zadanego obiektu.

```{r}
xy <- punkty_sp@coords
head(xy)
```

### Obwiednia

Element `@bbox` określa zasięg przestrzenny danych w jednostkach mapy.

```{r}
punkty_sp@bbox
```

### Układ współrzędnych

`@proj4string` reprezentuje definicję układu współrzędnych.

```{r}
punkty_sp@proj4string
```

## Eksport danych

### Zapisywanie danych wektorowych

R pozwala również na zapisywanie danych przestrzennych. 
W przypadku zapisu danych wektorowych za pomocą funkcji `writeOGR()` konieczne jest podanie nazwy zapisywanego obiektu (np. `granica`), folderu w którym chcemy zapisać plik (np. `dane`), nazwę zapisywanych plików bez rozszerzenia (np. `nowa_granica`), oraz sterownik - w przypadku danych shapefile jest to `ESRI Shapefile`.

```{r zapis_wektora1, eval=FALSE}
# formaty wektorowe
writeOGR(granica_sp, dsn = "dane", layer = "nowa_granica",
         driver = "ESRI Shapefile")
```

Zapisywanie w bazach danych przestrzennych odbywa się poprzez nazwy zapisywanego obiektu (np. `granica`), ścieżki do zapisywanego pliku (np. `dane/nowa_granica.gpkg`), nazwę dla nowoutworzonej warstwy (np. `granica`), oraz sterownik - w przypadku danych GeoPackage jest to `GPKG`.

```{r zapis_wektora2, eval=FALSE}
# bazy danych przestrzennych
writeOGR(granica_sp, dsn = "dane/nowa_granica.gpkg",
         layer = "granica", driver = "GPKG")
```

### Zapisywanie danych rastrowych

Funkcja `writeGDAL()` pozwala na zapisywanie danych rastrowych.
Wymaga ona podania dwóch argumentów - nazwy zapisywanego obiektu (np. `siatka_sp`) oraz ścieżki i nazwy nowego pliku wraz z rozszerzeniem (np. `dane/nowy_siatka.tif`).

```{r zapis_rastra, eval=FALSE}
writeGDAL(siatka_sp, fname = "dane/nowy_siatka.tif")
```

Możliwe jest także użycie szeregu dodatkowych argumentów, np.:
- `type` - określającego typ danych wyjściowych 
- `options` - pozwalającego na użycie dodatkowych opcji sterownika, np. użycie kompresji danych

## Wizualizacja danych 2D

Do wizualizacji danych przestrzennych w R służy co najmniej kilkanaście różnych pakietów. 
Poniżej pokazane są przykłady kilku najprostszych funkcji - `plot()` oraz `spplot()` z pakietu `sp` oraz `levelplot()` z pakietu `rasterVis`.
Więcej o wizualizacji danych przestrzennych można przeczytać w rozdziale [Making maps with R](https://geocompr.robinlovelace.net/adv-map.html) książki Geocomputation with R.

### Dane punktowe

Funkcja `plot()` idealnie nadaje się do szybkiego przyjrzenia się, np. rodzajowi próbkowania danych.

```{r}
plot(punkty_sp)
```

Funkcja `spplot()` w prosty sposób pozwala na obejrzenie rozkładu wartości wybranej zmiennej. 
Należy w niej podać nazwę obiektu oraz nazwę wyświetlanej zmiennej. 
Poniżej można zobaczyć przykłady dla zmiennych `temp` oraz `srtm`.

```{r }
spplot(punkty_sp, "temp")
```

```{r }
spplot(punkty_sp, "srtm")
```

### Dane punktowe - kategorie

Nie zawsze dane mają postać ciągłych wartości - bywają one również określeniami różnych klas. 
W takich sytuacjach należy wcześniej przetworzyć typ danych do postaci kategorycznej (`as.factor()`).
Następnie można je wyświetlić za pomocą funkcji `spplot()`.

```{r }
punkty_sp@data$clc <- as.factor(punkty_sp@data$clc)
spplot(punkty_sp, "clc")
```

### Rastry

Wyświetlanie danych w formacie rastrowym może odbyć się z użyciem funkcji `plot()` lub `spplot()`.
Pierwsza z nich wymaga zdefiniowania obiektu do wizualizacji i domyślnie wyświetla pierwszą warstwę obiektu.
Druga z nich domyślnie wyświetla wszystkie dostępne warstwy lub też pojedynczą warstwę poprzez podanie jej nazwy:

```{r, message=FALSE, warning=FALSE}
# pierwsza zmienna
plot(siatka_sp)
# wybrana zmienna
spplot(siatka_sp, "band3")
```

## Zadania {#z1}

1. Wczytaj dane z pliku `punkty_ndvi.csv` i przetwórz je do postaci obiektu przestrzennego `ndvi_p`.
2. Stwórz mapę zmiennej `ndvi` z nowoutworzonego obiektu. (Dodatkowo: zapisz mapę do pliku graficznego `punkty_ndvi.png`).
3. Zapisz obiekt `ndvi_p` do formatu GeoPackage oraz do formatu Esri Shapefile.
