
# R a dane przestrzenne {#r-a-dane-przestrzenne}

## Wprowadzenie

### Reprezentacja danych nieprzestrzennych

Skrypty i funkcje w języku R są zbudowane na podstawie szeregu obiektów nieprzestrzennych.
Do wbudowanych typów obiektów należą:<!--ref JN-->
    
- Wektory (ang. *vector*):
    - liczbowe (ang. *integer*, *numeric*) - `c(1, 2, 3)` i `c(1.21, 3.32, 4.43)`
    - znakowe (ang. *character*) - `c("jeden", "dwa", "trzy")`
    - logiczne (ang. *logical*) - `c(TRUE, FALSE)`
- Ramki danych (ang. *data.frame*) - to zbiór zmiennych (kolumn) oraz obserwacji (wierszy) zawierających różne typy danych
- Macierze (ang. *matrix*) - to zbiór kolumn oraz wierszy zawierających wektory jednego typu
- Listy (ang. *list*) - to sposób przechowywania obiektów o różnych typach i różnej długości

Dokładniejsze wyjaśnienie powyższych typów obiektów można znaleźć w rozdziałach 5 i 7 książki [Elementarz programisty: Wstęp do programowania używając R](https://nowosad.github.io/elp/).

### Pakiety

R zawiera także wiele funkcji pozwalających na przetwarzanie, wizualizację i analizowanie danych przestrzennych.
Zawarte są one w szeregu pakietów (zbiorów funkcji), między innymi:

- Obsługa danych przestrzennych - **sf**, **stars**, **raster**, **terra**, **sp**, **rgdal**, **rgeos**
- Geostatystyka - **gstat**, **geoR**, **geoRglm**

Więcej szczegółów na ten temat pakietów R służących do analizy przestrzennej można znaleźć pod adresem https://cran.r-project.org/web/views/Spatial.html.

### Reprezentacja danych przestrzennych

Dane przestrzenne mogą być reprezentowane w R poprzez wiele różnych klas obiektów z użyciem różnych pakietów R. 
Przykładowo dane wektorowe mogą być reprezentowane poprzez obiekty klasy `Spatial*` z pakietu **sp** oraz obiekty klasy `sf` z pakietu **sf**.

<!-- Wszystkie obiekty klasy `Spatial*` z pakietu **sp** zawierają tablę atrybutów oraz dwie dodatkowe informacje: -->

<!-- - bounding box (`bbox`) - obwiednia - określa zasięg danych -->
<!-- - CRS (`proj4string`) - układ współrzędnych -->

<!-- Ten pakiet definiuje klasę obiektów - sposób reprezentacji danych. -->
<!-- Najczęściej stosowane obiekty klasy `Spatial*` to `SpatialPointsDataFrame`, `SpatialPolygonsDataFrame` oraz `SpatialGridDataFrame`.  -->
<!-- Ostatnia klasa reprezentuje dane rastrowe.   -->
<!-- Dodatkowo ten pakiet współpracuje z pakietami **rgdal** służącym do wczytywania i zapisywania danych oraz **rgeos** służącym do przetwarzania danych przestrzennych. -->
<!-- W oparciu o pakiet **sp** powstało kilkaset dodatkowych pakietów R do analizy danych przestrzennych. -->

Pakiet **sf** oparty jest o standard OGC o nazwie Simple Features.
Łączy on możliwości zarówno pakietu **sp** jak i pakietów **rgdal** i **rgeos**.
Więkość jego funkcji zaczyna się od prefiksu `st_`.
Ten pakiet definiuje klasę obiektów `sf`, która jest sposobem reprezentacji przestrzennych danych wektorowych.
Pozwala on na stosowanie dodatkowych typów danych wektorowych (np. poligon i multipoligon to dwie oddzielne klasy), łatwiejsze przetwarzanie danych, oraz obsługę przestrzennych baz danych takich jak PostGIS.
Pakiet **sf** jest używany przez kilkadziesiąt dodatkowych pakietów R, jednak wiele metod i funkcji nadal wymaga obiektów klasy **sp**. 
Porównanie funkcji dostępnych w pakietach **sp** i **sf** można znaleźć pod adresem https://github.com/r-spatial/sf/wiki/Migrating.
Więcej o pakiecie **sf** można przeczytać w [rozdziale drugim](https://geocompr.robinlovelace.net/spatial-class.html) książki Geocomputation with R.

Dane rastrowe są reprezentowane między innymi poprzez klasę `SpatialGridDataFrame` z pakietu **sp**, obiekty klasy `Raster*` z pakietu **raster**, oraz klasę `stars` z pakietu **stars**.
<!-- toDo -->

Pakiet **stars** (*scalable, spatiotemporal tidy arrays*) pozwala na obsługę różnorodnych danych przestrzennych i czasoprzestrzennych reprezentowanych jako kostka danych (ang. *data cubes*).
Obejmuje to, między innymi, regularne i nieregularne dane rastrowe, ale także czasoprzestrzenne dane wektorowe.
Ten pakiet zapewnia klasy i metody do wczytywania, przetwarzania, wizualizacji czy zapisywania kości danych.
Posiada on także wbudowaną integrację z pakietem **sf**.

### GDAL/OGR

Pakiety **sf** czy **stars** wykorzystują zewnętrzne biblioteki [GDAL/OGR](http://www.gdal.org/) w R do wczytywania i zapisywania danych przestrzennych. 
GDAL to biblioteka zawierająca funkcje służące do odczytywania i zapisywania danych w formatach rastrowych, a OGR to biblioteka służąca to odczytywania i zapisywania danych w formatach wektorowych.

### PROJ

Dane przestrzenne powinny być zawsze powiązane z układem współrzędnych - w ten sposób możliwe jest określenie gdzie są one położone, a także jak wykonywane są na nich operacje przestrzenne.
Biblioteka [PROJ](https://proj.org/) jest używana przez pakiety **sf** i **stars** do określania i konwersji układów współrzędnych.
Układy współrzędnych mogą być opisywane na szereg sposobów, np. poprzez systemy kodów.
Najpopularniejszym z nich jest system kodów EPSG (ang. *European Petroleum Survey Group*), który pozwala on na łatwe identyfikowanie układów współrzędnych. 
Przykładowo, układ PL 1992 może być określony jako `"EPSG:2180"`.
Taki sposób określania układów współrzędnych wymaga jedynie znajomości odpowiedniego numery dla danego obszaru.

Dane przestrzenne przechowują też opis tego układu współrzędnych w bardziej złożny sposób nazwany WKT2.
Zawiera on opis elementów związanych z konkretnym układem współrzędnych, takich jak jednostka, elipsoida odwzorowania, itd.

`r sf::st_crs(2180)$wtk`

Warto też wiedzież, że przez wiele lat główną rolę pełniła reprezentacja **proj4string**, np. `"+proj=tmerc +lat_0=0 +lon_0=19 +k=0.9993 +x_0=500000 +y_0=-5300000 +ellps=GRS80 +towgs84=0,0,0,0,0,0,0 +units=m +no_defs"`, która określała własności układu współrzędnych. 
Współcześnie jednak ta reprezentacja nie jest zalecana do użycia.

Strona http://www.spatialreference.org/ zawiera bazę danych układów współrzędnych.

### Układy współrzędnych

Dane przestrzenne mogą być reprezentowane używając układów współrzędnych geograficznych lub prostokątnych płaskich.

W układzie współrzędnych geograficznych proporcje pomiędzy współrzędną oznaczającą długość geograficzną (X) a oznaczającą szerokość geograficzną (Y) nie są równe 1:1. 
Realna wielkość oczka siatki (jego powierzchnia) jest zmienna, a jednostka mapy jest abstrakcyjna w tych układach.
W efekcie nie pozwala to na proste określanie odległości czy powierzchni.
Powyższe cechy układów współrzędnych geograficznych powodują, że do większości algorytmów w geostatystyce wykorzystywane są układy współrzędnych prostokątnych płaskich.

Układy współrzędnych prostokątnych płaskich określane są w miarach liniowych (np. metrach).
W tych układach proporcje między współrzędną X a Y są równe 1:1, a wielkość oczka jest stała.

### GEOS

Pakiet  **sf** używa biblioteki [GEOS](http://geos.osgeo.org/) do wykonywania operacji przestrzennych. 
Przykładowe funkcje tej biblioteki to tworzenie buforów, wyliczanie centroidów, określanie relacji topologicznych (np. przecina, zawiera, etc.) i wiele innych.

## Import danych

R pozwala na odczytywanie danych przestrzennych z wielu formatów.
Do najpopularniejszych należą dane tekstowe z plików o rozszerzeniu `.csv`, dane wektorowe z plików `.shp`, dane rastrowe z plików w formacie GeoTIFF, oraz bazy danych przestrzennych z plików rozszerzeniu `.gpkg`.

### Format .csv (dane punktowe)

Dane z plików tekstowych (np. rozszerzenie `.csv`) można odczytać za pomocą uogólnionej funkcji `read.table()` lub też funkcji szczegółowych - `read.csv()` lub `read.csv2()`.

```{r 02-r-a-dane-przestrzenne-1}
dane_punktowe = read.csv("dane/punkty.csv")
```

```{r 02-r-a-dane-przestrzenne-2}
head(dane_punktowe)
```

Po wczytaniu za pomocą funkcji `read.csv()`, nowy obiekt (np. `dane_punktowe`) jest reprezentowany za pomocą klasy nieprzestrzennej `data.frame`. 
Aby obiekt został przetworzony do klasy przestrzennej, konieczne jest określenie które kolumny zawierają informacje o współrzędnych; w tym wypadku współrzędne znajduję się w kolumnach `x` oraz `y`. 
Nadanie układu współrzędnych odbywa się poprzez funkcję `st_as_sf()`.

```{r 02-r-a-dane-przestrzenne-3}
library(sf)
dane_punktowe_sf = st_as_sf(dane_punktowe, coords = c("x", "y"))
dane_punktowe_sf
```

Ważne, ale nie wymagane, jest także dodanie informacji o układzie przestrzennym danych za pomocą funkcji `st_set_crs()`. 

```{r 02-r-a-dane-przestrzenne-4}
dane_punktowe_sf = st_set_crs(dane_punktowe_sf, value = 2180)
```

Proste wizualizacje uzyskanych danych klasy przestrzennej, np. `sf` czy `stars`, można uzyskać za pomocą funkcji `plot()` (rycina \@ref(fig:02-r-a-dane-przestrzenne-5) i \@ref(fig:02-r-a-dane-przestrzenne-7a)).

```{r 02-r-a-dane-przestrzenne-5, fig.cap="Efekt działania funkcji plot na obiekcie klasy sf."}
plot(dane_punktowe_sf)
```

### Dane wektorowe

Dane wektorowe (np. w formacie GeoPackage czy ESRI Shapefile) można odczytać za pomocą funkcji `read_sf()` z pakietu **sf**.
Przyjmuje ona co najmniej jeden argument - `dsn`, który określa główny plik w którym znajdują się dane. 

```{r 02-r-a-dane-przestrzenne-6}
library(sf)
granica_sf = read_sf(dsn = "dane/granica.gpkg")
# plot(granica_sf)
```

### Dane rastrowe

Istnieje kilka sposobów odczytu danych rastrowych w R. 
Do najpopularniejszych należą funkcje `readGDAL()` z pakietu **rgdal** oraz `raster()` z pakietu **raster**.
W poniższym przykładzie użyjemy funkcji `read_stars()` z pakietu **stars**.
Należy w niej jedynie podać ścieżkę do pliku rastrowego.

```{r 02-r-a-dane-przestrzenne-7}
library(stars)
siatka_stars = read_stars("dane/siatka.tif")
siatka_stars
```

```{r 02-r-a-dane-przestrzenne-7a, fig.cap = "Efekt działania funkcji plot na obiekcie klasy sf."}
plot(siatka_stars)
```

```{r 02-r-a-dane-przestrzenne-8, echo=FALSE, eval=FALSE}
siatka_stars2 = split(siatka_stars, "band")
siatka_stars2
plot(siatka_stars2)
```

## Przeglądanie danych przestrzennych

### Struktura obiektu

Podstawowe informacje o obiekcie można uzyskać poprzez wpisanie jego nazwy:

```{r 02-r-a-dane-przestrzenne-9}
dane_punktowe_sf
```

Obiekty `sf` są zbudowane z tabeli (*data frame*) wraz z dodatkową kolumną zawierającą geometrie (często nazywaną `geometry` lub `geom`) oraz szeregu atrybutów przestrzennych.
Strukturę obiektu `sf` można sprawdzić za pomocą funkcji `str()`:

```{r 02-r-a-dane-przestrzenne-10}
str(dane_punktowe_sf)
```

Obiekty `stars` mogą przyjmować różną formę w zależności od tego czy reprezentują one dane wektorowe czy rastrowe oraz tego ile wymiarów posiadają te dane.
Przykładowy obiekt `siatka_stars` posiada dwa wymiary (`x` i `y`) oraz jeden atrybut (`siatka.tif`).

```{r 02-r-a-dane-przestrzenne-10a}
siatka_stars
```

Jest on zbudowany jako lista zawierająca dwuwymiarową macierz wraz ze zbiorem metadanych (można to sprawdzić za pomocą funkcji `str(siatka_stars)`).

### Tabla atrybutów

Funkcja `st_drop_geometry()` pozwala na pozbycie się informacji przestrzennych z obiektu klasy `sf` i uzyskanie jedynie obiektu klasy `data.frame` zawierającego nieprzestrzenne informacje o kolejnych punktach w tym zbiorze.

```{r 02-r-a-dane-przestrzenne-11}
punkty_df = st_drop_geometry(dane_punktowe_sf)
head(punkty_df)
```

Przetworzenie obiektu klasy `stars` na `data.frame` odbywa się natomiast używając funkcji `as.data.frame()`.

```{r 02-r-a-dane-przestrzenne-11a}
siatka_df = as.data.frame(siatka_stars)
head(siatka_df)
```

### Współrzędne

Funkcja `st_coordinates()` pozwala na wydobycie współrzędnych zarówno z obiektu punktowego klasy `sf` jak i siatki klasy `stars`.

```{r 02-r-a-dane-przestrzenne-12}
# sf
xy = st_coordinates(dane_punktowe_sf)
head(xy)
# stars
siatka_xy = st_coordinates(siatka_stars)
head(siatka_xy)
```

### Obwiednia

Funkcja `st_bbox()` określa zasięg przestrzenny danych w jednostkach mapy.

```{r 02-r-a-dane-przestrzenne-13}
st_bbox(dane_punktowe_sf)
```

### Układ współrzędnych

Funkcja `st_crs()` wyświetla definicję układu współrzędnych.

```{r 02-r-a-dane-przestrzenne-14}
st_crs(dane_punktowe_sf)
```

## Przetwarzanie danych przestrzennych

### Łączenie danych rastrowych

Połączenie danych rastrowych pochodzących z kilku plików może odbyć się poprzez wczytanie ich jako osobnych obiektów klasy `stars` a następnie połączenie ich używając funkcji `c()`.

```{r 02-r-a-dane-przestrzenne-15a}
srtm_stars = read_stars("dane/srtm.tif")
clc_stars = read_stars("dane/clc.tif")
dwie_stars = c(srtm_stars, clc_stars)
```

W efekcie uzyskiwany jest obiekt posiadający dwa atrybuty odpowiadające wczytanym plikom.

```{r 02-r-a-dane-przestrzenne-15b}
dwie_stars
```

### Wydobywanie wartości z rastra

Posiadając dwa obiekty, jeden punktowy a drugi rastrowy, dotyczące tego samego obszaru możliwe jest wydobycie wartości dla punktów używając funkcji `st_join()`.
<!-- toDo -->

```{r 02-r-a-dane-przestrzenne-15}
# https://github.com/r-spatial/stars/issues/197
dane_punktowe_sf2 = st_join(dane_punktowe_sf, st_as_sf(dwie_stars))
```

## Eksport danych

### Zapisywanie danych wektorowych

R pozwala również na zapisywanie danych przestrzennych. 
W przypadku zapisu danych wektorowych za pomocą funkcji `write_sf()` konieczne jest podanie ścieżki i  nazwy zapisywanego obiektu wraz z rozszerzeniem (np. `dane/granica.gpkg`).

```{r zapis_wektora, eval=FALSE}
write_sf(granica_sf, dsn = "dane/granica.gpkg")
```

### Zapisywanie danych rastrowych

Funkcja `write_sf()` pozwala również na zapisywanie danych rastrowych.
Wymaga ona podania dwóch argumentów - nazwy zapisywanego obiektu (np. `siatka_stars`) oraz ścieżki i nazwy nowego pliku wraz z rozszerzeniem (np. `dane/nowa_siatka.tif`).

```{r zapis_rastra, eval=FALSE}
write_stars(siatka_stars, dsn = "dane/nowa_siatka.tif")
```

<!-- Możliwe jest także użycie szeregu dodatkowych argumentów, np.: -->
<!-- - `type` - określającego typ danych wyjściowych  -->
<!-- - `options` - pozwalającego na użycie dodatkowych opcji sterownika, np. użycie kompresji danych -->

## Wizualizacja danych 2D

Do wizualizacji danych przestrzennych w R służy co najmniej kilkanaście różnych pakietów. 
Poniżej pokazane są przykłady standardowej funkcji `plot()`.
Więcej o wizualizacji danych przestrzennych można przeczytać w rozdziale [Making maps with R](https://geocompr.robinlovelace.net/adv-map.html) książki Geocomputation with R.

### Dane punktowe

Funkcja `plot()` idealnie nadaje się do szybkiego przyjrzenia się, np. rodzajowi próbkowania danych.
Domyślnie wyświetla ona szereg map - po jednej dla każdej zmiennej (rycina \@ref(fig:02-r-a-dane-przestrzenne-16)).

```{r 02-r-a-dane-przestrzenne-16, fig.cap = "Użycie funkcji plot na danych punktowych klasy sf."}
plot(dane_punktowe_sf)
```

Do wyświetlenia tylko geometrii (np. punktów) bez atrybutów służy funkcja `plot()` połączona z funkcją `st_geometry()` (rycina \@ref(fig:02-r-a-dane-przestrzenne-17)).

```{r 02-r-a-dane-przestrzenne-17, fig.cap = "Użycie funkcji plot do wyświetlenia geometrii obiektu klasy sf."}
plot(st_geometry(dane_punktowe_sf))
```

Aby wyświetlić tylko jedną zmienną należy ją zadeklarować poprzez nawias kwadratowy.
Poniżej można zobaczyć przykłady dla zmiennej `srtm` (rycina \@ref(fig:02-r-a-dane-przestrzenne-19)).

```{r 02-r-a-dane-przestrzenne-19, fig.cap = "Użycie funkcji plot do wyświetlenia zmiennej numerycznej obiektu klasy sf."}
plot(dane_punktowe_sf["srtm"])
```

### Dane punktowe - kategorie

Nie zawsze dane mają postać ciągłych wartości - bywają one również określeniami różnych klas. 
W takich sytuacjach należy wcześniej przetworzyć typ danych do postaci kategoryzowanej (`as.factor()`).
Następnie można je wyświetlić za pomocą funkcji `plot()` (rycina \@ref(fig:02-r-a-dane-przestrzenne-20)).

```{r 02-r-a-dane-przestrzenne-20, fig.cap = "Użycie funkcji plot do wyświetlenia zmiennej kategoryzowanej obiektu klasy sf."}
dane_punktowe_sf$clc = as.factor(dane_punktowe_sf$clc)
plot(dane_punktowe_sf["clc"])
```

### Rastry

Wyświetlanie danych w formacie rastrowym może również odbyć się z użyciem funkcji `plot()`.
Domyślnie wyświetla ona pierwszą zmienną (lub warstwę) znajdującą się w obiekcie klasy `stars` (rycina \@ref(fig:02-r-a-dane-przestrzenne-21)).

```{r 02-r-a-dane-przestrzenne-21, fig.cap = "Użycie funkcji plot do wyświetlenia pierwszej zmiennej obiektu klasy stars."}
plot(dwie_stars)
```

Zmiana kolorów mapy odbywa się poprzez podanie wektora kolorów (palety) w argumencie `col` (rycina \@ref(fig:02-r-a-dane-przestrzenne-21a)).

```{r 02-r-a-dane-przestrzenne-21a, fig.cap = "Użycie funkcji plot do wyświetlenia pierwszej zmiennej obiektu klasy stars wraz z zadaną paletą kolorów."}
paleta = hcl.colors(12, palette = "ag_Sunset")
plot(dwie_stars, col = paleta)
```

Aby wyświetlić tylko wybraną zmienną należy ją zadeklarować poprzez indeksowanie.
Opiera się to o kilka indeksów, np. dla obiektu `siatka_stars` są to `[indeks atrybutu, indeksy kolumn, indeksy wierszy]`^[Liczba indeksów zależy od złożoności obiektu klasy `stars`. Przykładowo dla obiektów posiadających trzy wymiary, np. wielokanałowe dane satelitarne, mogą to być `[indeks atrybutu, indeksy kolumn, indeksy wierszy, indeksy kanału]`.].
Przykładowo indeks `[2, , ]` pozwala na wyświetlenie drugiego atrybutu.
Możliwe jest tutaj również użycie uproszczonej formy `dwie_stars[2]` (rycina \@ref(fig:02-r-a-dane-przestrzenne-22)).

```{r 02-r-a-dane-przestrzenne-22, fig.cap = "Użycie funkcji plot do wyświetlenia wybranej zmiennej obiektu klasy stars."}
plot(dwie_stars[2], col = c("#d9d40c", "#416422", "#0c6cae"))
```

Indeksowanie pozwala też na wyświetlenie fragmentu danych rastrowych.
Na przykład, indeks `[1, 2:50, 1:20]` pozwala na wyświetlenie pierwszej zmiennej, ale tylko dla kolumn od 20 do 50 i wierszy od 1 do 20 (rycina \@ref(fig:02-r-a-dane-przestrzenne-23)).

```{r 02-r-a-dane-przestrzenne-23, fig.cap = "Użycie funkcji plot do wyświetlenia wybranej zmiennej obiektu klasy stars dla wybranego zasięgu przestrzennego."}
plot(dwie_stars[1, 20:50, 1:20], col = paleta)
```

## Zadania {#z2}

1. Wczytaj dane z pliku `punkty_ndvi.csv` i przetwórz je do postaci obiektu przestrzennego `ndvi_p`.
2. Stwórz mapę zmiennej `ndvi` z nowo utworzonego obiektu. (Dodatkowo: zapisz mapę do pliku graficznego `punkty_ndvi.png`).
3. Zapisz obiekt `ndvi_p` do formatu GeoPackage oraz do formatu ESRI Shapefile.
