---
knit: bookdown::preview_chapter
---

# Metody interpolacji {#metody-interpolacji}

```{r, interpolate_inits}
library('geostatbook')
data(punkty)
data(siatka)
data(granica)
```

## Modele deterministyczne

### Modele deterministyczne
- Parametry tych modeli są zazwyczaj ustalane w oparciu o funkcję odległości lub powierzchni. Brakuje również szacunków na temat oceny błędu modelu. Np:
    - Funkcje wielomianowe (ang. *Polynomials*)
    - Funkcje sklejane (ang. *Splines*)
    - Triangulacje  (ang. *Triangulations*)
    - Metoda średniej ważonej odległością (ang. *Inverse Distance Weighted - IDW*)

<!--http://neondataskills.org/Data-Workshops/ESA15-Going-On-The-Grid-Spatial-Interpolation-Basics/-->

### Modele deterministyczne 

```{r, echo=FALSE}
par(mar=c(rep(0, 4)))
```

### Modele deterministyczne | Funkcje wielomianowe

```{r }
wielomian_1 <- gstat(formula=temp~1, data=punkty, degree=1)
wielomian_1_pred <- predict(wielomian_1, newdata=siatka)
spplot(wielomian_1_pred[1], contour=TRUE,main='Powierzchnia trendu - wielomian pierwszego stopnia')
wielomian_2 <- gstat(formula=temp~1, data=punkty, degree=2)
wielomian_2_pred <- predict(wielomian_2, newdata=siatka)
spplot(wielomian_2_pred[1], contour=TRUE,main='Powierzchnia trendu - wielomian drugiego stopnia')
wielomian_3 <- gstat(formula=temp~1, data=punkty, degree=3)
wielomian_3_pred <- predict(wielomian_3, newdata=siatka)
spplot(wielomian_3_pred[1], contour=TRUE,main='Powierzchnia trendu - wielomian trzeciego stopnia')
```

### Modele deterministyczne | Funkcje sklejane

```{r }
tps <- Tps(coordinates(punkty), punkty@data$temp)
ras <- raster(siatka)
spline <- interpolate(ras, tps)
spline <- mask(spline, ras)
spplot(spline, contour=TRUE , main='Funkcje sklejane')
```

### Modele deterministyczne | Triangulacje (Voronoi)

```{r }
voronoi_interp <- voronoi(punkty)
voronoi_interp <- intersect(granica, voronoi_interp)
spplot(voronoi_interp, 'temp', contour=TRUE, main='Poligony Voronoia')
```

### Modele deterministyczne | IDW

```{r }
idw_wolin <- idw(temp~1, punkty, siatka, idp=2)
spplot(idw_wolin, 'var1.pred', contour=TRUE, main='IDW')
```

<!--
dodaj wykresy idw
https://rpubs.com/DonalOLeary/80504
-->

### Modele deterministyczne | Porównanie

```{r echo=FALSE}
library('gridExtra')
p1 <- spplot(wielomian_3_pred[1] , main='Wielomiany')
p2 <- spplot(spline, main='Funkcje sklejane')
p3 <- spplot(voronoi_interp, 'temp', main='Poligony Voronoia')
p4 <- spplot(idw_wolin, 'var1.pred', main='IDW')
grid.arrange(p1, p2, p3, p4)
```

## Modele statystyczne
- Parametry modeli są określane w oparciu o teorię prawdopodobieństwa. Dodatkowo wynik estymacji zawiera oszacowanie błędu. Np.:
    - Kriging
    - Modele regresyjne
    - Modele bayesowe
    - Modele hybrydowe
