
# Metody interpolacji {#metody-interpolacji}

Odtworzenie obliczeń z tego rozdziału wymaga załączenia poniższych pakietów oraz wczytania poniższych danych:

```{r, interpolate_inits, message=FALSE, warning=FALSE}
library(dismo)
library(raster)
library(sp)
library(gstat)
library(fields)
library(geostatbook)
library(deldir)
library(rgeos)
data(punkty)
data(siatka)
data(granica)
```

```{r, echo=FALSE}
par(mar = c(rep(0, 4)))
```

Przez przejściem do interpolacji geostatystycznych warto zdać sobie sprawę, że nie jest to jedyna możliwa droga postępowania do stworzenia predykcji przestrzennych. 
Można wyróżnić dwie główne grupy modeli przestrzennych - modele deterministyczne oraz modele statystyczne.

## Modele deterministyczne

Modele deterministyczne charakteryzują się tym, że ich parametry są zazwyczaj ustalane w oparciu o funkcję odległości lub powierzchni. 
W tych modelach brakuje szacunków na temat oceny błędu modelu.
Zaletą tych modeli jest ich prosta oraz krótki czas obliczeń. 
Do modeli deterministycznych należą, między innymi:

- Metoda diagramów Voronoi'a (ang.  *Voronoi diagram*)
- Metoda średniej ważonej odległością (ang. *Inverse Distance Weighted - IDW*)
- Funkcje wielomianowe (ang. *Polynomials*)
- Funkcje sklejane (ang. *Splines*)

<!--http://neondataskills.org/Data-Workshops/ESA15-Going-On-The-Grid-Spatial-Interpolation-Basics/-->

### Modele deterministyczne | Voronoi

Metoda diagramów Voronoi'a polega na stworzeniu nieregularnych poligonów na podstawie analizowanych punktów, a następnie wpisaniu w każdy poligon wartości odpowiadającego punktu. 
Na poniższym przykładzie ta metoda stosowana jest z użyciem funkcji `voronoi()` z pakietu **dismo**.
Wyniki następnie można przyciąć do badanego obszaru z użyciem funkcji `intersect()` z pakietu **raster**.

```{r }
voronoi_interp <- voronoi(punkty) 
plot(voronoi_interp, main = "Poligony Voronoia")
spplot(voronoi_interp, zcol = "temp", main = "Poligony Voronoia - temperatura")
```

### Modele deterministyczne | IDW

Metoda średniej ważonej odległością (IDW) wylicza wartość dla każdej komórki na podstawie wartości punktów obokległych ważonych odwrotnością ich odległości. 
W efekcie, czym bardziej jest punkt oddalony, tym mniejszy jest jego wpływ na interpolowaną wartość. 
Wagę punktów ustala się z użyciem argumentu wykładnika potęgowego (ang. *power*).
W pakiecie **gstat** istnieje do tego celu funkcja `idw()`, która przyjmuje analizowaną cechę (`temp~1`), zbiór punktowy, siatkę, oraz wartość wykładnika potęgowego (argument `idp`).

```{r }
idw_wolin <- idw(temp~1, locations = punkty, newdata = siatka, idp = 2)
spplot(idw_wolin, zcol = "var1.pred", contour = TRUE, main = "IDW")
```

<!--
dodaj wykresy idw
https://rpubs.com/DonalOLeary/80504
-->

### Modele deterministyczne | Funkcje wielomianowe

Stosowanie funkcji wielomianowych w R może odbyć się z wykorzystaniem funkcji `gstat()` z pakietu **gstat**.
Wymaga ona podania trzech argumentów: `formula` określającego naszą analizowaną cechę (`temp~1` mówi, że chcemy interpolować wartość temperatury zależnej od samej siebie), `data` określający analizowany zbiór danych, oraz `degree` określającą stopień wielomianu.
Następnie funkcja `predict()` przenosi nowe wartości na wcześniej stworzoną siatkę.

```{r }
# wielomian 1 stopnia
wielomian_1 <- gstat(formula = temp~1, locations = punkty, degree = 1)
wielomian_1_pred <- predict(wielomian_1, newdata = siatka)
spplot(wielomian_1_pred, zcol = "var1.pred", contour = TRUE, main = "Powierzchnia trendu - wielomian pierwszego stopnia")
# wielomian 2 stopnia
wielomian_2 <- gstat(formula = temp~1, locations = punkty, degree = 2)
wielomian_2_pred <- predict(wielomian_2, newdata = siatka)
spplot(wielomian_2_pred, zcol = "var1.pred", contour = TRUE, main = "Powierzchnia trendu - wielomian drugiego stopnia")
# wielomian 3 stopnia
wielomian_3 <- gstat(formula = temp~1, locations = punkty, degree = 3)
wielomian_3_pred <- predict(wielomian_3, newdata = siatka)
spplot(wielomian_3_pred, zcol = "var1.pred", contour = TRUE, main = "Powierzchnia trendu - wielomian trzeciego stopnia")
```

### Modele deterministyczne | Funkcje sklejane

Interpolacja z użyciem funkcji sklejanych (funkcja `Tps()` z pakietu **fields**) dopasowuje krzywą powierzchnię do wartości analizowanych punktów.

```{r }
tps <- Tps(coordinates(punkty), punkty$temp)
ras <- raster(siatka)
spline <- interpolate(ras, tps)
spline <- mask(spline, ras)
spplot(spline, contour = TRUE, main = "Funkcje sklejane")
```

### Modele deterministyczne | Porównanie

```{r echo=FALSE}
library(gridExtra)
p1 <- spplot(wielomian_3_pred[1], main = "Wielomiany")
p2 <- spplot(spline, main = "Funkcje sklejane")
p3 <- spplot(voronoi_interp, "temp", main = "Poligony Voronoia")
p4 <- spplot(idw_wolin, "var1.pred", main = "IDW")
grid.arrange(p3, p4, p1, p2)
```

## Modele statystyczne

Modele statystyczne charakteryzują się tym, że ich parametry określane są w oparciu o teorię prawdopodobieństwa.
Dodatkowo wynik estymacji zawiera także oszacowanie błędu, jednak te metody zazwyczaj wymagają większych zasobów sprzętowych.
Do modeli statystycznych należą, między innymi:

- Kriging
- Modele regresyjne
- Modele bayesowe
- Modele hybrydowe

W kolejnych rozdziałach można znaleźć omówienie kilku podstawowych typów pierwszej z tych metod - krigingu.
