---
knit: bookdown::preview_chapter
---

# Modelowanie matematycznie autokorelacji przestrzennej


```{r setup4, echo=FALSE, include=FALSE}
library('knitr')
opts_chunk$set(cache = FALSE, warning=FALSE, message=FALSE) 
library('sp')
wolin_lato_los <- read.csv('data/Wolin_TPZ_p_lato_750losN.csv', na.strings=-999.00)
coordinates(wolin_lato_los) <- ~X+Y
proj4string(wolin_lato_los) <- '+init=epsg:32633'
```

### Modelowanie matematycznie autokorelacji przestrzennej
- Semiwariogram empiryczny jest:
    - Nieciągły - wartości semiwariancji są średnimi przedziałowymi
    - Chaotyczny - badana próba jest jedynie przybliżeniem rzeczywistości, dodatkowo obciążonym błędami
- Estymacje i symulacje przestrzenne wymagają modelu struktury przestrzennej analizowanej cechy, a nie tylko wartości empirycznych (wyliczonych z danych)
- Dodatkowo, matematycznie modelowanie wygładza chaotyczne fluktuacje danych empirycznych

## Modele podstawowe 

### Modele podstawowe 
- Nuggetowy (ang. *Nugget effect model*)
- Sferyczny (ang. *Spherical model*)
- Gaussowski (ang. *Gaussian model*)
- Potęgowy (ang. *Power model*)
- Wykładniczy (ang. *Exponential model*)
- Inne

### Modele podstawowe 

```{r }
library('gstat')
vgm()
```


### Modele podstawowe

```{r }
show.vgms()
```


### Modele podstawowe

```{r }
show.vgms(models=c("Nug", "Sph", "Gau", "Pow", "Exp"), range=1.4, max=2.5)
```

### Modele podstawowe

```{r }
show.vgms(models=c("Nug", "Sph", "Gau", "Pow", "Exp"), range=1.4, max=2.5, as.groups = TRUE)
```

  

## Metody modelowania

### Metody modelowania
- Ustawianie "ręczne" parametrów modelu, np. funkcja *vgm* z pakietu **gstat**
- Ustawianie "wizualne" parametrów modelu, np. funkcja *eyefit* z pakietu **geoR**
- Automatyczny wybór parametrów na podstawie różnych kryterów statystycznych, np. funkcja *fit.variogram* z pakietu **gstat**, *variofit* z pakietu **geoR**, *autofitVariogram* z pakietu **automap**

### Metody modelowania
- Odpowiednie określenie modelu matematycznego często nie jest proste
- Automatyczne metody nie zawsze są w stanie dać lepszy wynik od modelowania "ręcznego"
- Najlepiej, gdy wybór modelu oparty jest o wiedzę na temat zakładanego procesu przestrzennego

### Metody modelowania | Liniowy model regionalizacji
- W przypadku, gdy analizowane zjawisko jest złożone, odwzorowanie kształtu semiwariogramu empirycznego wymaga połączenia dwóch lub większej liczby modeli podstawowych
- W takiej sytuacji konieczne jest spełnienie dwóch warunków:
    - Wszystkie zastosowane modele muszą być dopuszczalne (*vgm()*)
    - Wariancja progowa każdego podstawowego modelu musi być dodatnia

## Modelowanie semiwariogramu
### Modelowanie semiwariogramu | funkcja *fit.variogram*
- Funkcja *fit.variogram* dopasowuje zasięg oraz semiwariancję progową w oparciu o ustalone "ręcznie" parametry modelu


<!--
 Modelowanie semiwariogramu

```{r semi_graph, include=FALSE}
# vario <- variogram(X2002.08.20_TPZ~1, wolin_lato_los)
# model <- vgm(10, model = 'Sph', range = 4000, add.to = vgm(5, "Gau", 8000, nugget = 5))
# fitted <- fit.variogram(vario, model)
# plot(vario, model=fitted)
```


-->

## Modelowanie izotropowe

### Modelowanie izotropowe | Modelowanie "wizualne"

```{r oko, eval=FALSE}
library('geoR')
v_eye <- eyefit(variog(as.geodata(wolin_lato_los, "X2002.08.20_TPZ")))
ve_fit <- as.vgm.variomodel(v_eye[[1]])
```


### Modelowanie izotropowe | Model nuggetowy

```{r }
library('raster')
library('gstat')
vario <- variogram(X2002.08.20_TPZ~1, wolin_lato_los, cutoff=20000)
plot(vario)
model_nug <- vgm(10, model = 'Nug')
model_nug
plot(vario, model=model_nug)
fitted_nug <- fit.variogram(vario, model_nug)
fitted_nug
plot(vario, model=fitted_nug)
```


### Modelowanie izotropowe | Model sferyczny

```{r }
vario <- variogram(X2002.08.20_TPZ~1, wolin_lato_los, cutoff=20000)
plot(vario)
model_sph <- vgm(psill=15, model = 'Sph', range=2500)
model_sph
plot(vario, model=model_sph)
fitted_sph <- fit.variogram(vario, model_sph)
fitted_sph
plot(vario, model=fitted_sph)
```


### Modelowanie izotropowe | Model Gaussowski

```{r }
vario <- variogram(X2002.08.20_TPZ~1, wolin_lato_los, cutoff=20000)
plot(vario)
model_gau <- vgm(psill=15, model = 'Gau', range=900)
model_gau
plot(vario, model=model_gau)
fitted_gau <- fit.variogram(vario, model_gau)
fitted_gau
plot(vario, model=fitted_gau)
```


### Modelowanie izotropowe | Model potęgowy

```{r }
vario <- variogram(X2002.08.20_TPZ~1, wolin_lato_los, cutoff=20000)
plot(vario)
model_pow <- vgm(psill=2, model = 'Pow', range=0.25)
model_pow
plot(vario, model=model_pow)
fitted_pow <- fit.variogram(vario, model_pow)
fitted_pow
plot(vario, model=fitted_pow)
```


### Modelowanie izotropowe | Model wykładniczy

```{r }
vario <- variogram(X2002.08.20_TPZ~1, wolin_lato_los, cutoff=20000)
plot(vario)
model_exp <- vgm(psill=15, model = 'Exp', range=900)
model_exp
plot(vario, model=model_exp)
fitted_exp <- fit.variogram(vario, model_exp)
fitted_exp
plot(vario, model=fitted_exp)
```


### Modelowanie izotropowe | Modele złożone I

```{r }
vario <- variogram(X2002.08.20_TPZ~1, wolin_lato_los, cutoff=20000)
model_zl1 <- vgm(psill=10, model = 'Sph', range = 9000, add.to = vgm(9, "Nug"))
model_zl1
fitted_zl1 <- fit.variogram(vario, model_zl1)
fitted_zl1
plot(vario, model=fitted_zl1)
```


### Modelowanie izotropowe | Modele złożone II

```{r }
vario <- variogram(X2002.08.20_TPZ~1, wolin_lato_los, cutoff=20000)
model_zl2 <- vgm(10, model = 'Sph', range = 4000, add.to = vgm(5, "Gau", 8000, nugget = 5))
model_zl2
fitted_zl2 <- fit.variogram(vario, model_zl2)
plot(vario, model=fitted_zl2)
```


## Modelowanie anizotropowe

### Anizotropia
- Uwzględnienie anizotropii wymaga zamiany parametru zasięgu na trzy inne parametry:
- Zasięg w dominującym kierunku
- Kąt określający dominujący kierunek
- Proporcję anizotropii, czyli relację pomiędzy zasięgiem w dominującym kierunku a zasięgiem w przeciwległym kierunku


```{r }
vario_map <- variogram(X2002.08.20_TPZ~1, wolin_lato_los, cutoff=8000, width=500, map=TRUE)
plot(vario_map)
vario_kier <- variogram(X2002.08.20_TPZ~1, wolin_lato_los, alpha = c(60, 105, 150, 195), cutoff=20000)
plot(vario_kier, plot.numbers=TRUE)
vario_kier_fit <- vgm(psill=10, model="Sph", range=10000, nugget=8, anis = c(60, .25))
plot(vario_kier, vario_kier_fit, as.table=TRUE)
```



## Modelowanie krossemiwariogramów
### Modelowanie krossemiwariogramów | *fit.lmc*
- Funkcja *fit.lmc* dopasowuje liniowy model koregionalizacji do semiwariogramów wielozmienych 

### Modelowanie krossemiwariogramów

```{r }
wolin_lato_los_255 <- wolin_lato_los[!is.na(wolin_lato_los$X1999.09.13_TPZ), ]
wolin_lato_los_750 <- wolin_lato_los

library('gstat')
g <- gstat(NULL, id="TPZ1999", form = X1999.09.13_TPZ~1, data = wolin_lato_los_255)
g <- gstat(g, id="TPZ2002", form = X2002.08.20_TPZ~1, data = wolin_lato_los_750)
g
v <- variogram(g)
plot(v)
g <- gstat(g, model=vgm(17, "Sph", 12000, 5), fill.all=TRUE)
g_fit <- fit.lmc(v, g, fit.ranges = FALSE, fit.method=1)
g_fit
plot(v, g_fit)
```


<!--

```{r }
vgm_map <- variogram(g, cutoff=10000, width=500, map=TRUE)
plot(vgm_map, threshold=30)
```

-->

