---
knit: bookdown::preview_chapter
---

# Wykorzystanie do estymacji danych uzupełniających 

```{r, include=FALSE}
library('methods')
```

```{r setup7, echo=FALSE, include=FALSE}
library('knitr')
opts_chunk$set(cache = TRUE, warning=FALSE, message=FALSE) 
library('sp')
wolin_lato_los <- read.csv('data/Wolin_TPZ_p_lato_750losN.csv', na.strings=-999.00)
coordinates(wolin_lato_los) <- ~X+Y
proj4string(wolin_lato_los) <- '+init=epsg:32633'
```

## Kriging stratyfikowany (ang. *Kriging within strata*)
### Kriging stratyfikowany (ang. *Kriging within strata*)
- Zakłada on, że zmienność badanego zjawiska zależy od zmiennej jakościowej (kategoryzowanej)
- Przykładowo, zróżnicowanie badanej zmiennej jest różne w zależności od pokrycia terenu
- Kriging stratyfikowany wymaga posiadania danych zmiennej jakościowej (kategoryzowanej) na całym badanym obszarze

### Kriging stratyfikowany (ang. *Kriging within strata*)

```{r }
library('gstat')
grid <- read.csv("data/siatka_wolin_lato.csv")
head(grid)
coordinates(grid) <- ~X+Y
proj4string(grid) <- proj4string(wolin_lato_los)
gridded(grid) <- TRUE

spplot(grid, "CLC06_p_lato")

vario_kws1 <- variogram(X2002.08.20_TPZ~1, wolin_lato_los[wolin_lato_los$CLC06_p_lato==1, ])
plot(vario_kws1)
fitted_kws1 <- fit.variogram(vario_kws1, vgm(8, model = 'Sph', range = 1500, nugget = 1))
plot(vario_kws1, fitted_kws1)

vario_kws2 <- variogram(X2002.08.20_TPZ~1, wolin_lato_los[wolin_lato_los$CLC06_p_lato==2, ])
plot(vario_kws2)
fitted_kws2 <- fit.variogram(vario_kws2, vgm(8, model = 'Sph', range = 2000, nugget = 4))
plot(vario_kws2, fitted_kws2)

vario_kws3 <- variogram(X2002.08.20_TPZ~1, wolin_lato_los[wolin_lato_los$CLC06_p_lato==3, ])
plot(vario_kws3)
fitted_kws3 <- fit.variogram(vario_kws3, vgm(15, model = 'Sph', range = 2000, nugget = 5))
plot(vario_kws3, fitted_kws3)

vario_kws4 <- variogram(X2002.08.20_TPZ~1, wolin_lato_los[wolin_lato_los$CLC06_p_lato==4, ])
plot(vario_kws4)
fitted_kws4 <- fit.variogram(vario_kws4, vgm(4, model = 'Gau', range = 10000, nugget = 2))
plot(vario_kws4, fitted_kws4)

vario_kws5 <- variogram(X2002.08.20_TPZ~1, wolin_lato_los[wolin_lato_los$CLC06_p_lato==5, ])
plot(vario_kws5)
fitted_kws5 <- fit.variogram(vario_kws5, vgm(2, model = 'Sph', range = 2000, nugget = 1))
plot(vario_kws5, fitted_kws5)

vario_kws6 <- variogram(X2002.08.20_TPZ~1, wolin_lato_los[wolin_lato_los$CLC06_p_lato==6, ])
plot(vario_kws6)
fitted_kws6 <- fit.variogram(vario_kws6, vgm(1, model = 'Gau', range = 2500, nugget = 0.4))
plot(vario_kws6, fitted_kws6)

kws1 <- krige(X2002.08.20_TPZ~1, wolin_lato_los[wolin_lato_los$CLC06_p_lato==1, ], grid[grid$CLC06_p_lato==1, ], model = fitted_kws1, maxdist = 500)
kws2 <- krige(X2002.08.20_TPZ~1, wolin_lato_los[wolin_lato_los$CLC06_p_lato==2, ], grid[grid$CLC06_p_lato==2, ], model = fitted_kws2, maxdist = 200)
kws3 <- krige(X2002.08.20_TPZ~1, wolin_lato_los[wolin_lato_los$CLC06_p_lato==3, ], grid[grid$CLC06_p_lato==3, ], model = fitted_kws3, maxdist = 1000)
kws4 <- krige(X2002.08.20_TPZ~1, wolin_lato_los[wolin_lato_los$CLC06_p_lato==4, ], grid[grid$CLC06_p_lato==4, ], model = fitted_kws4, maxdist = 1000)
kws5 <- krige(X2002.08.20_TPZ~1, wolin_lato_los[wolin_lato_los$CLC06_p_lato==5, ], grid[grid$CLC06_p_lato==5, ], model = fitted_kws5, maxdist = 500)
kws6 <- krige(X2002.08.20_TPZ~1, wolin_lato_los[wolin_lato_los$CLC06_p_lato==6, ], grid[grid$CLC06_p_lato==6, ], model = fitted_kws6, maxdist = 500)

kws <- rbind(as.data.frame(kws1), as.data.frame(kws2), as.data.frame(kws3), as.data.frame(kws4), as.data.frame(kws5), as.data.frame(kws6))
coordinates(kws) <- ~X+Y
kws <- as(kws, "SpatialPixelsDataFrame")
spplot(kws, "var1.pred", sp.layout=(list=SpatialPoints(wolin_lato_los)))
```


## Prosty kriging ze zmiennymi średnimi lokalnymi (LVM)
### Prosty kriging ze zmiennymi średnimi lokalnymi (LVM)
- Prosty kriging ze zmiennymi średnimi lokalnymi zamiast znanej (stałej) stacjonarnej średniej wykorzystuje zmienne średnie lokalne uzyskane na podstawie innej informacji
- Lokalna średnia może być uzyskana za pomocą wyliczenia regresji liniowej pomiędzy zmienną badaną a zmienną dodatkową


### Prosty kriging ze zmiennymi średnimi lokalnymi (LVM)

```{r }
coef <- lm(X2002.08.20_TPZ~sqrt(odl_od_morza), wolin_lato_los)$coef
coef

vario <- variogram(X2002.08.20_TPZ~sqrt(odl_od_morza), wolin_lato_los)
model_sim <- vgm(9, model = 'Sph', range = 4000, nugget = 7)
model_sim
fitted_sim <- fit.variogram(vario, model_sim)
fitted_sim
plot(vario, model=fitted_sim)

sk_lvm <- krige(X2002.08.20_TPZ~sqrt(odl_od_morza), wolin_lato_los, grid, model=fitted_sim, beta = coef)
summary(sk_lvm)
```{r plotsylvm1, eval=FALSE}
spplot(sk_lvm, "var1.pred")
spplot(sk_lvm, "var1.var")
```{r plotsylvm2, echo=FALSE}
library('gridExtra')
p1 <- spplot(sk_lvm, "var1.pred", main='Predykcja SK LVM')
p2 <- spplot(sk_lvm, "var1.var", main='Wariancja predykcji SK LVM')
grid.arrange(p1, p2, ncol=2)
```



## Kriging uniwersalny (ang. *Universal kriging*)
### Kriging uniwersalny (ang. *Universal kriging*)
- Określany również jako kriging z trendem (ang. *Kriging with a trend model*)
- Zakłada on, że nieznana średnia lokalna zmiania się stopniowo na badanym obszarze

### Kriging uniwersalny (ang. *Universal kriging*)

<!--

```{r }
# vario_ku <- variogram(X2002.08.20_TPZ~odl_od_morza, data=wolin_lato_los)
# plot(vario_ku)
# model_ku <- vgm(psill = 17, model = 'Sph', range = 12000, nugget = 5)
# fitted_ku <- fit.variogram(vario_ku, model_ku)
# fitted_ku
# plot(vario_ku, fitted_ku)
```


-->


```{r }
wolin_lato_los$CLC06_p_lato <- as.factor(wolin_lato_los$CLC06_p_lato)
vario_uk1 <- variogram(X2002.08.20_TPZ~CLC06_p_lato, wolin_lato_los)
vario_uk1
plot(vario_uk1)
model_uk1 <- vgm(3, model = 'Sph', range = 2300, nugget = 7)
vario_fit_uk1 <- fit.variogram(vario_uk1, model=model_uk1)
vario_fit_uk1
plot(vario_uk1, vario_fit_uk1)
```


<!--

```{r }
# przygotowanie siatki
# grid <- read.csv("data/Wolin_TPZ_p_lato_popN.csv")
# head(grid)
# coordinates(grid) <- ~X+Y
# proj4string(grid) <- proj4string(wolin_lato_los)
# gridded(grid) <- TRUE
# plot(grid)
# names(grid)[6] <- c("CLC06_p_lato")
# names(grid)[7] <- c("odl_od_morza")
# grid@data <- grid@data[c(2, 4:9)]
# # grid@data <- cbind(grid@data, as.data.frame(coordinates(grid)))
# write.csv(grid, 'data/siatka_wolin_lato.csv', row.names=FALSE)
# spplot(grid)
```


-->


```{r }
grid$CLC06_p_lato <- as.factor(grid$CLC06_p_lato)
spplot(grid, "CLC06_p_lato")
uk1 <- krige(X2002.08.20_TPZ~CLC06_p_lato, locations = wolin_lato_los, newdata=grid, model=vario_fit_uk1)
```{r plotsy3uk1, eval=FALSE}
spplot(uk1, "var1.pred")
spplot(uk1, "var1.var")
```{r plotsy4uk1, echo=FALSE}
library('gridExtra')
p1 <- spplot(uk1, "var1.pred", main='Predykcja KED')
p2 <- spplot(uk1, "var1.var", main='Wariancja predykcji KED')
grid.arrange(p1, p2, ncol=2)
```




```{r }
vario_uk2 <- variogram(X2002.08.20_TPZ~X2002.08.20_NDVI+odl_od_morza, wolin_lato_los)
vario_uk2
plot(vario_uk2)
model <- vgm(5, model = 'Sph', range = 2300, nugget = 5)
vario_fit_uk2 <- fit.variogram(vario_uk2, model=model)
vario_fit_uk2
plot(vario_uk2, vario_fit_uk2)

uk2 <- krige(X2002.08.20_TPZ~X2002.08.20_NDVI+odl_od_morza, locations = wolin_lato_los, newdata=grid, model=vario_fit_uk2)
```{r plotsy3ked, eval=FALSE}
spplot(uk2, "var1.pred")
spplot(uk2, "var1.var")
```{r plotsy4ked, echo=FALSE}
library('gridExtra')
p1 <- spplot(uk2, "var1.pred", main='Predykcja KED')
p2 <- spplot(uk2, "var1.var", main='Wariancja predykcji KED')
grid.arrange(p1, p2, ncol=2)
```



