---
knit: bookdown::preview_chapter
---
# Estymacje jednozmienne

```{r}
library('geostatbook')
data(punkty)
data(siatka)
```

```{r setup5, echo=FALSE, include=FALSE}
library('knitr')
opts_chunk$set(cache = TRUE, warning=FALSE, message=FALSE) 
```

```{r, echo=FALSE}
par(mar=c(rep(0, 4)))
```

## Kriging

### Kriging | Interpolacja geostatystyczna
- Zaproponowana w latach 50. przez Daniela Krige
- Istnieje wiele rodzajów krigingu
- Główna zasada mówi, że prognoza w danej lokalizacji jest kombinacją obokległych obserwacji
- Waga nadawana każdej z obserwacji jest zależna od stopnia (przestrzennej) korelacji - stąd też bierze się istotna rola semiwariogramów

### Rodzaje krigingu
- Kriging prosty (ang. *Simple kriging*)
- Kriging zwykły (ang. *Ordinary kriging*)
- Kriging z trendem (ang. *Kriging with a trend*)
- Kriging danych kodowanych (ang. *Indicator kriging*)
- Kriging stratyfikowany (ang. *Kriging within strata* – KWS)
- Kriging prosty ze zmiennymi średnimi lokalnymi (ang. *Simple kriging with varying local means* - SKlm)
- Kriging z zewnętrznym trendem/Uniwersalny kriging (ang.*Kriging with an external trend/Universal kriging*)
- Kokriging (ang. *Co-kriging*)
- Inne

## Kriging prosty
### Kriging prosty (ang. *Simple kriging*)

- Zakłada, że średnia jest znana i stała na całym obszarze

```{r }
vario <- variogram(temp~1, punkty)
model <- vgm(10, model = 'Sph', range = 4000, nugget = 0.5)
model
fitted <- fit.variogram(vario, model)
plot(vario, model=fitted)

sk <- krige(temp~1, punkty, siatka, model=fitted, beta=15.324)
summary(sk)
```

```{r plotsy1, eval=FALSE}
spplot(sk, 'var1.pred')
spplot(sk, 'var1.var')
```

```{r plotsy2, echo=FALSE, eval=TRUE}
library('gridExtra')
p1 <- spplot(sk, "var1.pred", main='Predykcja SK')
p2 <- spplot(sk, "var1.var", main='Wariancja predykcji SK')
grid.arrange(p1, p2, ncol=1)
```

## Kriging zwykły 
### Kriging zwykły (ang. *Ordinary kriging*)

- Średnia traktowana jest jako nieznana
- Uwzględnia lokalne fluktuacje średniej poprzez stosowanie ruchomego okna

```{r }
ok <- krige(temp~1, punkty, siatka, model=fitted, maxdist=1000)
# ok <- krige(temp~1, punkty, siatka, model=fitted, nmax=30)
```

```{r plotsy1ok2, eval=FALSE}
spplot(ok, 'var1.pred')
spplot(ok, 'var1.var')
```

```{r plotsy2ok2, echo=FALSE, eval=TRUE}
library('gridExtra')
p1 <- spplot(ok, "var1.pred", main='Predykcja OK')
p2 <- spplot(ok, "var1.var", main='Wariancja predykcji OK')
grid.arrange(p1, p2, ncol=1)
```

<!--
```{r , include=FALSE, eval=FALSE}
spplot(ok, "var1.pred", sp.layout=list(punkty, pch=21, col="white"))
spplot(ok, "var1.var", sp.layout=list(punkty, pch=21, col="white"))
```
-->

## Kriging z trendem
### Kriging z trendem (ang. *Kriging with a trend*)

```{r }
vario_kzt <- variogram(temp~x+y, data=punkty)
plot(vario_kzt)
model_kzt <- vgm(psill = 5, model = 'Sph', range = 2500, nugget = 1)
fitted_kzt <- fit.variogram(vario_kzt, model_kzt)
fitted_kzt
plot(vario_kzt, fitted_kzt)

punkty@data <- cbind(punkty@data, as.data.frame(coordinates(punkty)))
kzt <- krige(temp~x+y, punkty, siatka, model=fitted_kzt)
```

```{r plotsy1kzt, eval=FALSE}
spplot(kzt, 'var1.pred')
spplot(kzt, 'var1.var')
```

```{r plotsy2kzt, echo=FALSE, eval=TRUE}
library('gridExtra')
p1 <- spplot(kzt, "var1.pred", main='Predykcja OK')
p2 <- spplot(kzt, "var1.var", main='Wariancja predykcji OK')
grid.arrange(p1, p2, ncol=1)
```

## Porównanie wyników SK, OK i KZT

```{r ploty_trzy, echo=FALSE, fig.height=12}
zmax <- round(max(sk$var1.pred, ok$var1.pred, kzt$var1.pred, na.rm=TRUE), 1) + 0.1    
zmin <- round(min(sk$var1.pred, ok$var1.pred, kzt$var1.pred, na.rm=TRUE), 1) - 0.1    
ramp <- seq(from=zmin, to=zmax, by=(zmax-zmin)/20)
p1 <- spplot(sk, 'var1.pred', at=ramp, main='SK')
p2 <- spplot(ok, 'var1.pred', at=ramp, main='OK')
p3 <- spplot(kzt, 'var1.pred', at=ramp, main='KZT')
grid.arrange(p1, p2, p3, ncol=1, padding = unit(0, 'line'))
```
