---
knit: bookdown::preview_chapter
---

# Estymacja lokalnego rozkładu prawdopodobieństwa

```{r setup8, echo=FALSE, include=FALSE}
library('knitr')
opts_chunk$set(cache = TRUE, warning=FALSE, message=FALSE) 
library('raster')
library('sp')
wolin_lato_los <- read.csv('data/Wolin_TPZ_p_lato_750losN.csv', na.strings=-999.00)
coordinates(wolin_lato_los) <- ~X+Y
proj4string(wolin_lato_los) <- '+init=epsg:32633'
ras <- raster('data/siatka_raster.tif', level=0)
crs(ras) <- proj4string(wolin_lato_los)
grid <- as(ras, "SpatialGridDataFrame")
```

## Kriging danych kodowanych (ang. *Indicator kriging*) | Wprowadzenie

### Kriging danych kodowanych (ang. *Indicator kriging*)
- Jest to metoda krigingu oparta o dane kategoryzowane lub też dane przetworzone z postaci ciągłej do binarnej
- Zazwyczaj używana jest to oszacowania prawdopodobieństwa przekroczenia zdefiniowanej wartości progowej
- Może być też używana do szacowania wartości z całego rozkładu

<!--
http://geostat-course.org/system/files/geostat13_ind.pdf
-->

### Kriging danych kodowanych (ang. *Indicator kriging*)
- Wartości danych wykorzystywane do krigingu danych kodowanych są określone jako 0 lub 1
- Powyzsze kategorie reprezentują czy wartość danej zmiennej jest powyżej czy poniżej określonego progu

### Kriging danych kodowanych (ang. *Indicator kriging*)| Wady i zalety
- Zalety:
    - Możliwość zastosowania, gdy nie interesuje nas konkretna wartość, ale znalezienie obszarów o wartości przekraczającej dany poziom
    - Nie jest istotny kszałt rozkładu
- Wady:
    - Potencjalnie trudne do modelowania semiwariogramy (szczególnie skrajnych przedziałów)
    - Czasochłonność/pracochłonność
    
## Kriging danych kodowanych (ang. *Indicator kriging*) | Przykłady

### Binaryzacja danych

```{r }
summary(wolin_lato_los$X2002.08.20_TPZ) 
wolin_lato_los$temp_ind <- wolin_lato_los$X2002.08.20_TPZ < 20
summary(wolin_lato_los$temp_ind) 
```


### Eksploracja danych

```{r }
library('ggplot2')
ggplot(wolin_lato_los@data, aes(X2002.08.20_TPZ)) + stat_ecdf()
```

    
### Kriging danych kodowanych (ang. *Indicator kriging*) | Semiwariogram

```{r }
library('gstat')
vario_ind <- variogram(temp_ind~1, wolin_lato_los)         
plot(vario_ind)
```


### Kriging danych kodowanych (ang. *Indicator kriging*) | Modelowanie

```{r }
model_ind <- vgm(0.05, model = 'Sph', range = 2000, add.to = vgm(0.05, "Exp", 6000, nugget = 0.05))   
plot(vario_ind, model=model_ind)
fitted_ind <- fit.variogram(vario_ind, model_ind)
fitted_ind
plot(vario_ind, model=fitted_ind)
```


### Kriging danych kodowanych (ang. *Indicator kriging*) | Interpolacja

```{r }
ik <- krige(temp_ind~1, wolin_lato_los, grid, model=fitted_ind)
```{r plotsy1ok, eval=FALSE}
spplot(ik, "var1.pred")
spplot(ik, "var1.var")
```{r plotsy2ok, echo=FALSE}
library('gridExtra')
library('sp')
p1 <- spplot(ik, "var1.pred", main='Prawdopodobieństwo Temp < 20')
p2 <- spplot(ik, "var1.var", main='Wariancja predykcji IK')
grid.arrange(p1, p2, ncol=2)
```


### Kriging danych kodowanych (ang. *Indicator kriging*)

```{r }
vario_ind20 <- variogram(I(X2002.08.20_TPZ>20)~1, wolin_lato_los)  
fitted_ind20 <- fit.variogram(vario_ind20, vgm(0.1, "Exp", 9000, nugget=0.05))
vario_ind22 <- variogram(I(X2002.08.20_TPZ>22)~1, wolin_lato_los)  
fitted_ind22 <- fit.variogram(vario_ind22, vgm(0.15, "Exp", 9000, nugget=0.1))
vario_ind25 <- variogram(I(X2002.08.20_TPZ>25)~1, wolin_lato_los)  
fitted_ind25 <- fit.variogram(vario_ind25, vgm(0.1, "Exp", 9000, nugget=0.1))

ik20 <- krige(I(X2002.08.20_TPZ>20)~1, wolin_lato_los, grid, model=fitted_ind20, nmax=10)
ik22 <- krige(I(X2002.08.20_TPZ>22)~1, wolin_lato_los, grid, model=fitted_ind22, nmax=10)
ik25 <- krige(I(X2002.08.20_TPZ>25)~1, wolin_lato_los, grid, model=fitted_ind25, nmax=10)

```{r ploty_trzyik, echo=FALSE, fig.height=8}
library('gridExtra')
p1 <- spplot(ik20, "var1.pred", main="Prawdopodobieństwo Temp > 20")
p2 <- spplot(ik22, "var1.pred", main="Prawdopodobieństwo Temp > 22")
p3 <- spplot(ik25, "var1.pred", main="Prawdopodobieństwo Temp > 25")
grid.arrange(p1, p2, p3, ncol=1)
```

    
