
# Estymacje jednozmienne {#estymacje-jednozmienne}

Odtworzenie obliczeń z tego rozdziału wymaga załączenia poniższych pakietów oraz wczytania poniższych danych:

```{r, message=FALSE, warning=FALSE}
library(sp)
library(gstat)
library(geostatbook)
data(punkty)
data(siatka)
```

```{r, echo=FALSE}
par(mar = c(rep(0, 4)))
```

## Kriging

### Interpolacja geostatystyczna

Kriging (interpolacja geostatystyczna) to grupa metod estymacji zaproponowana w latach 50. przez Daniela Krige.
Główna zasada mówi, że prognoza w danej lokalizacji jest kombinacją obokległych obserwacji. 
Waga nadawana każdej z obserwacji jest zależna od stopnia (przestrzennej) korelacji - stąd też bierze się istotna rola semiwariogramów.

### Metod krigingu

Istnieje szereg meteod krigingu, w tym:

- Kriging prosty (ang. *Simple kriging*)
- Kriging zwykły (ang. *Ordinary kriging*)
- Kriging z trendem (ang. *Kriging with a trend*)
- Kriging danych kodowanych (ang. *Indicator kriging*)
- Kriging stratyfikowany (ang. *Kriging within strata* – KWS)
- Kriging prosty ze zmiennymi średnimi lokalnymi (ang. *Simple kriging with varying local means* - SKlm)
- Kriging z zewnętrznym trendem/Uniwersalny kriging (ang.*Kriging with an external trend/Universal kriging*)
- Kokriging (ang. *Co-kriging*)
- Inne

## Kriging prosty

### Kriging prosty (ang. *Simple kriging*)

Kriging prosty zakłada, że średnia jest znana i stała na całym obszarze.
W poniższym przykładzie po stworzeniu semiwariogramu empritycznego, dopasowano model semiwariogramu składający się z funkcji sferycznej o zasięgu 4000 metrów i wartości nuggetu równej 0,5.

```{r }
vario <- variogram(temp~1, locations = punkty)
model <- vgm(10, model = "Sph", range = 4000, nugget = 0.5)
model
plot(vario, model = model)
```

```{r}
# fitted <- fit.variogram(vario, model)
```

Następnie nastąpiła estymacja wartości z użyciem metody kriginu prostego. 
W funkcji `krige()` z pakietu **gstat**, użycie tej metody wymaga ustalenia średniej wartości cechy za pomocą argumentu `beta`. 

```{r }
mean(punkty$temp)
sk <- krige(temp~1, 
            locations = punkty,
            newdata = siatka,
            model = model,
            beta = 15.9)
```

Wynik krigingu prostego, jak i każdy inny uzyskany z użyciem pakietu **gstat**, można podejrzeć używając funkcji `summary()`.
Szczególnie ważne są dwie, nowe zmienne - `var1.pred` oraz `var1.var`.
Pierwsza z nich oznacza wartość estymowaną dla każdego oczka siatki, druga zaś mówi o wariancji estymacji. 

```{r}
summary(sk)
```

Obie uzyskane zmienne można wyświetlić z użyciem funkcji `spplot()`.

```{r plotsy1, eval=FALSE}
spplot(sk, "var1.pred")
spplot(sk, "var1.var")
```

```{r plotsy2, echo=FALSE, eval=TRUE, fig.height=8}
library(gridExtra)
p1 <- spplot(sk, "var1.pred", main = "Predykcja SK")
p2 <- spplot(sk, "var1.var", main = "Wariancja predykcji SK")
grid.arrange(p1, p2, ncol = 1)
```

## Kriging zwykły 

### Kriging zwykły (ang. *Ordinary kriging*)

W krigingu zwykłym średnia traktowana jest jako wartość nieznana. 
Metoda ta uwzględnia lokalne fluktuacje średniej poprzez stosowanie ruchomego okna. 
Parametry ruchomego okna można określić za pomocą jednego z dwóch argumentów:

- `nmax` - użyta zostanie określona liczba najbliższych obserwacji
- `maxdist` -  użyte zostaną jedynie obserwacje w zadanej odległości

```{r }
# ok <- krige(temp~1,
#             locations = punkty,
#             newdata = siatka, 
#             model = fitted, 
#             nmax = 30)
ok <- krige(temp~1,
            locations = punkty,
            newdata = siatka, 
            model = model, 
            maxdist = 1500)
```

Podobnie jak w przypadku krigingu prostego, można przyjrzeć się wynikom estymacji używając funkcji `summary()` oraz wyświetlić je używając funkcji `spplot()`.

```{r}
summary(ok)
```

```{r plotsy1ok2, eval=FALSE}
spplot(ok, "var1.pred")
spplot(ok, "var1.var")
```

```{r plotsy2ok2, echo=FALSE, eval=TRUE, fig.height=8}
library(gridExtra)
p1 <- spplot(ok, "var1.pred", main = "Predykcja OK")
p2 <- spplot(ok, "var1.var", main = "Wariancja predykcji OK")
grid.arrange(p1, p2, ncol = 1)
```

<!--
```{r , include=FALSE, eval=FALSE}
spplot(ok, "var1.pred", sp.layout = list(as(punkty, "Spatial"), pch = 21, col = "white"))
spplot(ok, "var1.var", sp.layout = list(as(punkty, "Spatial"), pch = 21, col = "white"))
```
-->

## Kriging z trendem

### Kriging z trendem (ang. *Kriging with a trend*)

Kriging z trendem, określany również jako kriging z wewnętrznym trendem, do estymacji wykorzystuje (oprócz zmienności wartości wraz z odległością) położenie analizowanych punktów.
Na poniższym przykładzie w funkcji `variogram()` pierwszy z argumentów przyjął postać `temp~x+y`, co oznacza, że uwzględniamy liniowy trend zależny od współrzędnej `x` oraz `y`.

```{r }
vario_kzt <- variogram(temp~x + y, locations = punkty)
plot(vario_kzt)
```

Dalszym etapem jest dopasowanie modelu semiwariancji, a następnie wyliczenie estymowanych wartości z użyciem funkcji `krige()`.
Należy tutaj pamiętać, aby wzór (w przykładzie `temp~coords.x1 + coords.x2`) był taki sam podczas budowania semiwariogramu, jak i interpolacji.

```{r}
model_kzt <- vgm(model = "Sph", nugget = 1)
fitted_kzt <- fit.variogram(vario_kzt, model_kzt)
fitted_kzt
plot(vario_kzt, fitted_kzt)
kzt <- krige(temp~x + y, 
             locations = punkty, 
             newdata = siatka, 
             model = fitted_kzt)
```

```{r, echo=FALSE, eval=FALSE}
# punkty@data <- cbind(punkty@data, as.data.frame(coordinates(punkty)))
```

```{r}
summary(kzt)
```

```{r plotsy1kzt, eval=FALSE}
spplot(kzt, "var1.pred")
spplot(kzt, "var1.var")
```

```{r plotsy2kzt, echo=FALSE, eval=TRUE, fig.height=8}
library(gridExtra)
p1 <- spplot(kzt, "var1.pred", main = "Predykcja KZT")
p2 <- spplot(kzt, "var1.var", main = "Wariancja predykcji KZT")
grid.arrange(p1, p2, ncol = 1)
```

## Porównanie wyników SK, OK i KZT

Poniższe porównanie krigingu prostego (SK), zwykłego (OK) i z trendem (KZT) wykazuje niewielkie różnice w uzyskanych wynikach.
W rozdziałach  \@ref(estymacje-wielozmienne) oraz \@ref(wykorzystanie-do-estymacji-danych-uzupeniajacych) pokazane będą uzyskane wyniki interpolacji temperatury powietrza korzystając z innych metod krigingu.

```{r ploty_trzy, echo=FALSE, fig.height=12}
zmax <- round(max(sk$var1.pred, ok$var1.pred,
                  kzt$var1.pred, na.rm = TRUE), 1) + 0.1
zmin <- round(min(sk$var1.pred, ok$var1.pred,
                  kzt$var1.pred, na.rm = TRUE), 1) - 0.1
ramp <- seq(from = zmin, to = zmax, by = (zmax - zmin) / 20)
p1 <- spplot(sk, "var1.pred", at = ramp, main = "SK")
p2 <- spplot(ok, "var1.pred", at = ramp, main = "OK")
p3 <- spplot(kzt, "var1.pred", at = ramp, main = "KZT")
grid.arrange(p1, p2, p3, ncol = 1, padding = unit(0, "line"))
```

## Zadania {#z8}

Zadania w tym rozdziale są oparte o dane z obiektu `punkty_pref`.
Możesz go wczytać używając poniższego kodu:

```{r}
data("punkty_pref")
```

Na jego podstawie stwórz trzy obiekty - `punkty_pref1` zawierający wszystkie punkty, `punkty_pref2` zawierający losowe 100 punktów, oraz `punkty_pref3` zawierający losowe 30 punktów.

```{r}
set.seed(2018-11-25)
punkty_pref1 <- punkty_pref
punkty_pref2 <- punkty_pref[sample(nrow(punkty_pref), 100), ]
punkty_pref3 <- punkty_pref[sample(nrow(punkty_pref), 30), ]
```

1. Zbuduj optymalne modele semiwariogramu zmiennej `srtm` dla trzech zbiorów danych - `punkty_pref1`, `punkty_pref2`, `punkty_pref3`.
Porównaj graficznie uzyskane modele.
2. W oparciu o uzyskane modele stwórz estymacje zmiennej `srtm` dla trzech zbiorów danych - `punkty_pref1`, `punkty_pref2`, `punkty_pref3` używając krigingu prostego.
Porównaj graficznie zarówno mapy estymacji jak i mapy wariancji. 
Opisz zaobserwowane różnice.
3. W oparciu o uzyskane modele stwórz estymacje zmiennej `srtm` dla zbioru danych `punkty_pref3` używając krigingu zwykłego.
Sprawdź jak wygląda wynik estymacji uwzględniając (i) 10 najbliższych obserwacji, (ii) 30 najbliższych obserwacji, (iii) obserwacje w odległości do 2 km.
4. Używając krigingu z trendem, stwórz optymalne modele zmiennej `srtm` dla dwóch zbiorów danych - `punkty_pref1` oraz `punkty_pref3`.
5. Porównaj graficznie zarówno mapy estymacji jak i mapy wariancji dla krigingu prostego, zwykłego oraz z trendem dla danych `punkty_pref3`. 
Jakie można zauważyć podobieństwa a jakie różnice?
