
# Estymacje używające danych uzupełniających {#wykorzystanie-do-estymacji-danych-uzupeniajacych}

Odtworzenie obliczeń z tego rozdziału wymaga załączenia poniższych pakietów oraz wczytania poniższych danych:

```{r 09-dane-uzupelniajace-1, message=FALSE, warning=FALSE}
library(sf)
library(stars)
library(gstat)
library(geostatbook)
data(punkty)
data(siatka)
data(dane_uzup)
paleta = hcl.colors(12, palette = "ag_Sunset")
```

```{r 09-dane-uzupelniajace-2, echo=FALSE}
par(mar = c(rep(0, 4)))
```

W wielu przypadkach, oprócz konkretnych pomiarów, istnieje również informacja na temat zmienności innych cech na analizowanym obszarze. 
W sytuacji, gdy dodatkowe zmienne są skorelowane ze zmienną analizowaną można wykorzystać jedną z metod krigingu wykorzystującą dane uzupełniające, tj. kriging stratyfikowany, kriging prosty ze zmiennymi średnimi lokalnymi, czy kriging uniwersalny.

```{r 09-dane-uzupelniajace-3, message=FALSE, fig.asp=0.25, echo=FALSE}
dane_uzup$clc = as.factor(dane_uzup$clc)
library(gridExtra)
ip1 = p1_base + geom_stars(data = dane_uzup["clc"]) +
        scale_fill_manual(values = c("#d9d40c", "#416422", "#0c6cae")) + 
        ggtitle("clc")
ip2 = p1_base + geom_stars(data = dane_uzup["srtm"]) + 
        ggtitle("srtm")
ip3 = p1_base + geom_stars(data = dane_uzup["ndvi"]) + 
        ggtitle("ndvi")
grid.arrange(ip1, ip2, ip3, ncol = 3)
```

<!-- ## Kriging stratyfikowany -->

<!-- ### Kriging stratyfikowany (ang. *Kriging within strata*) -->

<!-- Kriging stratyfikowany zakłada, że zmienność badanego zjawiska zależy od cechy jakościowej (kategoryzowanej). -->
<!-- Przykładowo, wartość badanej zmiennej jest różna w zależności od pokrycia terenu. -->
<!-- Kriging stratyfikowany wymaga posiadania danych zmiennej jakościowej (kategoryzowanej) na całym badanym obszarze. -->

<!-- W poniższym przykładzie zmienną jakościową jest uproszczone pokrycie terenu ze zmiennej `clc`.  -->
<!-- Przyjmuje ono jedno z trzech wartości. `1` oznacza obszary rolnicze, `2` oznacza obszary leśne, a `4` oznacza wody powierzchniowe. -->

<!-- ```{r } -->
<!-- siatka$clc = as.factor(siatka$clc) -->
<!-- plot(siatka["clc"]) -->
<!-- ``` -->

<!-- Kriging stratyfikowany polega na niezależnym tworzeniu i modelowaniu semiwariogramów dla każdej z kategorii. -->

<!-- ```{r } -->
<!-- vario_kws1 = variogram(temp~1, punkty[punkty$clc == 1, ]) -->
<!-- # plot(vario_kws1) -->
<!-- fitted_kws1 = fit.variogram(vario_kws1, vgm(model = "Sph", nugget = 0.5)) -->
<!-- plot(vario_kws1, fitted_kws1) -->
<!-- ``` -->

<!-- ```{r } -->
<!-- vario_kws2 = variogram(temp~1, punkty[punkty$clc == 2, ]) -->
<!-- # plot(vario_kws2) -->
<!-- fitted_kws2 = fit.variogram(vario_kws2, vgm(model = "Gau", nugget = 0.1)) -->
<!-- plot(vario_kws2, fitted_kws2) -->
<!-- ``` -->

<!-- ```{r } -->
<!-- vario_kws4 = variogram(temp~1, punkty[punkty$clc == 4, ]) -->
<!-- # plot(vario_kws4) -->
<!-- fitted_kws4 = fit.variogram(vario_kws4, vgm(model = "Nug")) -->
<!-- plot(vario_kws4, fitted_kws4) -->
<!-- ``` -->

<!-- Następnie dla każdego obszaru przeprowadzona jest niezależna estymacja wartości analizowanej cechy.  -->
<!-- Należy jedynie wcześniej zadbać, by w siatce nie było elementów `NA` dotyczących zmiennych jakościowych.  -->
<!-- W przykładzie tworzona jest nowa siatka (`siatka2`) nie zawierająca braków wartości dla zmiennej `clc`. -->

<!-- ```{r} -->
<!-- siatka2 = siatka[siatka$clc == 1,,] -->
<!-- kws1 = krige(temp~1,  -->
<!--               location = punkty[punkty$clc == 1, ],  -->
<!--               newdata = siatka2[na.omit(siatka2$clc == 1), ],  -->
<!--               model = fitted_kws1) -->
<!-- spplot(kws1, "var1.pred") -->
<!-- ``` -->
<!-- ```{r, message=FALSE} -->
<!-- siatka2 = dplyr::filter(siatka, clc == 1) -->
<!-- siatka2  -->
<!-- kws1 = krige(temp~1,  -->
<!--               location = punkty[punkty$clc == 1, ],  -->
<!--               newdata = siatka2[na.omit(siatka2$clc == 1), ],  -->
<!--               model = fitted_kws1) -->
<!-- spplot(kws1, "var1.pred") -->
<!-- ``` -->

<!-- ```{r, message=FALSE} -->
<!-- kws2 = krige(temp~1, -->
<!--               location = punkty[punkty$clc == 2, ], -->
<!--               newdata = siatka2[na.omit(siatka2$clc == 2), ],  -->
<!--               model = fitted_kws2) -->
<!-- spplot(kws2, "var1.pred") -->
<!-- ``` -->

<!-- ```{r, message=FALSE} -->
<!-- kws4 = krige(temp~1,  -->
<!--               location = punkty[punkty$clc == 4, ],  -->
<!--               newdata = siatka2[na.omit(siatka2$clc == 4), ],  -->
<!--               model = fitted_kws4) -->
<!-- spplot(kws4, "var1.pred") -->
<!-- ``` -->

<!-- Ostatnim etapem jest połączenie cząstkowych wyników w jeden obiekt klasy `SpatialPixelsDataFrame`. -->

<!-- ```{r} -->
<!-- kws = rbind(kws1, kws2, kws4) -->
<!-- ``` -->

<!-- Uzyskane w ten sposób wyniki znacząco różnią się od estymacji krigingem prostym czy zwykłym, wykazując odrębność zmienności w poszczególnych kategoriach pokrycia/użytkowania terenu. -->

<!-- ```{r plotsykws1, eval=FALSE} -->
<!-- spplot(kws, "var1.pred") -->
<!-- spplot(kws, "var1.var") -->
<!-- ``` -->

<!-- ```{r plotsykws2, echo=FALSE, fig.height=8} -->
<!-- library(gridExtra) -->
<!-- p1 = spplot(kws, "var1.pred", main = "Estymacja KWS") -->
<!-- p2 = spplot(kws, "var1.var", main = "Wariancja estymacja KWS") -->
<!-- grid.arrange(p1, p2, ncol = 1) -->
<!-- ``` -->

## Kriging prosty ze zmiennymi średnimi lokalnymi (LVM) {#SKlm}

### Kriging prosty ze zmiennymi średnimi lokalnymi (LVM) (ang. *Simple kriging with varying local means*)

Kriging prosty ze zmiennymi średnimi lokalnymi zamiast znanej (stałej) stacjonarnej średniej wykorzystuje zmienne średnie lokalne uzyskane na podstawie innej informacji. 

Lokalna średnia może być uzyskana za pomocą wyliczenia regresji liniowej pomiędzy zmienną badaną a zmienną dodatkową. 
W takiej sytuacji konieczne jest użycie funkcji `lm()`.
W poniższym przykładzie budowany jest model liniowy relacji pomiędzy temperaturą powietrza (`temp`), a wysokością nad poziomem morza (`srtm`).

```{r 09-dane-uzupelniajace-4 }
coef = lm(temp ~ srtm, punkty)$coef
coef
```

Wykorzystując relację pomiędzy tymi dwoma zmiennymi tworzony jest semiwariogram empiryczny, który następnie jest modelowany (rycina \@ref(fig:09-dane-uzupelniajace-5)).

```{r 09-dane-uzupelniajace-5, fig.cap = "Model semiwariogramy zmiennej temp używając zmiennej srtm."}
vario = variogram(temp ~ srtm, location = punkty)
model_sim = vgm(model = "Sph", nugget = 1)
fitted_sim = fit.variogram(vario, model_sim)
fitted_sim
plot(vario, model = fitted_sim)
```

Ostatnim krokiem jest estymacja geostatystyczna, w której oprócz czterech podstawowych argumentów, definiujemy także parametr `beta`.
W tym wypadku jest to wypadku obiekt uzyskany na podstawie regresji liniowej.

```{r 09-dane-uzupelniajace-6}
sk_lvm = krige(temp ~ srtm, 
               location = punkty, 
               newdata = dane_uzup, 
               model = fitted_sim, 
               beta = coef)
sk_lvm
```

```{r plotsylvm1, eval=FALSE}
plot(sk_lvm["var1.pred"], col = paleta)
plot(sk_lvm["var1.var"], col = paleta)
```

```{r plotsylvm2, echo=FALSE, fig.height=8, fig.cap = "Estymacja i wariancja estymacji używając metody prostego krigingu ze zmiennymi średnimi lokalnymi (LVM)."}
library(gridExtra)
p1 = p1_base + geom_stars(data = sk_lvm["var1.pred"]) +
        ggtitle("Estymacja SK LVM")
p2 = p1_base + geom_stars(data = sk_lvm["var1.var"]) + 
        ggtitle("Wariancja estymacji SK LVM")
grid.arrange(p1, p2, ncol = 1)
```

## Kriging uniwersalny 

### Kriging uniwersalny (ang. *Universal kriging*)

Kriging uniwersalny, określany również jako kriging z trendem (ang. *Kriging with a trend model*) zakłada, że nieznana średnia lokalna zmienia się stopniowo na badanym obszarze. 
W krigingu uniwersalnym możemy stosować zarówno zmienne jakościowe, jak i ilościowe. 

W pierwszym przykładzie, kriging uniwersalny służy stworzeniu semiwariogramu, modelowaniu oraz estymacji temperatury powietrza z użyciem zmiennej pokrycia terenu (ryciny \@ref(fig:09-dane-uzupelniajace-7), \@ref(fig:09-dane-uzupelniajace-8), \@ref(fig:plotsy4uk1)).

```{r 09-dane-uzupelniajace-7, fig.cap = "Model semiwariogramy zmiennej temp używając zmiennej clc."}
punkty$clc = as.factor(punkty$clc)
vario_uk1 = variogram(temp ~ clc, location = punkty)
# vario_uk1
# plot(vario_uk1)
model_uk1 = vgm(model = "Sph", nugget = 1)
vario_fit_uk1 = fit.variogram(vario_uk1, model = model_uk1)
vario_fit_uk1
plot(vario_uk1, vario_fit_uk1)
```

```{r 09-dane-uzupelniajace-8, fig.cap = "Rozkład przestrzenny wartości zmiennej clc używanej w modelu."}
dane_uzup$clc = as.factor(dane_uzup$clc)
plot(dane_uzup["clc"], col = c("#d9d40c", "#416422", "#0c6cae"))
```

```{r 09-dane-uzupelniajace-9 }
uk1 = krige(temp ~ clc, 
            locations = punkty,
            newdata = dane_uzup, 
            model = vario_fit_uk1)
```

```{r plotsy3uk1, eval=FALSE}
plot(uk1["var1.pred"], col = paleta)
plot(uk1["var1.var"], col = paleta)
```

```{r plotsy4uk1, echo=FALSE, fig.height=8, fig.cap = "Estymacja i wariancja estymacji używając zmiennej clc i metody krigingu uniwersalnego (KU)."}
library(gridExtra)
p1 = p1_base + geom_stars(data = uk1["var1.pred"]) +
        ggtitle("Estymacja KU")
p2 = p1_base + geom_stars(data = uk1["var1.var"]) + 
        ggtitle("Wariancja estymacja KU")
grid.arrange(p1, p2, ncol = 1)
```

W kolejnym przykładzie zastosowane są już dwie zmienne uzupełniające - wartość wskaźnika wegetacji (`ndvi`) oraz wysokość nad poziomem morza (`srtm`) (ryciny \@ref(fig:09-dane-uzupelniajace-10), \@ref(fig:plotsy4KU)).

```{r 09-dane-uzupelniajace-10, fig.cap = "Model semiwariogramy zmiennej temp używając zmiennych ndvi i srtm."}
vario_uk2 = variogram(temp ~ ndvi + srtm, location = punkty)
# vario_uk2
# plot(vario_uk2)
model = vgm(model = "Sph", nugget = 1)
vario_fit_uk2 = fit.variogram(vario_uk2, model = model)
vario_fit_uk2
plot(vario_uk2, vario_fit_uk2)
```

```{r 09-dane-uzupelniajace-11 }
uk2 = krige(temp ~ ndvi + srtm,
             locations = punkty, 
             newdata = dane_uzup,
             model = vario_fit_uk2)
```

```{r plotsy3KU, eval=FALSE}
plot(uk2["var1.pred"], col = paleta)
plot(uk2["var1.var"], col = paleta)
```

```{r plotsy4KU, echo=FALSE, fig.height=8, fig.cap = "Estymacja i wariancja estymacji używając zmiennych ndvi i srtm i metody krigingu uniwersalnego (KU)."}
library(gridExtra)
p1 = p1_base + geom_stars(data = uk2["var1.pred"]) +
        ggtitle("Estymacja KU")
p2 = p1_base + geom_stars(data = uk2["var1.var"]) + 
        ggtitle("Wariancja estymacja KU")
grid.arrange(p1, p2, ncol = 1)
```

## Zadania {#z11}

Zadania w tym rozdziale są oparte o dane z obiektu `punkty`.

```{r 09-dane-uzupelniajace-12}
data(punkty)
```

<!-- 1. Używając krigingu stratyfikowanego, stwórz optymalne modele zmiennej `ndvi` dla trzech typów pokrycia terenu (zmienna `clc`). Bazując na stworzonych modelach, stwórz estymacje zmiennej `ndvi` dla trzech typów pokrycia terenu. -->
<!-- Połącz uzyskane estymacje w jedną mapę. -->
1. Zastosuj kriging prosty ze zmiennymi średnimi lokalnymi do stworzenia estymacji zmiennej `ndvi` używając jej relacji ze zmienną `savi`.
2. Stwórz estymację krigingu uniwersalnego dla zmiennej `ndvi` używając jej relacji ze zmienną `savi`.
3. Stwórz estymację krigingu uniwersalnego dla zmiennej `ndvi` używając jej relacji ze zmiennymi `clc`, `srtm`, `temp` i `savi`.
4. Porównaj graficznie trzy powyższe estymacje. 
Opisz podobieństwa i różnice.

