
# Wykorzystanie do estymacji danych uzupełniających {#wykorzystanie-do-estymacji-danych-uzupeniajacych}

```{r, message=FALSE, warning=FALSE}
library("gstat")
library("sp")
library("geostatbook")
data(punkty)
data(siatka)
```

```{r, echo=FALSE}
par(mar = c(rep(0, 4)))
```

W wielu przypadkach, oprócz konkretnych pomiarów, istnieje również informacja na temat zmienności innych cech na analizowanym obszarze. W sytuacji, gdy dodatkowe zmienne są skorelowane ze zmienną analizowaną można wykorzystać jedną z metod krigingu wykorzystującą dane uzupełniające, tj. kriging stratyfikowany, prosty kriging ze zmiennymi średnimi lokalnymi, czy kriging uniwersalny.

## Kriging stratyfikowany
### Kriging stratyfikowany (ang. *Kriging within strata*)

Kriging stratyfikowany zakłada, że zmienność badanego zjawiska zależy od cechy jakościowej (kategoryzowanej). Przykładowo, wartość badanej zmiennej jest różna w zależności od pokrycia terenu. Kriging stratyfikowany wymaga posiadania danych zmiennej jakościowej (kategoryzowanej) na całym badanym obszarze.

W poniższym przykładzie zmienną jakościową jest uproszczone pokrycie terenu ze zmiennej `clc`. Przyjmuje ono jedno z trzech wartości. `1` oznacza obszary rolnicze, `2` oznacza obszary leśne, a `4` oznacza wody powierzchniowe.

```{r }
siatka$clc <- as.factor(siatka$clc)
spplot(siatka, "clc")
```

Kriging stratyfikowany polega na niezależnym tworzeniu i modelowaniu semiwariogramów dla każdej z kategorii.

```{r }
vario_kws1 <- variogram(temp~1, punkty[punkty$clc == 1, ])
plot(vario_kws1)
fitted_kws1 <- fit.variogram(vario_kws1, vgm(10, model = "Sph", range = 4500, nugget = 0.5))
plot(vario_kws1, fitted_kws1)

vario_kws2 <- variogram(temp~1, punkty[punkty$clc == 2, ])
plot(vario_kws2)
fitted_kws2 <- fit.variogram(vario_kws2, vgm(5, model = "Gau", range = 4500, nugget = 0.1))
plot(vario_kws2, fitted_kws2)

vario_kws4 <- variogram(temp~1, punkty[punkty$clc == 4, ])
plot(vario_kws4)
fitted_kws4 <- fit.variogram(vario_kws4, vgm(0.5, model = "Nug", range = 0))
plot(vario_kws4, fitted_kws4)
```

Następnie dla każdego obszaru przeprowadzona jest niezależna estymacja wartości analizowanej cechy. Należy jedynie wcześniej zadbać, by w siatce nie było elementów `NA` dotyczących zmiennych jakościowych. W przykładzie tworzona jest nowa siatka (`siatka2`) nie zawierająca braków wartości dla zmiennej `clc`.

```{r}
siatka2 <- siatka[!is.na(siatka$clc), ]
kws1 <- krige(temp~1, punkty[punkty$clc == 1, ], siatka2[na.omit(siatka2$clc == 1), ], model = fitted_kws1)
spplot(kws1, "var1.pred")
kws2 <- krige(temp~1, punkty[punkty$clc == 2, ], siatka2[na.omit(siatka2$clc == 2), ], model = fitted_kws2)
spplot(kws2, "var1.pred")
kws4 <- krige(temp~1, punkty[punkty$clc == 4, ], siatka2[na.omit(siatka2$clc == 4), ], model = fitted_kws4)
spplot(kws4, "var1.pred")
```

Ostatnim etapem jest połączenie cząstkowych wyników w jeden obiekt klasy `SpatialPixelsDataFrame`.

```{r}
kws <- rbind(as.data.frame(kws1), as.data.frame(kws2), as.data.frame(kws4))
coordinates(kws) <- ~x + y
kws <- as(kws, "SpatialPixelsDataFrame")
```

Uzyskane w ten sposób wyniki znacząco różnią się od estymacji krigingem prostym czy zwykłym, wykazując odrębność zmienności w poszczególnych kategoriach pokrycia/użytkowania terenu.

```{r plotsykws1, eval=FALSE}
spplot(kws, "var1.pred", sp.layout = punkty)
spplot(kws, "var1.var", sp.layout = punkty)
```

```{r plotsykws2, echo=FALSE, fig.height=8}
library("gridExtra")
p1 <- spplot(kws, "var1.pred", main = "Predykcja KWS")
p2 <- spplot(kws, "var1.var", main = "Wariancja predykcji KWS")
grid.arrange(p1, p2, ncol = 1)
```


## Prosty kriging ze zmiennymi średnimi lokalnymi (LVM)
### Prosty kriging ze zmiennymi średnimi lokalnymi (LVM) (ang. *Simple kriging with varying local means*)

Prosty kriging ze zmiennymi średnimi lokalnymi zamiast znanej (stałej) stacjonarnej średniej wykorzystuje zmienne średnie lokalne uzyskane na podstawie innej informacji. Lokalna średnia może być uzyskana za pomocą wyliczenia regresji liniowej pomiędzy zmienną badaną a zmienną dodatkową. W takiej sytuacji konieczne jest użycie funkcji `lm()`. W poniższym przykładzie budowany jest model liniowy relacji pomiędzy temperaturą powietrza (`temp`), a wysokością nad poziomem morza (`srtm`).

```{r }
coef <- lm(temp~srtm, punkty)$coef
coef
```

Wykorzystując relację pomiędzy tymi dwoma zmiennymi tworzony jest semiwariogram empiryczny, który następnie jest modelowany.

```{r}
vario <- variogram(temp~srtm, punkty)
model_sim <- vgm(10, model = "Sph", range = 4000, nugget = 1)
model_sim
fitted_sim <- fit.variogram(vario, model_sim)
fitted_sim
plot(vario, model = fitted_sim)
```

Ostatnim krokiem jest estymacja geostatystyczna, w której oprócz czterech podstawowych argumentów, definiujemy także parametr `beta`. W tym wypadku jest to wypadku obiekt uzyskany na podstawie regresji liniowej.

```{r}
sk_lvm <- krige(temp~srtm, punkty, siatka, model = fitted_sim, beta = coef)
summary(sk_lvm)
```

```{r plotsylvm1, eval=FALSE}
spplot(sk_lvm, "var1.pred")
spplot(sk_lvm, "var1.var")
```

```{r plotsylvm2, echo=FALSE, fig.height=8}
library("gridExtra")
p1 <- spplot(sk_lvm, "var1.pred", main = "Predykcja SK LVM")
p2 <- spplot(sk_lvm, "var1.var", main = "Wariancja predykcji SK LVM")
grid.arrange(p1, p2, ncol = 1)
```

## Kriging uniwersalny 
### Kriging uniwersalny (ang. *Universal kriging*)

Kriging uniwersalny, określany również jako kriging z trendem (ang. *Kriging with a trend model*) zakłada , że nieznana średnia lokalna zmienia się stopniowo na badanym obszarze. W krigingu uniwersalnym możemy stosować zarówno zmienne jakościowe, jak i ilościowe. 

W pierwszym przykładzie, kriging uniwersalny służy stworzeniu semiwariogramu, modelowaniu oraz estymacji temperatury powietrza z użyciem zmiennej pokrycia terenu.

```{r }
punkty$clc <- as.factor(punkty$clc)
vario_uk1 <- variogram(temp~clc, punkty)
vario_uk1
plot(vario_uk1)
model_uk1 <- vgm(8, model = "Sph", range = 3000, nugget = 1)
vario_fit_uk1 <- fit.variogram(vario_uk1, model = model_uk1)
vario_fit_uk1
plot(vario_uk1, vario_fit_uk1)
```

```{r }
siatka$clc <- as.factor(siatka$clc)
spplot(siatka, "clc")
uk1 <- krige(temp~clc, locations = punkty, newdata = siatka, model = vario_fit_uk1)
```

```{r plotsy3uk1, eval=FALSE}
spplot(uk1, "var1.pred")
spplot(uk1, "var1.var")
```

```{r plotsy4uk1, echo=FALSE, fig.height=8}
library("gridExtra")
p1 <- spplot(uk1, "var1.pred", main = "Predykcja KED")
p2 <- spplot(uk1, "var1.var", main = "Wariancja predykcji KED")
grid.arrange(p1, p2, ncol = 1)
```

W kolejnym przykładzie zastosowane są już dwie zmienne uzupełniające - wartość wskaźnika wegetacji (`ndvi`) oraz wysokość nad poziomem morza (`srtm`). 

```{r }
vario_uk2 <- variogram(temp~ndvi + srtm, punkty)
vario_uk2
plot(vario_uk2)
model <- vgm(8, model = "Sph", range = 3000, nugget = 1)
vario_fit_uk2 <- fit.variogram(vario_uk2, model = model)
vario_fit_uk2
plot(vario_uk2, vario_fit_uk2)

uk2 <- krige(temp~ndvi + srtm, locations = punkty, newdata = siatka, model = vario_fit_uk2)
```

```{r plotsy3ked, eval=FALSE}
spplot(uk2, "var1.pred")
spplot(uk2, "var1.var")
```

```{r plotsy4ked, echo=FALSE, fig.height=8}
library("gridExtra")
p1 <- spplot(uk2, "var1.pred", main = "Predykcja KED")
p2 <- spplot(uk2, "var1.var", main = "Wariancja predykcji KED")
grid.arrange(p1, p2, ncol = 1)
```
