---
knit: bookdown::preview_chapter
---

# Wykorzystanie do estymacji danych uzupełniających 

```{r, include=FALSE}
library('methods')
```

```{r setup7, echo=FALSE, include=FALSE}
library('knitr')
opts_chunk$set(cache = TRUE, warning=FALSE, message=FALSE) 
```

## Kriging stratyfikowany (ang. *Kriging within strata*)
### Kriging stratyfikowany (ang. *Kriging within strata*)
- Zakłada on, że zmienność badanego zjawiska zależy od zmiennej jakościowej (kategoryzowanej)
- Przykładowo, zróżnicowanie badanej zmiennej jest różne w zależności od pokrycia terenu
- Kriging stratyfikowany wymaga posiadania danych zmiennej jakościowej (kategoryzowanej) na całym badanym obszarze

### Kriging stratyfikowany (ang. *Kriging within strata*)

```{r}
library('geostatbook')
data(punkty)
data(siatka)
```

```{r }
siatka$clc <- as.factor(siatka$clc)
spplot(siatka, 'clc')

vario_kws1 <- variogram(temp~1, punkty[punkty$clc==1, ])
plot(vario_kws1)
fitted_kws1 <- fit.variogram(vario_kws1, vgm(10, model = 'Sph', range = 4500, nugget = 0.5))
plot(vario_kws1, fitted_kws1)

vario_kws2 <- variogram(temp~1, punkty[punkty$clc==2, ])
plot(vario_kws2)
fitted_kws2 <- fit.variogram(vario_kws2, vgm(5, model = 'Sph', range = 4500, nugget = 0.1))
plot(vario_kws2, fitted_kws2)

vario_kws4 <- variogram(temp~1, punkty[punkty$clc==4, ])
plot(vario_kws4)
fitted_kws4 <- fit.variogram(vario_kws4, vgm(0.5, model = 'Nug'))
plot(vario_kws4, fitted_kws4)

kws1 <- krige(temp~1, punkty[punkty$clc==1, ], siatka[na.omit(siatka$clc==1), ], model = fitted_kws1, nmax = 50)
kws2 <- krige(temp~1, punkty[punkty$clc==2, ], siatka[na.omit(siatka$clc==2), ], model = fitted_kws2, nmax = 50)
kws4 <- krige(temp~1, punkty[punkty$clc==4, ], siatka[na.omit(siatka$clc==4), ], model = fitted_kws4, nmax = 50)

kws <- rbind(as.data.frame(kws1), as.data.frame(kws2), as.data.frame(kws4))
coordinates(kws) <- ~x+y
kws <- as(kws, 'SpatialPixelsDataFrame')
spplot(kws, 'var1.pred', sp.layout=(list=SpatialPoints(punkty)))
```

## Prosty kriging ze zmiennymi średnimi lokalnymi (LVM)
### Prosty kriging ze zmiennymi średnimi lokalnymi (LVM)
- Prosty kriging ze zmiennymi średnimi lokalnymi zamiast znanej (stałej) stacjonarnej średniej wykorzystuje zmienne średnie lokalne uzyskane na podstawie innej informacji
- Lokalna średnia może być uzyskana za pomocą wyliczenia regresji liniowej pomiędzy zmienną badaną a zmienną dodatkową

### Prosty kriging ze zmiennymi średnimi lokalnymi (LVM)

```{r }
coef <- lm(temp~srtm, punkty)$coef
coef

vario <- variogram(temp~srtm, punkty)
model_sim <- vgm(10, model = 'Sph', range = 4000, nugget = 1)
model_sim
fitted_sim <- fit.variogram(vario, model_sim)
fitted_sim
plot(vario, model=fitted_sim)

sk_lvm <- krige(temp~srtm, punkty, siatka, model=fitted_sim, beta = coef)
summary(sk_lvm)
```

```{r plotsylvm1, eval=FALSE}
spplot(sk_lvm, 'var1.pred')
spplot(sk_lvm, 'var1.var')
```

```{r plotsylvm2, echo=FALSE}
library('gridExtra')
p1 <- spplot(sk_lvm, "var1.pred", main='Predykcja SK LVM')
p2 <- spplot(sk_lvm, "var1.var", main='Wariancja predykcji SK LVM')
grid.arrange(p1, p2, ncol=2)
```

## Kriging uniwersalny (ang. *Universal kriging*)
### Kriging uniwersalny (ang. *Universal kriging*)
- Określany również jako kriging z trendem (ang. *Kriging with a trend model*)
- Zakłada on, że nieznana średnia lokalna zmiania się stopniowo na badanym obszarze

### Kriging uniwersalny (ang. *Universal kriging*)

<!--
```{r, eval=FALSE}
# vario_ku <- variogram(temp~odl_od_morza, data=punkty)
# plot(vario_ku)
# model_ku <- vgm(psill = 17, model = 'Sph', range = 12000, nugget = 5)
# fitted_ku <- fit.variogram(vario_ku, model_ku)
# fitted_ku
# plot(vario_ku, fitted_ku)
```

-->

```{r }
punkty$clc <- as.factor(punkty$clc)
vario_uk1 <- variogram(temp~clc, punkty)
vario_uk1
plot(vario_uk1)
model_uk1 <- vgm(8, model = 'Sph', range = 3000, nugget = 1)
vario_fit_uk1 <- fit.variogram(vario_uk1, model=model_uk1)
vario_fit_uk1
plot(vario_uk1, vario_fit_uk1)
```

<!--

```{r, eval=FALSE}
# przygotowanie siatki
# siatka <- read.csv("data/Wolin_TPZ_p_lato_popN.csv")
# head(siatka)
# coordinates(siatka) <- ~X+Y
# proj4string(siatka) <- proj4string(punkty)
# siatkaded(siatka) <- TRUE
# plot(siatka)
# names(siatka)[6] <- c("clc")
# names(siatka)[7] <- c("odl_od_morza")
# siatka@data <- siatka@data[c(2, 4:9)]
# # siatka@data <- cbind(siatka@data, as.data.frame(coordinates(siatka)))
# write.csv(siatka, 'data/siatka_wolin_lato.csv', row.names=FALSE)
# spplot(siatka)
```

-->

```{r }
siatka$clc <- as.factor(siatka$clc)
spplot(siatka, 'clc')
uk1 <- krige(temp~clc, locations = punkty, newdata=siatka, model=vario_fit_uk1)
```

```{r plotsy3uk1, eval=FALSE}
spplot(uk1, 'var1.pred')
spplot(uk1, 'var1.var')
```

```{r plotsy4uk1, echo=FALSE}
library('gridExtra')
p1 <- spplot(uk1, "var1.pred", main='Predykcja KED')
p2 <- spplot(uk1, "var1.var", main='Wariancja predykcji KED')
grid.arrange(p1, p2, ncol=2)
```

```{r }
vario_uk2 <- variogram(temp~ndvi+srtm, punkty)
vario_uk2
plot(vario_uk2)
model <- vgm(8, model = 'Sph', range = 3000, nugget = 1)
vario_fit_uk2 <- fit.variogram(vario_uk2, model=model)
vario_fit_uk2
plot(vario_uk2, vario_fit_uk2)

uk2 <- krige(temp~ndvi+srtm, locations = punkty, newdata=siatka, model=vario_fit_uk2)
```

```{r plotsy3ked, eval=FALSE}
spplot(uk2, 'var1.pred')
spplot(uk2, 'var1.var')
```

```{r plotsy4ked, echo=FALSE}
library('gridExtra')
p1 <- spplot(uk2, "var1.pred", main='Predykcja KED')
p2 <- spplot(uk2, "var1.var", main='Wariancja predykcji KED')
grid.arrange(p1, p2, ncol=2)
```
