
# Estymacje wielozmienne {#estymacje-wielozmienne}

Odtworzenie obliczeń z tego rozdziału wymaga załączenia poniższych pakietów oraz wczytania poniższych danych:

```{r, message=FALSE, warning=FALSE}
library(sp)
library(gstat)
library(geostatbook)
data(punkty)
data(punkty_ndvi)
data(siatka)
```

```{r, echo=FALSE}
par(mar = c(rep(0, 4)))
```

```{r, echo=FALSE, eval=FALSE}
library(sf)
library(stars)
punkty = st_as_sf(punkty)
punkty_ndvi = st_as_sf(punkty_ndvi)
siatka = st_as_stars(siatka)
```

## Kokriging 

### Kokriging (ang. *co-kriging*)

Kokriging pozwala na wykorzystanie dodatkowej zmiennej (ang. *auxiliary variable*), zwanej inaczej kozmienną (ang. *co-variable*), która może być użyta do prognozowania wartości badanej zmiennej w nieopróbowanej lokalizacji.
Zmienna dodatkowa może być pomierzona w tych samych miejscach, gdzie badana zmienna, jak też w innych niż badana zmienna. 
Możliwa jest też sytuacja, gdy zmienna dodatkowa jest pomierzona w dwóch powyższych przypadkach. 
Kokriging wymaga, aby obie zmienne były istotnie ze sobą skorelowane.
Najczęściej kokriging jest stosowany w sytuacji, gdy zmienna dodatkowa jest łatwiejsza (tańsza) do pomierzenia niż zmienna główna. 
W efekcie, uzyskany zbiór danych zawiera informacje o badanej zmiennej oraz gęściej opróbowane informacje o zmiennej dodatkowej.
Jeżeli informacje o zmiennej dodatkowej są znane dla całego obszaru wówczas bardziej odpowiednią techniką będzie kriging z zewnętrznym trendem (KED).

### Wybór dodatkowej zmiennej

Wybór zmiennej dodatkowej może opierać się na dwóch kryteriach:

- Teoretycznym
- Empirycznym
    
<!--
Kroskowariogramy
Kroskorelogramy
-->

## Krossemiwariogramy

### Krossemiwariogramy (ang. **crossvariogram**)

Metoda kokrigingu opiera się nie o semiwariogram, lecz o krossemiwariogramy. 
Krossemiwariogram jest to wariancja różnicy pomiędzy dwiema zmiennymi w dwóch lokalizacjach.
Wyliczając krossemiwariogram otrzymujemy empiryczne semiwariogramy dla dwóch badanych zmiennych oraz krosswariogram dla kombinacji dwóch zmiennych.

W poniższym przykładzie istnieją dwie zmienne, `savi` ze zbioru `punkty` pomierzona w 250 lokalizacjach oraz `ndvi` ze zbioru `punkty_ndvi` pomierzona w 997 punktach.

```{r}
plot(punkty["savi"])
```

```{r}
plot(punkty_ndvi["ndvi"])
```

Tworzenie krossemiwariogramów odbywa się z użyciem funkcji `gstat()`. Na początku definiujemy pierwszy obiekt `g`. 
Składa się on z obiektu pustego (`NULL`), nazwy pierwszej zmiennej (nazwa może być dowolna), wzoru (w przykładzie `savi~1`), oraz pierwszego zbioru punktowego. 
Następnie do pierwszego obiektu `g` dodajemy nowe informacje również poprzez funkcję `gstat()`. Jest to nazwa obiektu (`g`), nazwa drugiej zmiennej, wzór, oraz drugi zbiór punktowy.

```{r, krosssemi}
g <- gstat(NULL, 
           id = "SAVI", 
           form = savi~1, 
           data = punkty)
g <- gstat(g, 
           id = "NDVI", 
           form = ndvi~1, 
           data = punkty_ndvi)
g
```

Z uzyskanego w ten sposób obiektu tworzymy krossemiwariogram (funkcja `variogram()`), a następnie go wizualizujemy używając funkcji `plot()`.

```{r}
v <- variogram(g)
plot(v)
```

## Modelowanie krossemiwariogramów

Modelowanie krossemiwariogramów, podobnie jak ich tworzenie, odbywa się używając funkcji `gstat()`. 
Podaje się w niej wcześniejszy obiekt `g`, model, oraz argument `fill.all = TRUE`. 
Ten ostatni parametr powoduje, że model dodawany jest do wszystkich elementów krossemiwariogramu.

```{r}
g_model <- vgm(0.006, model = "Sph",
               range = 2000, nugget = 0.001)
g <- gstat(g, model = g_model, fill.all = TRUE)
g
```

W przypadku semiwariogramów funkcja `fit.variogram()` służyła dopasowaniu parametrów modelu do semiwariogramu empirycznego. 
Podobną rolę w krossemiwariogramach spełnia funkcja `fit.lmc()`.
Dopasowuje ona liniowy model koregionalizacji do semiwariogramów wielozmienych. 
Funkcja `fit.lmc()` oczekuje co najmniej dwóch elementów, krossemiwariogramu oraz modelów krossemiwariancji. 
W poniższym przykładzie dodatkowo użyto parametru `correct.diagonal = 1.01`, z uwagi na to że analizowane zmienne wykazywały bardzo silną korelację.

```{r}
g_fit <- fit.lmc(v, g, correct.diagonal = 1.01)
g_fit
plot(v, g_fit)
```

<!--
```{r , eval=FALSE}
# plot(variogram(g, map=TRUE, cutoff=12000, width=800))
plot(variogram(g, alpha = c(60, 105, 150, 195)))
```
-->   

## Kokriging 

Posiadając dopasowane modele oraz siatkę można uzyskać wynik używając funkcji `predict()`. 

```{r kokriging_predict, cache=TRUE}
ck <- predict(g_fit, newdata = siatka)
```

W efekcie otrzymujemy pięć zmiennych:

1. `SAVI.pred` - estymacja zmiennej `savi`
2. `SAVI.var` - wariancja zmiennej `savi`
3. `NDVI.pred` - estymacja zmiennej `ndvi`
4. `NDVI.var` - wariancje zmiennej `ndvi`
5. `cov.SAVI.NDVI` - kowariancje zmiennych `savi` oraz `ndvi`

```{r}
summary(ck)
```

```{r plotsyck1, eval=FALSE}
spplot(ck, "SAVI.pred")
spplot(ck, "SAVI.var")
```

```{r kokriging_predicted, echo=FALSE, cache=TRUE, fig.height=8}
library(gridExtra)
p1 <- spplot(ck, "SAVI.pred", main = "Estymacja CK")
p2 <- spplot(ck, "SAVI.var", main = "Wariancja estymacji CK")
grid.arrange(p1, p2, ncol = 1)
```

```{r kokriging_predict_anizotropia, echo=FALSE, cache=TRUE, eval=FALSE}
### Kokriging (anitotropia)
g <- gstat(NULL, id = "savi", form = savi~1, data = punkty)
g <- gstat(g, id = "ndvi", form = ndvi~1, data = punkty_ndvi)
g

vario_g <- variogram(g, map = TRUE, cutoff = 12000, width = 800)
plot(vario_g)

vario_g_kier <- variogram(g, alpha = c(15, 60, 105, 150))
plot(vario_g_kier)

g <- gstat(g, model = vgm(0.005, "Sph", 1000, 
                          nugget = 0.001, anis = c(15, .5)),
           fill.all = TRUE)
g_fit_a <- fit.lmc(vario_g_kier, g, 
                   fit.ranges = FALSE, fit.method = 1)
g_fit_a
plot(vario_g_kier, g_fit_a)

ck_a <- predict(g_fit_a, siatka)

summary(ck_a)
```

```{r plotsyck1a, eval=FALSE, echo=FALSE}
spplot(ck_a, "savi.pred")
spplot(ck_a, "savi.var")
```

```{r plotsyck2a, eval=FALSE, echo=FALSE, fig.height=8}
library(gridExtra)
p1 <- spplot(ck_a, "savi.pred", main = "Estymacja CK - anizotropia")
p2 <- spplot(ck_a, "savi.var", main = "Wariancja estymacji CK - anizotropia")
grid.arrange(p1, p2, ncol = 2)
```

<!--   
## Kokriging pełny i medianowy, kokriging kolokacyjny, 
## Kokriging na podstawie uproszczonych modeli Markowa I i II
-->

## Zadania {#z10}

Zadania w tym rozdziale są oparte o dane z `meuse` z pakietu **sp**.

```{r}
library(sp)
data("meuse")
coordinates(meuse) = ~x + y
```

Na jego podstawie wydziel dwa obiekty - `meuse155` zawierający tylko zmienną `lead` dla 155 punktów, oraz `meuse60` zawierający tylko zmienną `copper` dla 60 punktów.

```{r}
meuse155 <- meuse["lead"]
meuse60 <- meuse[sample(nrow(meuse), 60), "copper"]
```

1. Stwórz siatkę interpolacyjną o rozdzielczości 100 jednostek dla obszaru, w którym znajdują się punkty `meuse`.
2. Zbuduj optymalne modele semiwariogramu zmiennej `lead` dla obiektu `meuse155` oraz zmiennej `copper` dla obiektu `meuse60`.
Porównaj graficznie uzyskane modele.
3. Korzystając z obiektów `meuse155` oraz `meuse60` stwórz krossemiwariogram.
4. Zbuduj ręczny model uzyskanego krossemiwariogramu.
Następnie stwórz model automatyczny.
Porównaj uzyskane wyniki.
5. Stwórz estymację zmiennej `copper` w nowo utworzonej siatce korzystając z kokrigingu.

