---
knit: bookdown::preview_chapter
---

# Symulacje

```{r setup10, echo=FALSE, include=FALSE}
library('knitr')
opts_chunk$set(cache = TRUE, warning=FALSE, message=FALSE) 
library('sp')
punkty <- read.csv('dane/punkty.csv')
coordinates(punkty) <- ~x+y
proj4string(punkty) <- '+init=epsg:2180'
```

<!--
## Symulacje przestrzenne 1:
 sekwencyjna symulacja i ko symulacja gaussowska,
  sekwencyjna symulacja danych kodowanych, 
  przetwarzanie (postprocesing) wyników symulacji
 
-->  

## Symulacje geostatystyczne
### Symulacje geostatystyczne
- Kriging daje optymalne predykcje, czyli wyznacza najbardziej potencjalnie możliwą wartość dla wybranej lokalizacji
- Dodatkowo, efektem krigingu jest wygładzony obraz. W konsekwencji wyniki estymacji różnią się od danych pomiarowych
- Jest to tylko (aż?) predykcja. Prawdziwa wartość jest niepewna ...
- Korzystając z symulacji geostatystycznych nie tworzymy predykcji, ale generujemy równie prawdopodobne możliwości poprzez symulację z rozkładu prawdopodobieństwa (wykorzystując genereator liczb losowych)

### Symulacje geostatystyczne | Cel

- Efekt symulacji ma bardziej realistyczny przestrzenny wzór (ang. *pattern*) niż kriging, którego efektem jest wygładzona reprezentacja rzeczywistości
- Każda z symulowanych map jest równie prawdopodobna
- Symulacje pozwalają na przedstawianie niepewności interpolacji
- Jednocześnie - kriging jest znacznie lepszy, gdy naszym celem jest jak najdokładniejsza predykcja

## Typy symulacji
### Typy symulacji
- Symulacje bezwarunkowe (ang. Unconditional Simulations) - wykorzystuje semiwariogram, żeby włączyć informację przestrzenną, ale wartości ze zmierzonych punktów nie są wykorzystywane. 
- Symulacje warunkowe (ang. Conditional Simulations) - opiera się ona o średnią wartość, strukturę kowariancji oraz obserwowane wartości


## Symulacje bezwarunkowe

<!--
http://santiago.begueria.es/2010/10/generating-spatially-correlated-random-fields-with-r/
-->

```{r inna_siatka, eval=FALSE, echo=FALSE}
grid <- read.csv("dane/siatka.csv")
head(grid)
coordinates(grid) <- ~x+y
proj4string(grid) <- proj4string(punkty)
gridded(grid) <- TRUE

library('raster')
grid_r <- stack(grid)
grid2 <- aggregate(grid_r, fact=2)
ff <- as.data.frame(grid2, xy=TRUE)
ff <- na.omit(ff)
names(ff)[1:2] <- c("X", "Y")
write.csv(ff, file="data/siatka_wolin_lato60.csv", row.names = FALSE)
```

```{r }
grid <- read.csv("dane/siatka.csv")
head(grid)
coordinates(grid) <- ~x+y
proj4string(grid) <- proj4string(punkty)
gridded(grid) <- TRUE
```

```{r sym_bezw1, cache=TRUE}
library('gstat')
sym_bezw1 <- krige(formula=z~1, locations=NULL, newdata=grid, dummy=TRUE,
                         beta=1, model=vgm(psill=0.025,model='Exp',range=100), nsim=4, nmax=30)
spplot(sym_bezw1, main="Przestrzennie skorelowana powierzchnia \nśrednia=1, sill=0.025, zasięg=100, model wykładniczy")
```

```{r sym_bezw2, cache=TRUE}
sym_bezw2 <- krige(formula=z~1, locations=NULL, newdata=grid, dummy=TRUE, 
                   beta=1, model=vgm(psill=0.025,model='Exp',range=1500), nsim=4, nmax=30)
spplot(sym_bezw2, main="Przestrzennie skorelowana powierzchnia \nśrednia=1, sill=0.025, zasięg=1500, model wykładniczy")
```

<!--
sym_bezw_model3 <- gstat(formula=~1+X+Y, locations=~X+Y, dummy=T, beta=c(1,0,0.005), model=vgm(psill=0.025,model='Exp',range=1500), nmax=20)
sym_bezw3 <- predict(sym_bezw_model3, newdata=grid, nsim=4)
spplot(sym_bezw3, main="Przestrzennie skorelowana powierzchnia \nśrednia=1, sill=0.025, zasięg=1500, model wykładniczy \ntrend na osi y = 0.005")

sym_bezw_model4 <- gstat(formula=~1+X+Y, locations=~X+Y, dummy=T, beta=c(1,0.02,0.005), model=vgm(psill=0.025,model='Exp',range=1500), nmax=20)
sym_bezw4 <- predict(sym_bezw_model4, newdata=grid, nsim=4)
spplot(sym_bezw4, main="Przestrzennie skorelowana powierzchnia \nśrednia=1, sill=0.025, zasięg=500, model wykładniczy \ntrend na osi x = 0.02, trend na osi y = 0.005")
-->

## Symulacje warunkowe

### Sekwencyjna symulacja gaussowska (ang. *Sequential Gaussian simulation*)
1. Wybranie lokalizacji nie posiadającej zmierzonej wartości badanej zmiennej
2. Kriging wartości tej lokalizacji korzystając z dostepnych danych, co pozwala na uzyskanie rozkładu prawdopodobieństwa badanej zmiennej
3. Wylosowanie wartości z rozkładu prawdopodobieństwa za pomocą generatora liczba losowych i przypisanie tej wartości do lokalizacji
4. Dodanie symulowaniej wartości do zbioru danych i przejście do kolejnej lokalizacji
5. Powtórzenie poprzednich kroków, aż do momentu gdy nie pozostanie już żadna nieokreślona lokalizacja

### Sekwencyjna symulacja gaussowska (ang. *Sequential Gaussian simulation*)

```{r sym_ok, cache=TRUE}
vario <- variogram(temp~1, punkty)
model <- vgm(10, model = 'Sph', range = 4500, nugget=1)
fitted <- fit.variogram(vario, model)
plot(vario, model=fitted)
sym_ok <- krige(temp~1, punkty, grid, model=fitted, nsim=4, nmax=30)
spplot(sym_ok)
```

### Sekwencyjna symulacja gaussowska (ang. *Sequential Gaussian simulation*)

```{r master_symulation, cache=TRUE}
sym_sk <- krige(temp~1, punkty, grid, model=fitted, beta=15.324, nsim=100, nmax=30)
library('raster')
sym_sk <- stack(sym_sk)
sym_sk_sd <- calc(sym_sk, fun = sd)
spplot(sym_sk_sd)
```

## Sekwencyjna symulacja danych kodowanych (ang. *Sequential indicator simulation*)
### Sekwencyjna symulacja danych kodowanych (ang. *Sequential indicator simulation*)

```{r }
summary(punkty$temp) 
punkty$temp_ind <- punkty$temp < 12
summary(punkty$temp_ind) 
```

```{r sym_ind, cache=TRUE}
vario_ind <- variogram(temp_ind~1, punkty)         
plot(vario_ind)
model_ind <- vgm(0.14, model = 'Sph', range = 2000, nugget = 0.02)
plot(vario_ind, model=model_ind)
fitted_ind <- fit.variogram(vario_ind, model_ind)
fitted_ind
plot(vario_ind, model=fitted_ind)
sym_ind <- krige(temp_ind~1, punkty, grid, model=fitted_ind, indicators=TRUE, nsim=4, nmax=30)
spplot(sym_ind, main='Symulacje warunkowe')
```

<!--
łączenie sis - wiele symulacji
-->
