---
knit: bookdown::preview_chapter
---

# Ocena jakości estymacji [UWAGA POMIESZANY ME Z RESZTĄ!!]


```{r setup6, echo=FALSE, include=FALSE}
library('knitr')
opts_chunk$set(cache = TRUE, warning=FALSE, message=FALSE) 
```

## Statystyki jakości estymacji
### Statystyki jakości estymacji
- Służą do oceny i porównania jakości estymacji
- Do podstawowych statystyk ocen jakości estymacji należą:
    - Średni błąd estymacji (ME, ang. *mean error*)
    - Pierwiastek średniego błędu kwadratowego (RMSE, ang. *root square prediction error*)
    - Współczynnik korelacji
    - Rozkład błędu (np. 5. percentyl, mediana, 95. percentyl)
    
### Statystyki jakości estymacji
- Idealna estymacja dawałaby brak błędu oraz wspołczynnik korelacji pomiędzy pomiarami (całą populacją) i szacunkiem równy 1
- Wysokie, pojedyncze wartości błędu mogą świadczyć, np. o wystapieniu wartości odstających

### Średni błąd estymacji
- Optymalnie wartość średniego błędu estymacji powinna być jak najbliżej 0

$$ ME=\frac{\sum_{i=1}^{n}(\hat{v}_i-v_i)}{n} $$     
### Pierwiastek średniego błędu kwadratowego
- Optymalnie wartość pierwiastka średniego błędu kwadratowego powinna być jak najmniejsza

$$ RMSE=\sqrt{\frac{\sum_{i=1}^{n}(\hat{v}_i-v_i)^2}{n}} $$     

### Współczynnik korelacji
- Optymalnie wartość współczynnika korelacji powinna być jak najwyższa

### Statystyki jakości estymacji | Mapa

```{r}
library('geostatbook')
data(punkty)
```

```{r mapa, echo=FALSE}
set.seed(124)
indeks <- as.vector(createDataPartition(punkty$temp, p=0.75, list=FALSE))
train <- punkty[indeks, ]
test <- punkty[-indeks, ]
vario <- variogram(temp~1, data=train)
model <- vgm(10, model = 'Sph', range = 4000, nugget = 0.5)
fitted <- fit.variogram(vario, model)
test_sk <- krige(temp~1, train, test, model=fitted, beta=15.324)
reszta_sk <-  test_sk$var1.pred - test$temp
test_sk$reszty <- reszta_sk
test_sk$true <-  test$temp
spplot(test_sk, 'reszty', main='Reszty z modelu', colorkey=TRUE)
```

### Statystyki jakości estymacji | Histogram

```{r hist, echo=FALSE}
ggplot(as.data.frame(test_sk), aes(reszty)) + geom_histogram() + xlab('Reszty z modelu') + ylab('Liczebność')
```

### Statystyki jakości estymacji | Wykres rozrzutu

```{r point, echo=FALSE}
ggplot(as.data.frame(test_sk), aes(var1.pred, true)) + geom_point() + xlab('Predykcja') + ylab('Zmierzona wartość')
```

## Walidacja wyników estymacji

### Walidacja wyników estymacji
- Dokładne dopasowanie modelu do danych może w efekcie nie dawać najlepszych wyników
- W efekcie ważne jest stosowanie metod pozwalających na wybranie optymalnego modelu
- Do takich metod należy, między innymi, walidacja podzbiorem (ang. *jackknifing*) oraz kroswalidacja (ang. *crossvalidation*)

### Walidacja podzbiorem 
- Polega na podziale zbioru danych na dwa podzbiory - treningowy i testowy
- Zbiór treningowy służy do estymacji wartości
- Wynik estymacji porównywany jest z rzeczywistymi wartościami ze zbioru testowego
- Zaletą tego podejścia jest stosowanie danych niezależnych od estymacji
- Wadą jest konieczność posiadania dużego zbioru danych

### Walidacja podzbiorem 

```{r }
set.seed(124)
indeks <- as.vector(createDataPartition(punkty$temp, p=0.75, list=FALSE))
indeks
train <- punkty[indeks, ]
test <- punkty[-indeks, ]
vario <- variogram(temp~1, data=train)
model <- vgm(10, model = 'Sph', range = 4000, nugget = 0.5)
fitted <- fit.variogram(vario, model)
plot(vario, model=fitted)

test_sk <- krige(temp~1, train, test, model=fitted, beta=15.324)
summary(test_sk)

reszta_sk <-  test_sk$var1.pred - test$temp
summary(reszta_sk)

ME <- sum(reszta_sk)/length(reszta_sk)
ME

RMSE <- sqrt(sum(reszta_sk^2)/length(reszta_sk))
RMSE

srednia_reszta <- test$temp - mean(test$temp)
R2 <- 1 - sum(reszta_sk^2)/sum(srednia_reszta^2)
R2

test_sk$reszty <- reszta_sk
spplot(test_sk, 'reszty')
```


### Kroswalidacja
- W przypadku kroswalidacji te same dane wykorzystywane są do budowy modelu, estymacji, a następnie do oceny prognozy
- Procedura kroswalidacji LOO (ang. *leave-one-out cross-validation*)

1. Zbudowanie matematycznego modelu z dostępnych obserwacji
2. Dla każdej znanej obserwacji następuje:
    - Usunięcie jej ze zbioru danych
    - Użycie modelu do wykonania predykcji w miejscu tej obserwacji
    - Wyliczenie reszty (ang. *residual*), czyli różnicy pomiędzy znaną wartością a obserwacją
3. Podsumowanie otrzymanych wyników
    
- W pakiecie `gstat`, kroswalidacja LOO jest dostępna w funkcjach `krige.cv` oraz `gstat.cv`

### Kroswalidacja 

```{r loovv}
vario <- variogram(temp~1, data=punkty)
model <- vgm(10, model = 'Sph', range = 4000, nugget = 0.5)
fitted <- fit.variogram(vario, model)

cv_sk <- krige.cv(temp~1, punkty, model=fitted, beta=15.324)
summary(cv_sk)
spplot(cv_sk, 'residual')
```

<!-- 

```{r, eval=FALSE}
# ok_loocv <- krige.cv(temp~1, punkty, model=model_zl2)
# summary(ok_loocv)
```

- Tutaj inne przykłady
- Wykresy z loocv
- wykresy porównujące

```{r, eval=FALSE}
# ok_fit <- gstat(formula=temp~1, data=punkty, model=model_zl2)
# ok_loocv <- gstat.cv(OK_fit, debug.level=0, random=FALSE)
# spplot(pe[6])
```

## 
- prezentacja 5 Ani
- spatinter folder
- AIC

## Walidacja wyników estymacji

### Walidacja wyników estymacji |  Kriging zwykły - LOO crossvalidation
krige.cv

```{r, eval=FALSE }
# OK_fit <- gstat(id="OK_fit", formula=temp~1, data=punkty, model=fitted)
# pe <- gstat.cv(OK_fit, debug.level=0, random=FALSE)
# spplot(pe[6])
# 
# z <- predict(OK_fit, newdata = grid, debug.level = 0)
# grid2 <- grid
# grid2$OK_pred <- z$OK_fit.pred
# grid2$OK_se <- sqrt(z$OK_fit.var)
# library('rasterVis')
# spplot(grid2, 'OK_pred')
# spplot(grid2, 'OK_se')
```

### Walidacja wyników estymacji |  K  Kriging uniwersalny - LOO crossvalidation

```{r, eval=FALSE }
# KU_fit <- gstat(id="KU_fit", formula=temp~odl_od_morza, data=punkty, model=fitted_ku)
# pe <- gstat.cv(KU_fit, debug.level=0, random=FALSE)
# spplot(pe[6])

# dodanie odległości od morza do siatki !!
# z_KU <- predict(KU_fit, newdata = grid, debug.level = 0)
# grid$KU_pred <- z$KU_fit.pred
# grid$KU_se <- sqrt(z$KU_fit.var)
# library('rasterVis')
# spplot(grid, 'KU_pred')
# spplot(grid, 'KU_se')
```
-->
