---
knit: bookdown::preview_chapter
---

# Symulacje {#symulacje}

```{r, message=FALSE, warning=FALSE}
library('gstat')
library('sp')
library('ggplot2')
library('raster')
library('geostatbook')
data(punkty)
data(siatka)
```

```{r setup10, echo=FALSE, include=FALSE}
library('knitr')
library('Cairo')
knitr::opts_chunk$set(warning=FALSE, message=FALSE)
options(device = "cairo_pdf")
```

```{r, echo=FALSE}
par(mar=c(rep(0, 4)))
```

<!--
## Symulacje przestrzenne 1:
 sekwencyjna symulacja i ko symulacja gaussowska,
  sekwencyjna symulacja danych kodowanych, 
  przetwarzanie (postprocesing) wyników symulacji
-->  

## Symulacje geostatystyczne
### Symulacje geostatystyczne

Kriging daje optymalne predykcje, czyli wyznacza najbardziej potencjalnie możliwą wartość dla wybranej lokalizacji. Dodatkowo, efektem krigingu jest wygładzony obraz. W konsekwencji wyniki estymacji różnią się od danych pomiarowych. Uzyskiwana jest tylko (aż?) predykcja, a prawdziwa wartość jest niepewna... Korzystając z symulacji geostatystycznych nie tworzymy predykcji, ale generujemy równie prawdopodobne możliwości poprzez symulację z rozkładu prawdopodobieństwa (wykorzystując genereator liczb losowych).

### Symulacje geostatystyczne

Właściwości symulacji geostatystycznych: 

- Efekt symulacji ma bardziej realistyczny przestrzenny wzór (ang. *pattern*) niż kriging, którego efektem jest wygładzona reprezentacja rzeczywistości
- Każda z symulowanych map jest równie prawdopodobna
- Symulacje pozwalają na przedstawianie niepewności interpolacji
- Jednocześnie - kriging jest znacznie lepszy, gdy naszym celem jest jak najdokładniejsza predykcja

## Typy symulacji
### Typy symulacji

Istnieją dwa typy symulacji geostatystycznych:

- Symulacje bezwarunkowe (ang. *Unconditional Simulations*) - wykorzystujące semiwariogram, żeby włączyć informację przestrzenną, ale wartości ze zmierzonych punktów nie są w niej wykorzystywane
- Symulacje warunkowe (ang. *Conditional Simulations*) - opiera się ona o średnią wartość, strukturę kowariancji oraz obserwowane wartości

## Symulacje bezwarunkowe

<!--http://santiago.begueria.es/2010/10/generating-spatially-correlated-random-fields-with-r/-->
Symulacje bezwarunkowe w pakiecie `gstat` tworzy się z wykorzystaniem funkcji `krige()`. Podobnie jak w przypadku estymacji geostatystycznych, należy tutaj podać wzór, model, siatkę, średnią globalną (`beta`), oraz liczbę sąsiednich punktów używanych do symulacji (w przykadzie poniżej `nmax=30`). Należy wprowadzić również informacje, że nie korzystamy z danych punktowych (`locations=NULL`) oraz że chcemy stworzyć dane sztuczne (`dummy=TRUE`). Ostani argument (`nsim=4`) informuje o liczbie symulacji do przeprowadzenia.

```{r sym_bezw1, cache=TRUE}
sym_bezw1 <- krige(formula=z~1, model=vgm(psill=0.025, model='Exp', range=100), newdata=siatka, beta=1,
                   nmax=30, locations=NULL, dummy=TRUE, nsim=4)
spplot(sym_bezw1, main='Przestrzennie skorelowana powierzchnia \nśrednia=1, 
       sill=0.025, zasięg=100, model wykładniczy')
```

```{r sym_bezw2, cache=TRUE}
sym_bezw2 <- krige(formula=z~1, , model=vgm(psill=0.025, model='Exp', range=1500), newdata=siatka, beta=1,
                   nmax=30, locations=NULL, dummy=TRUE, nsim=4)
spplot(sym_bezw2, main='Przestrzennie skorelowana powierzchnia \nśrednia=1, 
       sill=0.025, zasięg=1500, model wykładniczy')
```

<!--
sym_bezw_model3 <- gstat(formula=~1+X+Y, locations=~X+Y, dummy=T, beta=c(1,0,0.005), model=vgm(psill=0.025,model='Exp',range=1500), nmax=20)
sym_bezw3 <- predict(sym_bezw_model3, newdata=siatka, nsim=4)
spplot(sym_bezw3, main="Przestrzennie skorelowana powierzchnia \nśrednia=1, sill=0.025, zasięg=1500, model wykładniczy \ntrend na osi y = 0.005")

sym_bezw_model4 <- gstat(formula=~1+X+Y, locations=~X+Y, dummy=T, beta=c(1,0.02,0.005), model=vgm(psill=0.025,model='Exp',range=1500), nmax=20)
sym_bezw4 <- predict(sym_bezw_model4, newdata=siatka, nsim=4)
spplot(sym_bezw4, main="Przestrzennie skorelowana powierzchnia \nśrednia=1, sill=0.025, zasięg=500, model wykładniczy \ntrend na osi x = 0.02, trend na osi y = 0.005")
-->

## Symulacje warunkowe

### Sekwencyjna symulacja gaussowska (ang. *Sequential Gaussian simulation*)

Jednym z podstawowych typów symulacji warunkowych jest sekwencyjna symulacja gaussowska. Polega ona na:

1. Wybraniu lokalizacji nie posiadającej zmierzonej wartości badanej zmiennej
2. Krigingu wartości tej lokalizacji korzystając z dostępnych danych, co pozwala na uzyskanie rozkładu prawdopodobieństwa badanej zmiennej
3. Wylosowaniu wartości z rozkładu prawdopodobieństwa za pomocą generatora liczba losowych i przypisaniu tej wartości do lokalizacji
4. Dodaniu symulowanej wartości do zbioru danych i przejściu do kolejnej lokalizacji
5. Powtórzeniu poprzednich kroków, aż do momentu gdy nie pozostanie już żadna nieokreślona lokalizacja

Sekwencyjna symulacja gaussowska wymaga zmiennej posiadającej wartości o rozkładzie zbliżonym do normalnego. Można to sprawdzić poprzez wizualizacje danych (histogram, wykres kwantyl-kwantyl) lub też test statystyczny (test Shapiro-Wilka). Zmienna `temp` nie ma rozkładu zbliżonego do normalnego.

```{r}
ggplot(punkty@data, aes(temp)) + geom_histogram()
ggplot(punkty@data, aes(sample=temp)) + stat_qq()
shapiro.test(punkty$temp)
```

Na potrzeby symulacji zmienna `temp` została zlogarytmizowna.

```{r}
punkty$temp_log <- log(punkty$temp)
ggplot(punkty@data, aes(temp_log)) + geom_histogram()
ggplot(punkty@data, aes(sample=temp_log)) + stat_qq()
shapiro.test(punkty$temp_log)
```

Dalsze etapy przypominają przeprowadzenie estymacji statystycznej, jedynym wyjątkiem jest dodanie argumentu mówiącego o liczbie symulacji do przeprowadzenia (`nsim` w funkcji `krige()`).

```{r sym_ok, cache=TRUE}
vario <- variogram(temp_log~1, punkty)
model <- vgm(0.05, model = 'Sph', range = 4500, nugget=0.005)
fitted <- fit.variogram(vario, model)
plot(vario, model=fitted)
sym_ok <- krige(temp_log~1, punkty, siatka, model=fitted, nmax=30, nsim=4)
spplot(sym_ok)
```

Wyniki symulacji można przetworzyć do pierwotnej jednostki z użyciem funkcji wykładniczej (`exp`).

```{r}
summary(sym_ok)
sym_ok@data <- as.data.frame(apply(sym_ok@data, 2, exp))
summary(sym_ok)
spplot(sym_ok)
```

Symulacje geostatystyczne pozwalają również na przedstawianie niepewności interpolacji. W tym wypadku należy wykonać znacznie więcej powtórzeń (np. `nsim=100`). Uzyskane wyniki należy przeliczyć do oryginalnej jednostki, a następnie wyliczyć odchylenie standardowe ich wartości (używając funkcji `stack()` i `calc()` z pakietu `raster`).

```{r master_symulation, cache=TRUE}
sym_sk <- krige(temp_log~1, punkty, siatka, model=fitted, beta=2.7, nsim=100, nmax=30)
sym_sk@data <- as.data.frame(apply(sym_sk@data, 2, exp))

sym_sk <- stack(sym_sk)
sym_sk_sd <- calc(sym_sk, fun = sd)
```

W efekcie otrzymujemy mapę odchylenia standardowego symulowanych wartości. Można na niej odczytać obszary o najpewniejszych (najmniej zmiennych) wartościach (niebieski kolor) oraz obszary o największej zmienności cechy (kolor żółty).

```{r}
spplot(sym_sk_sd)
```

## Sekwencyjna symulacja danych kodowanych
### Sekwencyjna symulacja danych kodowanych (ang. *Sequential indicator simulation*)

Symulacje geostatystyczne można również zastosować do danych binarnych. Dla potrzeb przykładu tworzona jest nowa zmienna `temp_ind` przyjmująca wartość `TRUE` dla pomiarów o wartościach temperatury niższych niż 12 stopni Celsjusza oraz `FALSE` dla pomiarów o wartościach temperatury równych lub wyższych niż 12 stopni Celsjusza.

```{r }
summary(punkty$temp) 
punkty$temp_ind <- punkty$temp < 12
summary(punkty$temp_ind) 
```

W tej metodzie kolejne etapy przypominają przeprowadzenie krigingu danych kodowanych. Jedynie w funkcji `krige()` należy dodać argument mówiący o liczbie symulacji do przeprowadzenia (`nsim` ).

```{r sym_ind, cache=TRUE}
vario_ind <- variogram(temp_ind~1, punkty)         
plot(vario_ind)
model_ind <- vgm(0.14, model = 'Sph', range = 2000, nugget = 0.02)
plot(vario_ind, model=model_ind)
fitted_ind <- fit.variogram(vario_ind, model_ind)
fitted_ind
plot(vario_ind, model=fitted_ind)
sym_ind <- krige(temp_ind~1, punkty, siatka, model=fitted_ind, indicators=TRUE, nsim=4, nmax=30)
```

Wynik symulacji danych kodowanych znacząco różni się od wyniku krigingu danych kodowanych. W przeciwieństwie do tej drugiej metody, w rezultacie symulacji nie otrzymujemy prawdopodobieństwa zajścia danej klasy, ale konkretne wartości `1` lub `0`.

```{r}
spplot(sym_ind, main='Symulacje warunkowe')
```

<!--
łączenie sis - wiele symulacji
-->
