
# Symulacje {#symulacje}

Odtworzenie obliczeń z tego rozdziału wymaga załączenia poniższych pakietów oraz wczytania poniższych danych:

```{r, message=FALSE, warning=FALSE}
library(sp)
library(gstat)
library(ggplot2)
library(geostatbook)
data(punkty)
data(siatka)
```

```{r, echo=FALSE}
par(mar = c(rep(0, 4)))
```

<!--
## Symulacje przestrzenne 1:
 sekwencyjna symulacja i ko symulacja gaussowska,
  sekwencyjna symulacja danych kodowanych, 
  przetwarzanie (postprocesing) wyników symulacji
-->  

```{r, echo=TRUE, eval=TRUE}
library(sf)
library(stars)
punkty = st_as_sf(punkty)
siatka = st_as_stars(siatka)
```

## Symulacje geostatystyczne

Kriging daje optymalne estymacje, czyli wyznacza najbardziej potencjalnie możliwą wartość dla wybranej lokalizacji. 
Dodatkowo, efektem krigingu jest wygładzony obraz. 
W konsekwencji wyniki estymacji różnią się od danych pomiarowych. 
Uzyskiwana jest tylko (aż?) estymacja, a prawdziwa wartość jest niepewna...
Korzystając z symulacji geostatystycznych nie tworzymy estymacji, ale generujemy równie prawdopodobne możliwości poprzez symulację z rozkładu prawdopodobieństwa (wykorzystując generator liczb losowych).

### Właściwości

Właściwości symulacji geostatystycznych: 

- Efekt symulacji ma bardziej realistyczny przestrzenny wzór (ang. *pattern*) niż kriging, którego efektem jest wygładzona reprezentacja rzeczywistości
- Każda z symulowanych map jest równie prawdopodobna
- Symulacje pozwalają na przedstawianie niepewności interpolacji
- Jednocześnie - kriging jest znacznie lepszy, gdy naszym celem jest jak najdokładniejsza estymacja

### Typy symulacji

Istnieją dwa typy symulacji geostatystycznych:

- Symulacje bezwarunkowe (ang. *Unconditional Simulations*) - wykorzystujące semiwariogram, żeby włączyć informację przestrzenną, ale wartości ze zmierzonych punktów nie są w niej wykorzystywane
- Symulacje warunkowe (ang. *Conditional Simulations*) - opiera się ona o średnią wartość, strukturę kowariancji oraz obserwowane wartości (w tym sekwencyjna symulacja danych kodowanych (ang. *Sequential indicator simulation*))

## Symulacje bezwarunkowe

<!--http://santiago.begueria.es/2010/10/generating-spatially-correlated-random-fields-with-r/-->
Symulacje bezwarunkowe w pakiecie **gstat** tworzy się z wykorzystaniem funkcji `krige()`. 
Podobnie jak w przypadku estymacji geostatystycznych, należy tutaj podać wzór, model, siatkę, średnią globalną (`beta`), oraz liczbę sąsiednich punktów używanych do symulacji (w przykładzie poniżej `nmax = 30`). 
Należy wprowadzić również informacje, że nie korzystamy z danych punktowych (`locations = NULL`) oraz że chcemy stworzyć dane sztuczne (`dummy = TRUE`). 
Ostatni argument (`nsim = 4`) informuje o liczbie symulacji do przeprowadzenia.

```{r sym_bezw1, cache=TRUE}
sym_bezw1 <- krige(formula = z~1, 
                   model = vgm(psill = 0.025,
                               model = "Exp", 
                               range = 100), 
                   newdata = siatka, 
                   beta = 1,
                   nmax = 30,
                   locations = NULL, 
                   dummy = TRUE, 
                   nsim = 4)

# plot(sym_bezw1[][1:3])
# spplot(as(sym_bezw1, "Spatial"), main = "Przestrzennie skorelowana powierzchnia
#        \nśrednia=1,\nsill=0.025, zasięg=100, model wykładniczy")
```

```{r sym_bezw2, cache=TRUE}
sym_bezw2 <- krige(formula = z~1, 
                   model = vgm(psill = 0.025, model = "Exp", range = 1500), 
                   newdata = siatka, 
                   beta = 1,
                   nmax = 30, 
                   locations = NULL, 
                   dummy = TRUE, 
                   nsim = 4)
# spplot(sym_bezw2, main = "Przestrzennie skorelowana powierzchnia
#        \nśrednia=1,\nsill=0.025, zasięg=1500, model
#        wykładniczy")
```

<!--
sym_bezw_model3 <- gstat(formula=~1+X+Y, locations=~X+Y, dummy=T, beta=c(1,0,0.005), model=vgm(psill=0.025,model='Exp',range=1500), nmax=20)
sym_bezw3 <- predict(sym_bezw_model3, newdata=siatka, nsim=4)
spplot(sym_bezw3, main="Przestrzennie skorelowana powierzchnia \nśrednia=1, sill=0.025, zasięg=1500, model wykładniczy \ntrend na osi y = 0.005")

sym_bezw_model4 <- gstat(formula=~1+X+Y, locations=~X+Y, dummy=T, beta=c(1,0.02,0.005), model=vgm(psill=0.025,model='Exp',range=1500), nmax=20)
sym_bezw4 <- predict(sym_bezw_model4, newdata=siatka, nsim=4)
spplot(sym_bezw4, main="Przestrzennie skorelowana powierzchnia \nśrednia=1, sill=0.025, zasięg=500, model wykładniczy \ntrend na osi x = 0.02, trend na osi y = 0.005")
-->

## Symulacje warunkowe

Jednym z podstawowych typów symulacji warunkowych jest sekwencyjna symulacja gaussowska (ang. *Sequential Gaussian simulation*). 
Polega ona na:

1. Wybraniu lokalizacji nie posiadającej zmierzonej wartości badanej zmiennej
2. Krigingu wartości tej lokalizacji korzystając z dostępnych danych, co pozwala na uzyskanie rozkładu prawdopodobieństwa badanej zmiennej
3. Wylosowaniu wartości z rozkładu prawdopodobieństwa za pomocą generatora liczba losowych i przypisaniu tej wartości do lokalizacji
4. Dodaniu symulowanej wartości do zbioru danych i przejściu do kolejnej lokalizacji
5. Powtórzeniu poprzednich kroków, aż do momentu gdy nie pozostanie już żadna nieokreślona lokalizacja

Sekwencyjna symulacja gaussowska wymaga zmiennej posiadającej wartości o rozkładzie zbliżonym do normalnego. 
Można to sprawdzić poprzez wizualizacje danych (histogram, wykres kwantyl-kwantyl) lub też test statystyczny (test Shapiro-Wilka).
Zmienna `temp` nie ma rozkładu zbliżonego do normalnego.

```{r}
ggplot(punkty, aes(temp)) + geom_histogram()
ggplot(punkty, aes(sample = temp)) + stat_qq()
shapiro.test(punkty$temp)
```

Na potrzeby symulacji zmienna `temp` została zlogarytmizowna.

```{r}
punkty$temp_log <- log(punkty$temp)
ggplot(punkty, aes(temp_log)) + geom_histogram()
ggplot(punkty, aes(sample = temp_log)) + stat_qq()
shapiro.test(punkty$temp_log)
```

Dalsze etapy przypominają przeprowadzenie estymacji statystycznej, jedynym wyjątkiem jest dodanie argumentu mówiącego o liczbie symulacji do przeprowadzenia (`nsim` w funkcji `krige()`).

```{r}
vario <- variogram(temp_log~1, locations = punkty)
model <- vgm(model = "Sph", nugget = 0.005)
fitted <- fit.variogram(vario, model)
plot(vario, model = fitted)
```

```{r sym_ok, cache=TRUE}
sym_ok <- krige(temp_log~1, 
                locations = punkty,
                newdata = siatka, 
                model = fitted,
                nmax = 30, 
                nsim = 4)
```

```{r}
plot(sym_ok)
```

Wyniki symulacji można przetworzyć do pierwotnej jednostki z użyciem funkcji wykładniczej (`exp`).

```{r}
# sym_ok
# sym_ok@data <- as.data.frame(apply(sym_ok@data, 2, exp))
# sym_ok
# plot(sym_ok)
```

Symulacje geostatystyczne pozwalają również na przedstawianie niepewności interpolacji. 
W tym wypadku należy wykonać znacznie więcej powtórzeń (np. `nsim = 100`).

```{r master_symulation, cache=TRUE}
sym_sk <- krige(temp_log~1, 
                location = punkty, 
                newdata = siatka, 
                model = fitted, 
                nsim = 100, 
                nmax = 30)
```

Uzyskane wyniki należy przeliczyć do oryginalnej jednostki, a następnie wyliczyć odchylenie standardowe ich wartości.
Można to zrobić korzystając dwukrotnie z funkcji `apply()`.
Przywrócenie oryginalnej jednostki odbywa się poprzez argumenty `MARGIN = 2` oraz `FUN = exp`.
Oznacza on, że funkcja `exp()` będzie wykonana na każdej kolumnie.
W efekcie tej operacji liczba kolumn nie ulega zmianie.

```{r unitsexp}
# przywrócenie oryginalnej jednostki
# sym_sk@data <- data.frame(apply(sym_sk@data, 
#                                 MARGIN = 2,
#                                 FUN = exp))
```

Wyliczenie odchylenia standardowego odbywa się poprzez argumenty `MARGIN = 1` oraz `FUN = sd`.
W ten sposób funkcja `sd()` będzie wykonana na każdym wierszy.
W efekcie tej operacji otrzymuje się tylko jedną kolumnę.

```{r unitsexp2}
# przywrócenie wyliczenie odchylenia standardowego
# sym_sk@data <- data.frame(apply(sym_sk@data, 
#                                 MARGIN = 1, 
#                                 FUN = sd))
```

Finalnie otrzymujemy mapę odchylenia standardowego symulowanych wartości.
Można na niej odczytać obszary o najpewniejszych (najmniej zmiennych) wartościach (niebieski kolor) oraz obszary o największej zmienności cechy (kolor żółty).

```{r}
plot(sym_sk)
```

## Sekwencyjna symulacja danych kodowanych

Symulacje geostatystyczne można również zastosować do danych binarnych.
Dla potrzeb przykładu tworzona jest nowa zmienna `temp_ind` przyjmująca wartość `TRUE` dla pomiarów o wartościach temperatury niższych niż 12 stopni Celsjusza oraz `FALSE` dla pomiarów o wartościach temperatury równych lub wyższych niż 12 stopni Celsjusza.

```{r }
summary(punkty$temp)
punkty$temp_ind <- punkty$temp < 12
summary(punkty$temp_ind)
```

W tej metodzie kolejne etapy przypominają przeprowadzenie krigingu danych kodowanych. 
Jedynie w funkcji `krige()` należy dodać argument mówiący o liczbie symulacji do przeprowadzenia (`nsim`).

```{r}
vario_ind <- variogram(temp_ind~1, locations = punkty)
# plot(vario_ind)
fitted_ind <- fit.variogram(vario_ind,
                            vgm(model = "Sph", nugget = 0.3))
fitted_ind
plot(vario_ind, model = fitted_ind)
```

```{r sym_ind, cache=TRUE}
sym_ind <- krige(temp_ind~1, 
                 locations = punkty, 
                 newdata = siatka, 
                 model = fitted_ind, 
                 indicators = TRUE,
                 nsim = 4, 
                 nmax = 30)
```

Wynik symulacji danych kodowanych znacząco różni się od wyniku krigingu danych kodowanych.
W przeciwieństwie do tej drugiej metody, w rezultacie symulacji nie otrzymujemy prawdopodobieństwa zajścia danej klasy, ale konkretne wartości `1` lub `0`.

```{r}
plot(sym_ind, main = "Symulacje warunkowe")
```

<!--
łączenie sis - wiele symulacji
-->

## Zadania {#z13}

1.  Stwórz nową siatkę dla obszaru o zasięgu x od 0 do 40000 i zasięgu y od 0 do 30000 oraz rozdzielczości 250. 
2.  Zbuduj po trzy symulacje bezwarunkowe w tej siatce korzystając z:
    -   modelu sferycznego o semiwariancji cząstkowej 15 i zasięgu 7000
    -   modelu nugetowego o wartości 1 razem z modelem sferycznym o semiwariancji cząstkowej 15 i zasięgu 7000
    -   modelu sferycznego o semiwariancji cząstkowej 5 i zasięgu 7000
    -   modelu sferycznego o semiwariancji cząstkowej 15 i zasięgu 1000
3.  Porównaj graficznie uzyskane powyżej wyniki i opisz je.
4.  Stwórz optymalny model semiwariogramu zmiennej `temp` z obiektu `punkty`.
Następnie korzystając z wybranej metody krigingowej, poznanej w poprzednich rozdziałach, wykonaj estymację zmiennej `temp`.
5.  Wykonaj cztery symulacje warunkowe używając optymalnego modelu semiwariancji stworzonego w poprzednim zadaniu. 
Porównaj uzyskaną estymację geostatystyczną z symulacjami geostatystycznymi. 
Jakie można zaobserwować podobieństwa a jakie różnice?
6.  Zbuduj optymalny model semiwariogramu empirycznego określający prawdopodobieństwo wystąpienia wartości `ndvi`  poniżej 0.1 dla zbioru `punkty`. 
Wykonaj estymację metodą krigingu danych kodowanych. 
Następnie używając tego samego modelu, wykonaj cztery symulacje warunkowe (symulacje danych kodowanych).
Jakie wartości progowe prawdobodobieństwa przypominają uzyskane symulacje?
