# Dane {#dane-app}

```{r, echo=FALSE}
library(sp)
```


Dane wykorzystywane w tym skrypcie można pobrać w postaci spakowanego archiwum (dla rozdziału \@ref(r-a-dane-przestrzenne)) oraz korzystając z pakietu `geostatbook` (dla kolejnych rozdziałów). 
Dodatkowo, przy instalacji pakietu `geostatbook` pobierane są wszystkie inne pakiety potrzebne do pełnego korzystania z materiałów zawartych w tym skrypcie.

- [Archiwum zawierające dane do rozdziału drugiego](https://github.com/Nowosad/geostat_book/blob/master/dane.zip?raw=true)
- [Dane do kolejnych rozdziałów są zawarte w pakiecie geostatbook:](https://github.com/Nowosad/geostatbook)

```{r instgeobook2, eval=FALSE}
# install.packages("devtools")
devtools::install_github("nowosad/geostatbook")
```

## Zbiory danych w pakiecie **geostatbook**

```{r}
library(geostatbook)
```

### `punkty`

```{r}
data("punkty")
?punkty
```

Zbiór danych `punkty` zawiera 252 obserwacje oraz 5 zmiennych dla obszaru Suwalskiego Parku Krajobrazowego i okolic.
Zmienne:

- srtm - wysokość w metrach n.p.m. pozyskana z numerycznego modelu terenu z misji SRTM
- clc - uproszczona kategoria pokrycia terenu z bazy Corine Land Cover. 
1 oznacza tereny rolne, 2 oznacza lasy i ekosystemy seminaturalne, 3 to obszary podmokłe, 4 to obszary wodne
- temp - temperatura powierzchni ziemi w stopniach Celsjusza 
- ndvi - znormalizowany różnicowy wskaźnik wegetacji (ang. *Normalized Difference  Vegetation Index*)
- savi - ang. *Soil Adjusted Vegetation Index*

```{r}
spplot(punkty)
```

### `punkty_ndvi`

```{r}
data("punkty_ndvi")
?punkty_ndvi
```

Zbiór danych `punkty_ndvi` zawiera 1011 obserwacji oraz 1 zmienną dla obszaru Suwalskiego Parku Krajobrazowego i okolic.
Zmienna:

- ndvi - znormalizowany różnicowy wskaźnik wegetacji (ang. *Normalized Difference  Vegetation Index*)

```{r}
spplot(punkty_ndvi)
```

### `punkty_pref`

```{r}
data("punkty_pref")
?punkty_pref
```

Zbiór danych `punkty_pref` zawiera 239 obserwacji oraz 1 zmiennych dla obszaru Suwalskiego Parku Krajobrazowego i okolic.
Są one rozlokowane w sposób preferencyjny.
Zmienna:

- srtm - wysokość w metrach n.p.m. pozyskana z numerycznego modelu terenu z misji SRTM
- clc - uproszczona kategoria pokrycia terenu z bazy Corine Land Cover. 
1 oznacza tereny rolne, 2 oznacza lasy i ekosystemy seminaturalne, 3 to obszary podmokłe, 4 to obszary wodne
- temp - temperatura powierzchni ziemi w stopniach Celsjusza 
- ndvi - znormalizowany różnicowy wskaźnik wegetacji (ang. *Normalized Difference  Vegetation Index*)
- savi - ang. *Soil Adjusted Vegetation Index*

```{r}
spplot(punkty_pref)
```

### `granica`

```{r}
data("granica")
?granica
```

Granica Suwalskiego Parku Krajobrazowego.

```{r}
spplot(granica)
```

### `siatka`

```{r}
data("siatka")
?siatka
```

Siatka badanego obszaru dla obszaru Suwalskiego Parku Krajobrazowego i okolic.
Zawiera ona ona 127 wierszy i 96 kolumn oraz 4 zmienne:

- srtm - wysokość w metrach n.p.m. pozyskana z numerycznego modelu terenu z misji SRTM
- clc - uproszczona kategoria pokrycia terenu z bazy Corine Land Cover. 
1 oznacza tereny rolne, 2 oznacza lasy i ekosystemy seminaturalne, 3 to obszary podmokłe, 4 to obszary wodne
- ndvi - znormalizowany różnicowy wskaźnik wegetacji (ang. *Normalized Difference  Vegetation Index*)
- savi - ang. *Soil Adjusted Vegetation Index*

```{r}
spplot(siatka)
```
