# Przykład analizy geostatystycznej {#przyklad}

```{r 18-przyklad-1, echo=FALSE, eval=FALSE}
library(sp)
library(gstat)

# tworzenie siatki
moja_siatka = expand.grid(
  X.1 = seq(from = 345050, to = 357050, by = 100),
  X.2 = seq(from = 312650, to = 321650, by = 100)
)
coordinates(moja_siatka) = ~X.1 + X.2
gridded(moja_siatka) = TRUE
plot(moja_siatka)

# tworzenie symulacji
moj_model_sym = vgm(
        psill = 141,
        model = "Sph",
        range = 2000,
        nugget = 2
)

set.seed(007)
moja_symulacja = krige(formula = z~1, 
                   model = moj_model_sym, 
                   newdata = moja_siatka, 
                   beta = 1,
                   nmax = 50, 
                   locations = NULL, 
                   dummy = TRUE, 
                   nsim = 4)

# spplot(moja_symulacja)

# stworzenie punktów
moje_punkty_geom = spsample(moja_siatka, 190, type = "random")
# plot(moje_punkty)

# przygotowanie wartości dla punktów
moje_wartosci = over(moje_punkty_geom, moja_symulacja)[1]
moje_wartosci = (moje_wartosci + 21) / 13
names(moje_wartosci) = "tavg"

# dodanie wartości dla punktów
moje_punkty = SpatialPointsDataFrame(moje_punkty_geom, data = moje_wartosci)
# spplot(moje_punkty)

# dodanie błędnych wartości
moje_punkty[72, ] = -3.46265074
moje_punkty[60, ] = 9.1581557

# zapisz do pliku
rgdal::writeOGR(moje_punkty, "dane/moje_punkty.gpkg", layer = "moje_punkty",
                driver = "GPKG")
```

## Analiza geostatystyczna

Analiza geostatystyczna jest złożonym procesem, często wymagającym sprawdzenia jakości danych i ich korekcji oraz wypróbowania wielu możliwości modelowania.
Poniższy suplement skupia się na pokazaniu przykładu uproszczonej analizy geostatystycznej, w której głównym celem jest estymacja średniej wartości temperatury.

## Przygotowanie danych

Pierwszym krokiem analizy geostatystycznej jest załadowanie pakietów, które zostaną użyte.
Oczywiście, brakujące pakiety można załadować także w trakcie analizy geostatystycznej.

```{r 18-przyklad-2}
library(sf)
library(stars)
library(gstat)
library(ggplot2)
paleta = hcl.colors(40, palette = "ag_Sunset")
```

Kolejnym krokiem jest wczytanie danych oraz sprawdzenie ich jakości.

```{r 18-przyklad-3}
moje_punkty = st_read("dane/moje_punkty.gpkg")
summary(moje_punkty)
```

Obiekt `moje_punkty` zawiera tylko jedną zmienną `tavg`, która ma być użyta do stworzenia estymacji.
Warto zwizualizować rozkład wartości tej zmiennej w postaci histogramu oraz mapy (rycina \@ref(fig:18-przyklad-4) i \@ref(fig:18-przyklad-4a)).

```{r 18-przyklad-4, fig.cap="Rozkład wartości zmiennej tavg."}
ggplot(moje_punkty, aes(tavg)) + geom_histogram()
```

```{r 18-przyklad-4a, fig.cap="Rozkład przestrzenny wartości zmiennej tavg."}
plot(moje_punkty)
```

Można w ten sposób zauważyć, że występują co najmniej dwie wartości odstające.

```{r 18-przyklad-5}
moje_punkty[moje_punkty$tavg == max(moje_punkty$tavg), ]
moje_punkty[moje_punkty$tavg == min(moje_punkty$tavg), ]
```

Jedna z nich ma wartość ok. -3.5 °C i jest znacznie niższa od pozostałych, druga natomiast jest znacznie wyższa od pozostałych i ma wartość ok. 9.2 °C.
Należy w tym momencie zastanowić się czy te wartości odstające są prawidłowymi wartościami, czy też są one błędne. 
W tej sytuacji, nie posiadając zewnętrznej informacji, bezpieczniej jest usunąć te dwa pomiary.
Można to zrobić wyszukując id punktów za pomocą pakietu **mapview**.

```{r 18-przyklad-6, echo=FALSE, eval=FALSE}
library(mapview)
mapview(moje_punkty)
```

Teraz id punktów można użyć do ich wybrania i zastąpienia potencjalnie błędnych wartości wartościami `NA`.

```{r 18-przyklad-7}
# usunięcie wartości według id
moje_punkty[60, "tavg"] = NA
moje_punkty[72, "tavg"] = NA
```

```{r 18-przyklad-8, eval=FALSE, echo=FALSE}
# lub usunięcie wartości według wartości maksymalnej/minimalnej
moje_punkty[moje_punkty$tavg %in% max(moje_punkty$tavg, na.rm = TRUE), "tavg"] = NA
moje_punkty[moje_punkty$tavg %in% min(moje_punkty$tavg, na.rm = TRUE), "tavg"] = NA
```

Te punkty nadal istnieją jednak w obiekcie `moje_punkty`.
Można je usunąć korzystając z funkcji `is.na` oraz indeksowania:

```{r 18-przyklad-9}
moje_punkty = moje_punkty[!is.na(moje_punkty$tavg), ]
```

Po tej zmianie powinno się po raz kolejny obejrzeć dokładnie dane w celu stwierdzenia, czy problem został naprawiony i czy nie występują dodatkowe sytuacje problemowe (rycina \@ref(fig:18-przyklad-10) i \@ref(fig:18-przyklad-10a)).

```{r 18-przyklad-10, fig.cap="Rozkład wartości zmiennej tavg po usunięciu wartości odstających."}
ggplot(moje_punkty, aes(tavg)) + geom_histogram()
```

```{r 18-przyklad-10a, fig.cap="Rozkład przestrzenny wartości zmiennej tavg po usunięciu wartości odstających."}
plot(moje_punkty)
```

Można dodatkowo stworzyć chmurę semiwariogramu w celu wyszukania potencjalnych wartości lokalnie odstających (rycina \@ref(fig:18-przyklad-11)).

```{r 18-przyklad-11, fig.cap="Chmura semiwariogramu zmiennej tavg."}
moja_chmura = variogram(tavg~1, moje_punkty, cloud = TRUE)
plot(moja_chmura)
```

## Tworzenie modeli semiwariogramów

Posiadając już poprawne dane można sprawdzić czy badane zjawisko wykazuje anizotropię przestrzenną poprzez stworzenie mapy semiwariogramu (rycina \@ref(fig:18-przyklad-12)).

```{r 18-przyklad-12, fig.cap="Mapa semiwariogramu zmiennej tavg."}
moja_mapa = variogram(tavg~1, 
                       locations = moje_punkty,
                       cutoff = 4500,
                       width = 850, 
                       map = TRUE)
plot(moja_mapa, threshold = 30, 
     col.regions = hcl.colors(40, palette = "ag_GrnYl", rev = TRUE))
```

Uzyskana mapa nie pozwala na jednoznaczne stwierdzenie kierunkowej zmienności podobieństwa badanej cechy, w związku z tym można skupić się na modelowaniu izotropowym.
Kolejnym etapem jest stworzenie semiwariogramu oraz jego modelowanie.
Optymalnie tworzonych jest więcej niż model semiwariogramu, co pozwala na porównanie uzyskanych wyników i wybór lepszego modelu.
Do tego przykładu zostały stworzone dwa modele semiwariogramu.
Pierwszy z nich używa tylko zmiennej `tavg` oraz modelu ręcznego o wybranych parametrach (ryciny \@ref(fig:18-przyklad-13), \@ref(fig:18-przyklad-14), \@ref(fig:18-przyklad-15), \@ref(fig:18-przyklad-16)).

```{r 18-przyklad-13, fig.cap="Semiwariogram zmiennej tavg."}
moj_semiwar = variogram(tavg~1, 
                        locations = moje_punkty)
plot(moj_semiwar)
```

```{r 18-przyklad-14, fig.cap="Model semiwariogramu zmiennej tavg."}
moj_model = vgm(psill = 0.65,
        model = "Sph",
        range = 2000,
        nugget = 0.15)
plot(moj_semiwar, moj_model)
```

Drugi model, oprócz zmiennej `tavg`, używa też wartości współrzędnych oraz modelu o parametrach zmodyfikowanych przez funkcję `fit.variogram()`.

```{r 18-przyklad-15, fig.cap="Semiwariogram zmiennej tavg uwzględniający współrzędne x i y."}
moje_punkty$X = st_coordinates(moje_punkty)[, 1]
moje_punkty$Y = st_coordinates(moje_punkty)[, 2]
moj_semiwar2 = variogram(tavg ~ X + Y,
                         locations = moje_punkty)
plot(moj_semiwar2)
```

```{r 18-przyklad-16, fig.cap="Model semiwariogramu zmiennej tavg uwzględniający współrzędne x i y."}
moj_model2 = vgm(model = "Sph", nugget = 0.1)
moj_model2 = fit.variogram(moj_semiwar2, moj_model2)
moj_model2
plot(moj_semiwar2, moj_model2)
```

## Ocena jakości semiwariancji

Aby porównać oba modele należy przyjąć metodę walidacji oraz współczynnik jakości estymacji.
W tym przykładzie użyto kroswalidacji metodą LOO (funkcja `krige.cv`) oraz pierwiastek średniego błędu kwadratowego (RMSE) jako miary jakości.

```{r 18-przyklad-17}
ocena1 = krige.cv(tavg ~ 1,
                  locations = moje_punkty,
                  model = moj_model,
                  beta = 30)
RMSE1 = sqrt(mean((ocena1$residual) ^ 2))
```

```{r 18-przyklad-18}
ocena2 = krige.cv(tavg ~ X + Y,
                  locations = moje_punkty,
                  model = moj_model2)
RMSE2 = sqrt(mean((ocena2$residual) ^ 2))
```

Porównanie dwóch wartości RMSE pozwala zdecydowanie stwierdzić, że drugi model charakteryzuje się lepszą jakością estymacji.

```{r 18-przyklad-19}
RMSE1
RMSE2
```

## Stworzenie siatki

Przedostatnim krokiem jest utworzenie siatki do estymacji.

```{r 18-przyklad-20}
punkty_bbox = st_bbox(moje_punkty)
moja_siatka = st_as_stars(punkty_bbox, 
                          deltax = 100,
                          deltay = 100)
moja_siatka$X = st_coordinates(moja_siatka)[, 1]
moja_siatka$Y = st_coordinates(moja_siatka)[, 2]
```

## Stworzenie estymacji

Następnie nowo utworzona siatka może posłużyć do stworzenia estymacji (rycina \@ref(fig:18-przyklad-21)).

```{r 18-przyklad-21, fig.cap = "Estymacja i wariancja estymacji drugiego modelu zmiennej tavg."}
moja_estymacja = krige(tavg ~ X + Y,
                       locations = moje_punkty,
                       newdata = moja_siatka,
                       model = moj_model2)
plot(moja_estymacja[1], col = paleta)
plot(moja_estymacja[2], col = paleta)
```
