# Inne pakiety R do danych przestrzennych {#r-spatial}

<!-- move stuff about raster and sf here -->
<!-- remove all of the raster stuff from the chapters -->


Pakiet **sf** to następca pakietu **sp** oparty o OGC standard Simple Features.
Łączy on możliwości zarówno pakietu **sp** jak i pakietów **rgdal** i **rgeos**.
Więkość jego funkcji zaczyna się od prefiksu `st_`.
Ten pakiet pozwala na obsługę dodatkowych typów danych wektorowych (np. poligon i multipoligon to dwie oddzielne klasy), łatwiejsze przetwarzanie danych, oraz obsługę przestrzennych baz danych takich jak PostGIS.
Pakiet **sf** jest używany przez kilkadziesiąt dodatkowych pakietów R, jednak wiele metod i funkcji nadal wymaga obiektów klasy **sp**.

Porównanie funkcji dostępnych w pakietach **sp** i **sf** można znaleźć pod adresem https://github.com/r-spatial/sf/wiki/Migrating.

### Format .csv (dane punktowe)

Dane z plików tekstowych (np. .csv) można odczytać za pomocą uogólnionej funkcji `read.table()` lub też funkcji szczegółowych - `read.csv()` lub `read.csv2()`.

```{r}
dane_punktowe <- read.csv("dane/punkty.csv")
```

```{r}
head(dane_punktowe)
```

Po wczytaniu za pomocą funkcji `read.csv()`, nowy obiekt (np. `dane_punktowe`) jest reprezentowany za pomocą klasy nieprzestrzennej `data.frame`. 
Aby obiekt został przetworzony do klasy przestrzennej, konieczne jest określenie które kolumny zawierają informacje o współrzędnych.
W tym wypadku współrzędne znajduję się w kolumnach `x` oraz `y`. 
Nadanie układu współrzędnych odbywa się poprzez funkcję `st_as_sf()`.

```{r}
library(sf)
dane_punktowe_sf <- st_as_sf(dane_punktowe, coords = c("x", "y"))
summary(dane_punktowe_sf)
```

Ważne, ale nie wymagane, jest także dodanie informacji o układzie przestrzennym danych za pomocą funkcji `st_set_crs()`. 

```{r}
dane_punktowe_sf <- st_set_crs(dane_punktowe_sf, 2180)
```

Proste wizualizacje uzyskanych danych klasy przestrzennej, np. `sf`, można uzyskać za pomocą funkcji `plot()`.

```{r}
plot(dane_punktowe_sf)
```

<!--
### Usuwanie punktów zawierających braki wartości

```{r }
sp_na_omit <- function(x, margin=1) {
  if (!inherits(x, "SpatialPointsDataFrame") & !inherits(x, "SpatialPolygonsDataFrame")) {
    stop("MUST BE sp SpatialPointsDataFrame OR SpatialPolygonsDataFrame CLASS OBJECT")
  }
  na.index <- unique(as.data.frame(which(is.na(x@data), arr.ind = TRUE))[, margin])
  if (margin == 1) {
    cat("DELETING ROWS: ", na.index, "\n")
    return(x[-na.index, ])
  }
  if (margin == 2) {
    cat("DELETING COLUMNS: ", na.index, "\n")
    return(x[, -na.index])
  }
}
# wolin_lato_los2 <- sp_na_omit(wolin_lato_los)
# summary(wolin_lato_los2)
```
-->

### Dane poligonowe (formaty gisowe)

Dane wektorowe (np. w formacie ESRI Shapefile czy GeoPackage) można odczytać za pomocą funkcji `st_read()` z pakietu **sf**.
Przyjmuje ona co najmniej jeden argument - `dsn`, który określa główny plik w którym znajdują się dane. 

```{r}
library(sf)
granica <- st_read(dsn = "dane/granica.gpkg")
```

## Zmiany klasy obiektów

W R nie istnieje jednolity standard obsługi danych przestrzennych.
W efekcie można czasem natrafić na komunikat podobny do poniższego błędu:

```
Error in (function (classes, fdef, mtable)  : 
  unable to find an inherited method for function ‘raster’ for signature ‘"sf"’
```

Oznacza on, że chcemy użyć funkcję `raster()` na obiekcie klasy `sf`.
Ta funkcja jednak wymaga innej klasy, np. obiektu `SpatialGridDataFrame`.
Dlatego też konieczna jest wcześniej zmiana klasy naszego obiektu i do tego celu istnieje szereg funkcji zarówno dla danych wektorowych jak i rastrowych.

### Dane wektorowe

Konwersja obiektów klasy `sf` do `Spatial*` odbywa się poprzez funkcję `as(dane_sf, "Spatial")`:

```{r}
dane_punktowe_sp <- as(dane_punktowe_sf, "Spatial")
dane_punktowe_sp
```

W odwrotną stronę obiekty przetwarza się używając funkcji `st_as_sf()`:

```{r}
dane_punktowe_sf <- st_as_sf(dane_punktowe_sp)
dane_punktowe_sf
```

## Eksport danych

### Zapisywanie danych wektorowych

R pozwala również na zapisywanie danych przestrzennych. 
W przypadku zapisu danych wektorowych za pomocą funkcji `st_write()` konieczne jest podanie ścieżki i  nazwy zapisywanego obiektu wraz z rozszerzeniem (np. `dane/granica.gpkg`).

```{r zapis_wektora, eval=FALSE}
st_write(granica, dsn = "dane/granica.gpkg")
```

## Wizualizacja danych 2D

Do wizualizacji danych przestrzennych w R służy co najmniej kilkanaście różnych pakietów. 
Poniżej pokazane są przykłady kilku najprostszych funkcji - standardowej funkcji `plot()` oraz `levelplot()` z pakietu **rasterVis**.
Więcej o wizualizacji danych przestrzennych można przeczytać w rozdziale [Making maps with R](https://geocompr.robinlovelace.net/adv-map.html) książki Geocomputation with R.

### Dane punktowe

Funkcja `plot()` idealnie nadaje się do szybkiego przyjrzenia się, np. rodzajowi próbkowania danych.
Domyślnie wyświetla ona szereg map - po jeden dla każdej zmiennej:

```{r}
plot(dane_punktowe_sf)
```

Do wyświetlenia tylko geometrii (np. punktów) bez atrybutów służy funkcja `plot()` połączona z funkcją `st_geometry()`:

```{r}
plot(st_geometry(dane_punktowe_sf))
```

Aby wyświetlić tylko jedną zmienną należy ją zadeklarować poprzez nawias kwadratowy.
Poniżej można zobaczyć przykłady dla zmiennych `temp` oraz `srtm`.

```{r}
plot(dane_punktowe_sf["temp"])
```

```{r}
plot(dane_punktowe_sf["srtm"])
```

### Dane punktowe - kategorie

Nie zawsze dane mają postać ciągłych wartości - bywają one również określeniami różnych klas. 
W takich sytuacjach należy wcześniej przetworzyć typ danych do postaci kategoryzowanej (`as.factor()`).
Następnie można je wyświetlić za pomocą funkcji `plot()`.

```{r}
dane_punktowe_sf$clc <- as.factor(dane_punktowe_sf$clc)
plot(dane_punktowe_sf["clc"])
```
