--- 
title: "Geostatystyka w R"
author: "Jakub Nowosad"
date: "`r Sys.Date()`"
knit: "bookdown::render_book"
site: bookdown::bookdown_site
output: bookdown::gitbook
documentclass: book
bibliography: [book.bib, packages.bib]
biblio-style: apalike
link-citations: yes
---

# Wprowadzenie

Masz przed sobą skrypt zawierający materiały do ćwiczeń z geostatystyki. Składa się ona z kilkunastu rozdziałów pokazujących jak: dodawać i wizualizować dane przestrzenne w R (rozdział \@ref(r-a-dane-przestrzenne)), wykonywać wstępną eksporację danych nieprzestrzennych (rozdział \@ref(eksploracja-analiza-danych-nieprzestrzennych)), analizować wstępnie dane przestrzenne (rozdział \@ref(eksploracyjna-analiza-danych-przestrzennych)), wykorzystywać deterministyczne metody interpolacji (rozdział \@ref(metody-interpolacji)), rozumieć i tworzyć przestrzenne miary podobieństwa i niepodobieństwa (rozdział \@ref(geostatystyka-prolog)), modelować semiwariogramy bezkierunkowe i kierunkowe (rozdział \@ref(modelowanie-matematycznie-autokorelacji-przestrzennej)), tworzyć estymacje jednozmienne (rozdział \@ref(estymacje-jednozmienne)), estymacje danych kodowanych (rozdział \@ref(estymacja-lokalnego-rozkadu-prawdopodobienstwa)), estymacje wielozmienne (rozdział \@ref(estymacje-wielozmienne)), estymacje wykorzystujące dane uzupełniające (rozdział \@ref(wykorzystanie-do-estymacji-danych-uzupeniajacych)), oceniać jakość wykonanych estymacji (rozdział \@ref(ocena-jakosci-estymacji)) oraz budować symulacje przestrzenne (rozdział \@ref(symulacje)). Dodatkowo w rozdziale \@ref(zrodla-wiedzy) można znaleźć odnośniki do innych materiałów związanych z geostatystyką i R. Wszystkie zaprezentowane przykłady zawierają również kod w języku R. Skrypt został stworzony w R [@R-base] z wykorzystaniem pakietów `bookdown` [@R-bookdown], `rmarkdown` [@R-rmarkdown], `knitr` [@R-knitr] oraz programu [Pandoc](http://pandoc.org/). Aktualna wersja skryptu znajduje się pod adresem https://bookdown.org/nowosad/Geostatystyka/.

## Wymagania wstępne

### Oprogramowanie

Do odtworzenia przykładów użytych w poniższym skrypcie wystarczy podstawowa znajomość R. Aby zainstalować R oraz RStudio można skorzystać z poniższych odnośników:

- [R](www.r-project.org) - https://cloud.r-project.org/
- [RStudio](www.rstudio.com) - https://www.rstudio.com/products/rstudio/download/

Dodatkowo, użyte zostały poniższe pakiety R [@R-caret;@R-corrplot;@R-dismo;@R-fields;@R-geoR;@R-ggplot2;@R-gridExtra;@R-gstat;@R-pgirmess;@R-raster;@R-rasterVis;@R-rgdal;@R-rgeos;@R-sp]:

```{r pakietsy}
pakiety <- c('caret', 'corrplot', 'dismo', 'fields', 'geoR', 'ggplot2', 'gridExtra',
             'gstat', 'pgirmess', 'raster', 'rasterVis', 'rgdal', 'rgeos', 'sp')
```

Pakiety R używane w tym skrypcie można również zainstalować poprzez:

```{r pakiety_inst, eval=FALSE}
install.packages(pakiety)
```

Lub też za pomocą pakietu `geostatbook` [@R-geostatbook]:

```{r instgeobook, eval=FALSE}
devtools::install_github("nowosad/geostatbook")
```

```{r sessoninfo, echo=FALSE, eval=FALSE}
devtools::session_info(pakiety)
```

### Dane

Dane wykorzystywane w tym skrypcie można pobrać w postaci spakowanego archiwum (dla rozdziału \@ref(r-a-dane-przestrzenne)) oraz korzystając z pakietu `geostatbook` (dla kolejnych rozdziałów). Dodatkowo, przy instalacji pakietu `geostatbook` pobierane są wszystkie inne pakiety potrzebne do pełnego korzystania z materiałów zawartych w skrypcie.

- [Archiwum zawierające dane do rozdziału drugiego](http://nowosad.github.io/geostat_book/dane.zip)
- [Dane do kolejnych rozdziałów są zawarte w pakiecie geostatbook:](https://github.com/Nowosad/geostatbook)

```{r instgeobook2, eval=FALSE}
# install.packages("devtools")
devtools::install_github("nowosad/geostatbook")
```

