--- 
title: "Geostatystyka"
author: "Jakub Nowosad"
date: "`r Sys.Date()`"
knit: "bookdown::render_book"
site: bookdown::bookdown_site
output:
  bookdown::gitbook:
    lib_dir: "book_assets"
documentclass: book
bibliography: [book.bib, packages.bib]
biblio-style: apalike
link-citations: yes
---

# Wprowadzenie

Znajdujesz się właśnie na stronie zawierającej materiały do ćwiczeń z geostatystyki. Składa się ona z kilkunastu rozdziałów pokazujących jak: dodawać i wizualizować dane przestrzenne w R (rozdział \@ref(r-a-dane-przestrzenne)), wykonywać wstępną eksporację danych nieprzestrzennych (rozdział \@ref(eksploracja-analiza-danych-nieprzestrzennych)), analizować wstępnie dane przestrzenne (rozdział \@ref(eksploracyjna-analiza-danych-przestrzennych)), wykorzystywać deterministyczne metody interpolacji (rozdział \@ref(metody-interpolacji)), rozumieć i tworzyć przestrzenne miary podobieństwa i niepodobieństwa (rozdział \@ref(geostatystyka-prolog)), modelować semiwariogramy bezkierunkowe i kierunkowe (rozdział \@ref(modelowanie-matematycznie-autokorelacji-przestrzennej)), tworzyć estymacje jednozmienne (rozdział \@ref(estymacje-jednozmienne)), estymacje danych kodowanych (rozdział \@ref(estymacja-lokalnego-rozkadu-prawdopodobienstwa)), estymacje wielozmienne (rozdział \@ref(estymacje-wielozmienne)), estymacje wykorzystujące dane uzupełniające (rozdział \@ref(wykorzystanie-do-estymacji-danych-uzupeniajacych)), oceniać jakość wykonanych estymacji (rozdział \@ref(ocena-jakosci-estymacji)) oraz budować symulacje przestrzenne (rozdział \@ref(symulacje)). Wszystkie zaprezentowane przykłady zawierają również kod w języku R.

## Wymagania wstępne

### Oprogramowanie

Do odtworzenia przykładów użytych na poniższej stronie konieczna jest podstawowa znajomość R. Aby zainstalować R oraz RStudio można skorzystać z poniższych odnośników:

- [R](www.r-project.org) - https://cloud.r-project.org/
- [RStudio](www.rstudio.com) - https://www.rstudio.com/products/rstudio/download/

Dodatkowo, użyte zostały poniższe pakiety R:

```{r pakietsy}
pakiety <- c('caret', 'corrplot', 'dismo', 'fields', 'geoR', 'ggplot2', 'gridExtra', 'gstat', 'pgirmess', 'raster', 'rasterVis', 'rgdal', 'rgeos', 'sp')
```

Pakiety R używane na tej stronie można również zainstalować poprzez:

```{r pakiety_inst, eval=FALSE}
install.packages(pakiety)
```

Lub też za pomocą pakietu `geostatbook`:

```{r, eval=FALSE}
devtools::install_github("nowosad/geostatbook")
```

```{r, echo=FALSE, eval=FALSE}
devtools::session_info(pakiety)
```

### Dane

Dane wykorzystywane na tej stronie można pobrać w postaci spakowanego archiwum (dla rozdziału \@ref(r-a-dane-przestrzenne)) oraz korzystając z pakietu `geostatbook` (dla kolejnych rozdziałów). Dodatkowo, przy instalacji pakietu `geostatbook` pobierane są wszystkie inne pakiety potrzebne do pełnego korzystania z materiałów zawartych na tej stronie.

- [Archiwum zawierające dane do rozdziału drugiego](http://nowosad.github.io/geostat_book/dane.zip)
- [Dane do kolejnych rozdziałów są zawarte w pakiecie geostatbook:](https://github.com/Nowosad/geostatbook)

```{r, eval=FALSE}
# install.packages("devtools")
devtools::install_github("nowosad/geostatbook")
```

